# Baasreeglistik

## Mõõtmine

Mõõtmise jaoks tuleb järjest endale selgeks teha kõik osad, mis on esitatud joonisel \@ref(fig:activities-of-learning-measuring) leheküljel `r render_pageref(reference = "fig:activities-of-learning-measuring")`. Nende seas mõõtemääramatuse otsustusskeem on esitatud joonisel \@ref(fig:activities-of-learning-uncertainty) leheküljel `r render_pageref(reference = "fig:activities-of-learning-uncertainty")`.

\onecolumn

```{r label = "activities-of-learning-measuring", echo=FALSE, fig.cap = "Mõõtmise õppimise tegevused.", out.height="96%"}
include_external_graphics("rmd/baasreeglistik/physics-measuring.svg")

```

```{r label = "activities-of-learning-uncertainty", echo=FALSE, fig.cap = "Mõõtemääramatuse otsustamine.", out.height="96%"}
include_external_graphics("rmd/baasreeglistik/füüsika-Mõõtmine-Mõõtmine.drawio.pdf")

```

Mõõtemääramatust on üldjoontes kaht tüüpi: A ja B.

Mõõtesüsteemi varieeruvusest annab ülevaate joonis 15 [@jcgm_gum_6_2020pdf(lk 83)].

## Suhteline viga

Suhteline viga näitab väljamõõdetud ja aktsepteeritud väärtuse erinevuse suhet aktsepteeritud väärtusse (valem \@ref(eq:relative-error) leheküljel `r render_pageref(reference = "eq:relative-error")`).

\begin{align}
R = \frac{|\text{väärtus}_\text{aktsepteeritud} - \text{väärtus}_\text{mõõdetud}|}{\text{väärtus}_\text{aktsepteeritud}}
(\#eq:relative-error)
\end{align}

\onecolumn

## Aeg

$\ce{^133Cs}$ aatomi häirimatu põhioleku hüperpeensiirdesageduse fikseeritud arvväärtus on esitatud avaldisena \@ref(eq:delta-nu-cs) leheküljel `r render_pageref(reference="eq:delta-nu-cs")`[@bureau_1974_the(lk 130)].

```{r label="syms", echo=FALSE}
librarian::shelf(c(
  "constants"
))

```

```{=tex}
\begin{align}
\Delta(\nu_\text{Cs}) = \qty{`r syms_with_quantities$nucs`}{\Hz}.
(\#eq:delta-nu-cs)
\end{align}

```

Avaldan avaldisest \@ref(eq:delta-nu-cs) sekundi avaldiseks \@ref(eq:second) leheküljel `r render_pageref(reference="eq:second")`.

```{=tex}
\begin{align}
\mathrm{s} = \frac{\num{`r as.character(syms$nucs)`}}{\Delta(\nu_\text{Cs})}.
(\#eq:second)
\end{align}

```

Aja mõõtühik Système Internationale's on sekund.

sekund
: kestus \num{`r as.character(syms$nucs)`} kiirgusperioodi, mis vastab $\ce{^133Cs}$ aatomi häirimatu põhiseisundi kahe ülipeene taseme vahelisele üleminekule

Aasta keskmine päevade kogus on esitatud avaldises \@ref(eq:days-year) leheküljel `r render_pageref(reference = "eq:days-year")`.

```{r label = "days_in_year", echo=FALSE}
DAYS_IN_YEAR <- (365 * (9 * 76 + 75) + 366 * (9 * 24 + 25)) / 1000

```

\begin{align}
\overline{\frac{days}{year}} = \frac{\num{365} \times (\num{9} \times \num{76} + \num{75}) + \num{366} \times (\num{9} \times \num{24} + \num{25})}{1000} = \num{`r as.character(DAYS_IN_YEAR)`}
(\#eq:days-year)
\end{align}

## Vahemaa

### Sirgjooneline

#### Tuletus

Valguse kiirus vaakumis on esitatud avaldisena \@ref(eq:speed-of-light-in-vacuum) leheküljel `r render_pageref(reference = "eq:speed-of-light-in-vacuum")`[@bureau_1974_the, lk 127].

```{r label = "speed-of-light", echo=FALSE}
delta_nu_cs_over_speed_of_light_in_vacuum_over <- syms$nucs / syms$c0
reciprocal_of_speed_of_light_in_vacuum <- 1 / syms$c0

```

```{=tex}
\begin{align}
c = \qty{`r as.character(syms_with_quantities$c0)`}{\m\per\s}.
(\#eq:speed-of-light-in-vacuum)
\end{align}

```

Avaldan valguskiiruse vaakumis valemist \@ref(eq:speed-of-light-in-vacuum) leheküljel `r render_pageref(reference = "eq:speed-of-light-in-vacuum")` meetri ning asendan sekundi avaldisest \@ref(eq:second), et saada meetri valem \@ref(eq:meter) leheküljel `r render_pageref(reference = "eq:meter")`.

```{=tex}
\begin{align}
\mathrm{m} = \frac{c \mathrm{s}}{\num{`r as.character(syms$c0)`}} = \frac{c \cdot \frac{\num{`r as.character(syms$nucs)`}}{\Delta(\nu_\text{Cs})}}{\num{`r as.character(syms$c0)`}} = \frac{\num{`r as.character(signif(x=delta_nu_cs_over_speed_of_light_in_vacuum_over, digits=9))`} \cdot c}{\Delta(\nu_\text{Cs})}.
(\#eq:meter)
\end{align}

```

Vahemaa mõõtühik Système Internationale's on meeter.

meeter
: vahemaa, mille valgus läbib vaakumis \num{`r as.character(signif(x=reciprocal_of_speed_of_light_in_vacuum, digits=9))`} sekundi kestel

Asukoha vektor on esitatud avaldises \@ref(eq:r) leheküljel `r render_pageref(reference = "eq:r")`, milles

$x$, $y$ ja $z$
: Descartes'i ruumi koordinaadid [@haynes_2014_crc(lk 2-1)]

```{=tex}
\begin{align}
\vec{\bf{r}} := x \, \hat{\bf{i}} + y \, \hat{\bf{j}} + z \, \hat{\bf{k}}.
(\#eq:r)
\end{align}

```

Dimensionaalanalüüs on esitatud avaldises \@ref(eq:dimensional-analysis-for-r) leheküljel `r render_pageref(reference = "eq:dimensional-analysis-for-r")` ja sellest johtuvalt on ühik $\unit{\m}$.

```{=tex}
\begin{align}
\mathrm{L}.
(\#eq:dimensional-analysis-for-r)
\end{align}

```

#### Pythagorase teoreem

Pythagorase teoreem on esitatud avaldisena \@ref(eq:pythagorean) leheküljel `r render_pageref(reference = "eq:pythagorean")`.

```{=tex}
\begin{equation}
|c| = \sqrt{|kaatet_2|^2 + |kaatet_2|^2}
(\#eq:pythagorean)
\end{equation}
```

#### Kolme vektori ristkorrutis

Avaldistena \@ref(eq:triple-vector-product) leheküljel `r render_pageref(reference = "eq:triple-vector-product")` ja \@ref(eq:triple-vector-product-continued) leheküljel `r render_pageref(reference = "eq:triple-vector-product-continued")` on esitatud kolme vektori ristkorrutis[@haynes_2014_crc(lk A-7)] [@vector] [@vector_khan_academy].

\begin{landscape}

\begin{align}
\vec{V_1} \times (\vec{V_2} \times \vec{V_3}) = \vec{V_1} \times
\begin{vmatrix}
\vec{i}&\vec{j}&\vec{k}\leavevmode\\
V_{2; x}&V_{2; y}&V_{2; z}\leavevmode\\
V_{3; x}&V_{3; y}&V_{3; z}
\end{vmatrix}
= \vec{V_1} \times (\vec{i} \cdot
\begin{vmatrix}
V_{2; y}&V_{2; z}\leavevmode\\
V_{3; y}&V_{3; z}
\end{vmatrix}
- \vec{j} \cdot
\begin{vmatrix}
V_{2; x}&V_{2; z}\leavevmode\\
V_{3; x}&V_{3; z}
\end{vmatrix}
+ \vec{k} \cdot
\begin{vmatrix}
V_{2; x}&V_{2; y}\leavevmode\\
V_{3; x}&V_{3; y}
\end{vmatrix}
)\leavevmode\\
= \vec{V_1} \times (\vec{i} \cdot (V_{2; y} \cdot V_{3; z} - V_{2; z} \cdot V_{3; y}) - \vec{j} \cdot (V_{2; x} \cdot V_{3; z} - V_{2; z} \cdot V_{3; x}) + \vec{k} \cdot (V_{2; x} \cdot V_{3; y} - V_{2; y} \cdot V_{3; x}))\leavevmode\\
=
\begin{vmatrix}
\vec{i}&\vec{j}&\vec{k}\leavevmode\\
V_{1; x}&V_{1; y}&V_{1; z}\leavevmode\\
V_{2; y} \cdot V_{3; z} - V_{2; z} \cdot V_{3; y} & V_{2; z} \cdot V_{3; x} - V_{2; x} \cdot V_{3; z} & V_{2; x} \cdot V_{3; y} - V_{2; y} \cdot V_{3; x}
\end{vmatrix}\leavevmode\\
= \vec{i} \cdot
\begin{vmatrix}
V_{1; y}&V_{1; z}\leavevmode\\
V_{2; z} \cdot V_{3; x} - V_{2; x} \cdot V_{3; z} & V_{2; x} \cdot V_{3; y} - V_{2; y} \cdot V_{3; x}
\end{vmatrix}
- \vec{j} \cdot
\begin{vmatrix}
V_{1; x}&V_{1; z}\leavevmode\\
V_{2; y} \cdot V_{3; z} - V_{2; z} \cdot V_{3; y} & V_{2; x} \cdot V_{3; y} - V_{2; y} \cdot V_{3; x}
\end{vmatrix}\leavevmode\\
+ \vec{k} \cdot
\begin{vmatrix}
V_{1; x}&V_{1; y}\leavevmode\\
V_{2; y} \cdot V_{3; z} - V_{2; z} \cdot V_{3; y} & V_{2; z} \cdot V_{3; x} - V_{2; x} \cdot V_{3; z}
\end{vmatrix}\leavevmode\\
= \vec{i} \cdot (V_{1; y} \cdot (V_{2; x} \cdot V_{3; y} - V_{2; y} \cdot V_{3; x}) - V_{1; z} \cdot (V_{2; z} \cdot V_{3; x} - V_{2; x} \cdot V_{3; z}))\leavevmode\\
- \vec{j} \cdot (V_{1; x} \cdot (V_{2; x} \cdot V_{3; y} - V_{2; y} \cdot V_{3; x}) - V_{1; z} \cdot (V_{2; y} \cdot V_{3; z} - V_{2; z} \cdot V_{3; y}))\leavevmode\\
+ \vec{k} \cdot (V_{1; x} \cdot (V_{2; z} \cdot V_{3; x} - V_{2; x} \cdot V_{3; z}) - V_{1; y} \cdot (V_{2; y} \cdot V_{3; z} - V_{2; z} \cdot V_{3; y})).
(\#eq:triple-vector-product)
\end{align}

\begin{align}
\vec{V_1} \times (\vec{V_2} \times \vec{V_3})\leavevmode\\
= \vec{i} \cdot (V_{1; y} \cdot V_{2; x} \cdot V_{3; y} - V_{1; y} \cdot V_{2; y} \cdot V_{3; x} - V_{1; z} \cdot V_{2; z} \cdot V_{3; x} + V_{1; z} \cdot V_{2; x} \cdot V_{3; z} + V_{1; x} \cdot V_{2; x} \cdot V_{3; x} - V_{1; x} \cdot V_{2; x} \cdot V_{3; x})\leavevmode\\
- \vec{j} \cdot (V_{1; x} \cdot V_{2; x} \cdot V_{3; y} - V_{1; x} \cdot V_{2; y} \cdot V_{3; x} - V_{1; z} \cdot V_{2; y} \cdot V_{3; z} + V_{1; z} \cdot V_{2; z} \cdot V_{3; y} + V_{1; y} \cdot V_{2; y} \cdot V_{3; y} - V_{1; y} \cdot V_{2; y} \cdot V_{3; y})\leavevmode\\
+ \vec{k} \cdot (V_{1; x} \cdot V_{2; z} \cdot V_{3; x} - V_{1; x} \cdot V_{2; x} \cdot V_{3; z}- V_{1; y} \cdot V_{2; y} \cdot V_{3; z} + V_{1; y} \cdot V_{2; z} \cdot V_{3; y} + V_{1; z} \cdot V_{2; z} \cdot V_{3; z} - V_{1; z} \cdot V_{2; z} \cdot V_{3; z})\leavevmode\\
= \vec{i} \cdot (V_{2; x} \cdot (V_{1; y} \cdot V_{3; y} + V_{1; z} \cdot V_{3; z} + V_{1; x} \cdot V_{3; x}) - V_{3; x} \cdot (V_{1; y} \cdot V_{2; y} + V_{1; z} \cdot V_{2; z} + V_{1; x} \cdot V_{2; x}))\leavevmode\\
- \vec{j} \cdot (-V_{2; y} \cdot (V_{1; x} \cdot V_{3; x} + V_{1; z} \cdot V_{3; z} + V_{1; y} \cdot V_{3; y}) + V_{3; y} \cdot (V_{1; x} \cdot V_{2; x} + V_{1; z} \cdot V_{2; z} + V_{1; y} \cdot V_{2; y})) \leavevmode\\
+\vec{k} \cdot (V_{2; z} \cdot (V_{1; x} \cdot V_{3; x} + V_{1; y} \cdot V_{3; y}+ V_{1; z} \cdot V_{3; z}) + -V_{3; z} \cdot (V_{1; x} \cdot V_{2; x} + V_{1; y} \cdot V_{2; y} + V_{1; z} \cdot V_{2; z}))\leavevmode\\
= \vec{i} \cdot (V_{2; x} \cdot (\vec{V_1} \cdot \vec{V_3}) - V_{3; x} \cdot (\vec{V_1} \cdot \vec{V_2}))
- \vec{j} \cdot (-V_{2; y} \cdot (\vec{V_1} \cdot \vec{V_3})+ V_{3; y} \cdot (\vec{V_1} \cdot \vec{V_2}))
+ \vec{k} \cdot (V_{2; z} \cdot (\vec{V_1} \cdot \vec{V_3})-V_{3; z} \cdot (\vec{V_1} \cdot \vec{V_2}))\leavevmode\\
=(\vec{V_1} \cdot \vec{V_3}) \cdot (V_{2; x} \cdot \vec{i} + V_{2; y} \cdot \vec{j} + V_{2; z} \cdot \vec{k})
- (\vec{V_1} \cdot \vec{V_2}) \cdot (V_{3; x} \cdot \vec{i} + V_{3; y} \cdot \vec{j} + V_{3; z} \cdot \vec{k})\leavevmode\\
=(\vec{V_1} \cdot \vec{V_3}) \cdot \vec{V_2} - (\vec{V_1} \cdot \vec{V_2}) \cdot \vec{V_3}.
(\#eq:triple-vector-product-continued)
\end{align}

\end{landscape}

### Tasapinna nurk

Tasapinna nurk on selle nurga haarade vahelise kaare ja haara pikkuse nurgast kaareni suhe (valem \@ref(eq:plane-angle) leheküljel\ `r render_pageref(reference = "eq:plane-angle")`[@haynes_2014_crc(lk 2-1)]).

```{=tex}
\begin{align}
\beta = \frac{s}{r},
(\#eq:plane-angle)
\end{align}

```

milles

$s$
: nurga haarade vahelise kaare pikkus

$r$
: nurga haara pikkus nurgast kaareni

Dimensionaalanalüüs on esitatud avaldises \@ref(eq:dimensional-analysis-of-plane-angle) leheküljel `r render_pageref(reference = "eq:dimensional-analysis-of-plane-angle")` ja sellest johtuvalt on ühik \num{1} või  \unit{\radian}.

```{=tex}
\begin{align}
\mathrm{\frac{L}{L}} = 1.
(\#eq:dimensional-analysis-of-plane-angle)
\end{align}

```

Tõusunurga arvutamise valem on \@ref(eq:tangent-angle) leheküljel `r render_pageref(reference = "eq:tangent-angle")`.

```{=tex}
\begin{equation}
\beta = \mathrm{atan}\left(\frac{\Delta(y)}{\Delta(x)}\right).
(\#eq:tangent-angle)
\end{equation}
```

Kui valemis \@ref(eq:plane-angle) leheküljel\ `r render_pageref(reference = "eq:plane-angle")` kaar ja haara pikkus on võrdsed, siis on tegemist nurgaga, mille suurus on üks ehk üks radiaan. Kui kahekordistada kaare pikkus, saame kaheradiaanise nurga. Kui kolmekordistada kaare pikkus, saame kolmeradiaanise nurga. Kui veel veidi lisame kaare pikkusele, saame sirgnurga, mille suurus on esitatud avaldisena \@ref(eq:pi) leheküljel\ `r render_pageref(reference="eq:pi")`.

```{=tex}
\begin{equation}
\pi = 3{,}14159 26535 89793 23846 26433 83279 50288 41971 69399 37511.
(\#eq:pi)
\end{equation}

```

Nurgateisendus kraadidest radiaanidesse on esitatud valemina \@ref(eq:angle-from-degrees-to-radians) leheküljel\ `r render_pageref(reference = "eq:angle-from-degrees-to-radians")`.

```{=tex}
\begin{equation}
\text{nurk}_\text{rad} = \frac{\text{nurk}° \cdot \pi}{180°}.
(\#eq:angle-from-degrees-to-radians)
\end{equation}
```

Ringjoone pikkust saab arvutada valemi \@ref(eq:length-of-circle) järgi leheküjel `r render_pageref(reference="eq:length-of-circle")`.

```{=tex}
\begin{equation}
\text{pikkus}_\text{ringjoon} = 2 \cdot \pi \cdot \text{raadius}.
(\#eq:length-of-circle)
\end{equation}
```

Koosinusteoreem on esitatud avaldisena \@ref(eq:cosine-theorem) leheküljel `r render_pageref(reference = "eq:cosine-theorem")`.

```{=tex}
\begin{align}
|a| =\leavevmode\\
\sqrt{|b|^2 + |c|^2 - 2 \cdot |b| \cdot |c| \cdot \mathrm{cos}(\text{nurk}_{b; c})}.
(\#eq:cosine-theorem)
\end{align}

```

\multicolsbegin

## Kiirus

### Vahemaa kiirus

kiirus
: vahemaa muutumise määr ajas [@haynes_2014_crc(lk 2-67)]

Kiiruse vektor on väljendatud valemiga \@ref(eq:velocity) leheküljel `r render_pageref(reference = "eq:velocity")`[@haynes_2014_crc(lk 2-1)].

```{=tex}
\begin{align}
\vec{\bf{v}} = \frac{\mathrm{d}(\vec{\bf{r}})}{\mathrm{d}(t)}.
(\#eq:velocity)
\end{align}

```

Dimensionaalanalüüs on esitatud avaldisena  \@ref(eq:dimensional-analysis-for-velocity) leheküljel `r render_pageref(reference = "eq:dimensional-analysis-for-velocity")` ja sellest johtuvalt on ühik $\unit{\m\per\s}$.

```{=tex}
\begin{align}
\mathrm{\frac{L}{T}}.
(\#eq:dimensional-analysis-for-velocity)
\end{align}

```

[]{#speed}

Suunast sõltumatu kiirus on esitatud valemis \@ref(eq:speed) leheküljel `r render_pageref(reference = "eq:speed")`.

```{=tex}
\begin{align}
v = |\vec{\bf{v}}|.
(\#eq:speed)
\end{align}

```

### Nurkkiirus

nurkkiirus
: nurk, mille võrra keha ajaühikus pöörleb[@haynes_2014_crc(lk 2-45)]

Nurkkiiruse valem on \@ref(eq:angular-velocity) leheküljel `r render_pageref(reference = "eq:angular-velocity")`[@haynes_2014_crc(lk 2-1)].

```{=tex}
\begin{align}
\omega = \frac{\mathrm{d}(\beta)}{\mathrm{d}(t)}.
(\#eq:angular-velocity)
\end{align}

```

Dimensionaalanalüüs on esitatud avaldisena \@ref(eq:dimensional-analysis-of-angular-velocity) leheküljel `r render_pageref(reference = "eq:dimensional-analysis-of-angular-velocity")` ja sellest johtuvalt on ühik \unit{\per\s} või \unit{\radian\per\s}.

```{=tex}
\begin{align}
\frac{1}{\mathrm{T}}.
(\#eq:dimensional-analysis-of-angular-velocity)
\end{align}

```

Asendan nurkkiiruse valemisse \@ref(eq:angular-velocity) leheküljel `r render_pageref(reference = "eq:angular-velocity")` nurga valemi \@ref(eq:plane-angle) leheküljel `r render_pageref(reference = "eq:plane-angle")` ja seejärel kiiruse vektori ehk antud juhul tangentsiaalkiiruse valemi \@ref(eq:velocity) leheküljel `r render_pageref(reference = "eq:velocity")` ning saan nurkkiiruse arvutamise reegli tangentsiaalkiiruse ja raadiuse kaudu \@ref(eq:angular-velocity-by-tangential-velocity) leheküljel `r render_pageref(reference = "eq:angular-velocity-by-tangential-velocity")`.

```{=tex}
\begin{align}
\omega = \frac{\frac{\mathrm{d}(s)}{r}}{\mathrm{d}(t)} = \frac{v}{r}.
(\#eq:angular-velocity-by-tangential-velocity)
\end{align}

```

\multicolsend

## Kiirendus

\multicolsbegin

### Vahemaa kiirendus

kiirendus
: kiiruse muutumise kiirus aja suhtes [@haynes_2014_crc(lk 2-44)]

Kiirenduse vektori valem on \@ref(eq:a) leheküljel `r render_pageref(reference = "eq:a")`. Selles on esitatud järgnevad eelnevalt defineerimata muutujad:

$\vec{\bf{v}}$
: kiiruse vektor

$t$
: kestus [@haynes_2014_crc(lk 2-2)]

```{=tex}
\begin{align}
\vec{\bf{a}} = \frac{\mathrm{d}(\vec{\bf{v}})}{\mathrm{d}(t)}.
(\#eq:a)
\end{align}
```

Dimensionaalanalüüs on esitatud avaldisena \@ref(eq:dimensional-analysis-for-a) leheküljel `r render_pageref(reference = "eq:dimensional-analysis-for-a")`. Seetõttu on ühik $\unit{\m\per\s\squared}$.

```{=tex}
\begin{align}
\text{dim}(a) = \mathrm{\frac{\frac{L}{T}}{T} = \frac{L}{T^2}}.
(\#eq:dimensional-analysis-for-a)
\end{align}
```

Avaldan valemist \@ref(eq:a) leheküljel `r render_pageref(reference="eq:a")` aja keskmise kiirenduse ja püsikiirenduse korral valemina \@ref(eq:time-on-constant-acceleration) leheküljel `r render_pageref(reference="eq:time-on-constant-acceleration")`. Selles on esitatud järgnevad eelnevalt defineerimata muutujad:

$\overrightarrow{\bf{v_0}}$
: algkiiruse vektor

$\overrightarrow{\bf{a_0}}$
: alg- ehk püsikiirenduse vektor

```{=tex}
\begin{align}
t = \frac{\vec{\bf{v}} - \overrightarrow{\bf{v_0}}}{\overrightarrow{\bf{a_0}}}.
(\#eq:time-on-constant-acceleration)
\end{align}

```

### Nurkkiirendus

Nurkkiirenduse arvutamise valem on \@ref(eq:angular-acceleration) leheküljel `r render_pageref(reference = "eq:angular-acceleration")`[@giancoli_2014_physics(lk 201)].

```{=tex}
\begin{align}
\alpha = \frac{\mathrm{d}(\omega)}{\mathrm{d}(t)}.
(\#eq:angular-acceleration)
\end{align}

```

Dimensionaalanalüüs on esitatud avaldisena \@ref(eq:dimensional-analysis-of-angular-acceleration) leheküljel `r render_pageref(reference = "eq:dimensional-analysis-of-angular-acceleration")` ja sellest johtuvalt on ühik \unit{\per\s\squared}.

```{=tex}
\begin{align}
\text{dim}(\alpha) = \mathrm{\frac{\frac{1}{T}}{T} = \frac{1}{T^2}}.
(\#eq:dimensional-analysis-of-angular-acceleration)
\end{align}

```

Kui asendan nurkkiirenduse põhivalemisse \@ref(eq:angular-acceleration) leheküljel `r render_pageref(reference = "eq:angular-acceleration")` nurkkiiruse selle valemist \@ref(eq:angular-velocity-by-tangential-velocity) leheküljel `r render_pageref(reference = "eq:angular-velocity-by-tangential-velocity")` tangentsiaalkiiruse kaudu ja tangentsiaalkiirenduse valemist \@ref(eq:a) leheküljel `r render_pageref(reference = "eq:a")`, saan nurkkiirenduse arvutamise reegli tangentsiaalkiiruse kaudu \@ref(eq:angular-acceleration-by-tangential-velocity) leheküljel `r render_pageref(reference = "eq:angular-acceleration-by-tangential-velocity")`.

```{=tex}
\begin{align}
\alpha = \frac{\frac{\mathrm{d}(v)}{r}}{\mathrm{d}(t)} = \frac{a}{r}.
(\#eq:angular-acceleration-by-tangential-velocity)
\end{align}

```

Kesktõmbekiirendus on esitatud valemina \@ref(eq:centripetal-acceleration) leheküljel `r render_pageref(reference="eq:centripetal-acceleration")`[@edsarx.1602.0636120160101, p. 2].

```{=tex}
\begin{equation}
a_c = \frac{v^2}{r}.
(\#eq:centripetal-acceleration)
\end{equation}
```

\multicolsend

## Jõnks

jõnks
: kiirenduse muut ajas[@thompson_snap(lk 2)] (avaldis \@ref(eq:jerk) leheküljel `r render_pageref(reference = "eq:jerk")`)

```{=tex}
\begin{align}
w(t) = \frac{\frac{\frac{\mathrm{d}(r)}{\mathrm{d}(t)}}{\mathrm{d}(t)}}{\mathrm{d}(t)} = \frac{\frac{\mathrm{d}(v)}{\mathrm{d}(t)}}{\mathrm{d}(t)} = \frac{\mathrm{d}(a(t))}{\mathrm{d}(t)}.
(\#eq:jerk)
\end{align}

```

Dimensionaalanalüüs on esitatud avaldises \@ref(eq:dimensional-analysis-of-jerk) leheküljel `r render_pageref(reference = "eq:dimensional-analysis-of-jerk")` ja sellest johtuvalt on ühik \unit{\m\per\s\cubed}.

```{=tex}
\begin{align}
\text{dim}(w) = \mathrm{\frac{\frac{L}{T^2}}{T} = \frac{L}{T^3}}.
(\#eq:dimensional-analysis-of-jerk)
\end{align}

```

## Tuletused muutumatust jõnksust

### Kiirendus püsiva jõnksu kaudu

Kiirenduse saab püsiva jõnksu kaudu avaldada integreerimise kaudu, nagu on näidatud seostes \@ref(eq:acceleration-by-jerk-with-integration-constants) leheküljel `r render_pageref(reference = "eq:acceleration-by-jerk-with-integration-constants")`

milles

$C$, $D$
: integreerimiskonstandid[@a2016_38]

```{=tex}
\begin{align}
\int{w(t)} \cdot \mathrm{d}(t) &= \int{\frac{\mathrm{d}(a(t))}{\mathrm{d}(t)}} \cdot \mathrm{d}(t),\leavevmode\\
w(t) \cdot t + C &= a(t) + D,\leavevmode\\
w(t) \cdot t + C - D &= a(t).
(\#eq:acceleration-by-jerk-with-integration-constants)
\end{align}

```

Näitan avaldises \@ref(eq:initial-acceleration) leheküljel `r render_pageref(reference = "eq:initial-acceleration")`, milline on kiirenduse funktsioon alghetkel.

```{=tex}
\begin{align}
a(0) = w(0) \cdot 0 + C - D = C - D.
(\#eq:initial-acceleration)
\end{align}

```

Asendan algkiirenduse avaldisest \@ref(eq:initial-acceleration) leheküljel `r render_pageref(reference = "eq:initial-acceleration")` integreerimiskonstandid kiirenduse funktsiooni avaldisse \@ref(eq:acceleration-by-jerk-with-integration-constants) leheküljel `r render_pageref(reference = "eq:acceleration-by-jerk-with-integration-constants")` saades lõpliku kiirendusfunktsiooni \@ref(eq:acceleration-at-constant-jerk) leheküljel `r render_pageref(reference = "eq:acceleration-at-constant-jerk")` tingimusel, et jõnks on muutumatu.

```{=tex}
\begin{align}
a(t) = w(t) \cdot t + a(0).
(\#eq:acceleration-at-constant-jerk)
\end{align}

```

\onecolumn

### Kiirus püsiva jõnksu kaudu

Kiiruse saab püsiva jõnksu kaudu avaldada integreerimise kaudu, nagu on näidatud seostes \@ref(eq:speed-by-jerk) leheküljel `r render_pageref(reference = "eq:speed-by-jerk")` kasutades kiirenduse valemit kiiruse kaudu \@ref(eq:a) leheküljel `r render_pageref(reference = "eq:a")` ja kiirenduse valemit jõnksu kaudu \@ref(eq:acceleration-at-constant-jerk) leheküljel `r render_pageref(reference = "eq:acceleration-at-constant-jerk")`, kusjuures *E* ja *F* on suvalised reaalarvud.

```{=tex}
\begin{align}
\int{a(t)} \cdot \mathrm{d}(t) &= \int{\frac{\mathrm{d}(v(t))}{\mathrm{d}(t)}} \cdot \mathrm{d}(t),\leavevmode\\
\int{w(t) \cdot t + a(0)} \cdot \mathrm{d}(t) &= \int{\frac{\mathrm{d}(v(t))}{\mathrm{d}(t)}} \cdot \mathrm{d}(t),\leavevmode\\
\frac{w(t) \cdot t^2}{2} + a(0) \cdot t + E &= v(t) + F,\leavevmode\\
\frac{w(t) \cdot t^2}{2} + a(0) \cdot t + v(0) &= v(t).
(\#eq:speed-by-jerk)
\end{align}

```

### Vahemaa pikkus püsiva jõnksu kaudu

Tee pikkuse saab püsiva jõnksu kaudu avaldada integreerimise kaudu, nagu on näidatud seostes \@ref(eq:path-length-by-jerk) leheküljel `r render_pageref(reference = "eq:path-length-by-jerk")` kasutades kiiruse valemit tee pikkuse kaudu \@ref(eq:velocity) leheküljel `r render_pageref(reference = "eq:velocity")` ja kiiruse valemit muutumatu jõnksu kaudu \@ref(eq:speed-by-jerk) leheküljel `r render_pageref(reference = "eq:speed-by-jerk")`, kusjuures *G* ja *H* on suvalised reaalarvud.

```{=tex}
\begin{align}
\int{v(t)} \cdot \mathrm{d}(t) &= \int{\frac{\mathrm{d}(r)}{\mathrm{d}(t)}} \cdot \mathrm{d}(t), \leavevmode\\
\int{\frac{w(t) \cdot t^2}{2} + a(0) \cdot t + v(0)}  \times \mathrm{d}(t) &= \int{\frac{\mathrm{d}(r(t))}{\mathrm{d}(t)}} \times \mathrm{d}(t), \leavevmode\\
\frac{w(t) \cdot t^3}{6} + \frac{a(0) \cdot t^2}{2} + v(0) \cdot t + G &= r(t) + H, \leavevmode\\
\frac{w(t) \cdot t^3}{6} + \frac{a(0) \cdot t^2}{2} + v(0) \cdot t + r(0) &= r(t).
(\#eq:path-length-by-jerk)
\end{align}

```

## Nihe kiiruste ja püsikiirenduse kaudu

Kuna püsikiirenduse puhul jõnksu pole, lihtsustub valem \@ref(eq:path-length-by-jerk) leheküljel `r render_pageref(reference="eq:path-length-by-jerk")` jõnksukomponendi võrra ja kui sellesse asendada aeg vastavast valemist \@ref(eq:time-on-constant-acceleration) leheküljel `r render_pageref(reference="eq:time-on-constant-acceleration")`, saan tuletada seose püsikiirenduse, kiiruste ja nihke vahel (avaldised \@ref(eq:constant-acceleration-via-velocities-and-displacement) leheküljel `r render_pageref(reference="eq:constant-acceleration-via-velocities-and-displacement")`).

```{=tex}
\begin{align}
\frac{a(0) \cdot (\frac{\overrightarrow{v} - \overrightarrow{v(0)}}{\overrightarrow{a(0)}})^2}{2} + \overrightarrow{v(0)} \cdot \frac{\overrightarrow{v} - \overrightarrow{v(0)}}{\overrightarrow{a(0)}} + r(0) &= r, \leavevmode\\
\frac{\overrightarrow{v}^2 - 2 \cdot \overrightarrow{v(0)} \cdot \overrightarrow{v} + \overrightarrow{v(0)}^2}{2 \cdot \overrightarrow{a(0)}} + \frac{\overrightarrow{v(0)} \cdot \overrightarrow{v} - \overrightarrow{v(0)}^2}{\overrightarrow{a(0)}} + r(0) &= r, \leavevmode\\
\frac{\overrightarrow{v}^2 \cancel{- 2 \cdot \overrightarrow{v(0)} \cdot \overrightarrow{v}} + \overrightarrow{v(0)}^2 \cancel{+ 2 \cdot \overrightarrow{v(0)} \cdot \overrightarrow{v}} - 2 \cdot \overrightarrow{v(0)}^2}{2 \cdot \overrightarrow{a(0)}} + r(0) &= r, \leavevmode\\
\frac{\overrightarrow{v}^2 - \overrightarrow{v(0)}^2}{2 \cdot \overrightarrow{a(0)}} &= r - r(0).
(\#eq:constant-acceleration-via-velocities-and-displacement)
\end{align}

```

[]{#mass}

## Mass

mass
: aine kogus [@haynes_2014_crc(lk 2-58)]
: vastupidavus kiirendusele

Plancki konstant on esitatud avaldises \@ref(eq:planck-constant) leheküljel `r render_pageref(reference="eq:planck-constant")`[@bureau_1974_the(lk 131)].

```{r label = "planck-constant", echo=FALSE}
librarian::shelf(c(
  "constants"
))
scalar_of_kg <- syms$nucs / syms$h / delta_nu_cs_over_speed_of_light_in_vacuum_over^2

```

```{=tex}
\begin{align}
h = \qty{`r as.character(syms_with_quantities$h)`}{\joule\per\Hz}
(\#eq:planck-constant)
\end{align}

```

Avaldan avaldisest \@ref(eq:planck-constant) leheküljel `r render_pageref(reference = "eq:planck-constant")` kilogrammi avaldisena \@ref(eq:kilogram) leheküljel `r render_pageref(reference = "eq:kilogram")`.

```{=tex}
\begin{align}
\mathrm{kg} &= \frac{h}{\num{`r as.character(syms$h)`}} \unit{\s\per\meter\squared} = \frac{h}{\num{`r as.character(syms$h)`}} \cdot \frac{\frac{\num{`r as.character(syms$nucs)`}}{\Delta(\nu_{\ce{Cs}})}}{(\frac{\num{`r delta_nu_cs_over_speed_of_light_in_vacuum_over`} \cdot c}{\Delta(\nu_{\ce{Cs}})})^2} \leavevmode\\
&= \num{`r as.character(scalar_of_kg)`} \cdot \frac{h \cdot \Delta(\nu_{\ce{Cs})}}{c^2}.
(\#eq:kilogram)
\end{align}

```

[]{#momentum}

## Massikontsentratsioon[@haynes_2014_crc, p. 2-8]

```{r label = "calculate-V", echo=FALSE}
#' This function calculates the volume of a substance, given its mass concentration, and its mass.
#'
#' @param density the mass concentration
#' @param m_B the mass
#' 
#' @returns the volume
calculate_V <- function(density, m_B) {
  return(m_B / density)
}

```

Massikontsentratsioon ehk massitihedus on esitatud valemina \@ref(eq:mass-concentration) leheküljel `r render_pageref(reference="eq:mass-concentration")`.

```{=tex}
\begin{align}
γ_\mathrm{B} := \frac{m_\mathrm{B}}{V}
(\#eq:mass-concentration)
\end{align}
```

Massikontsentratsiooni dimensionaalanalüüs on esitatud avaldisena \@ref(eq:dimensional-analysis-for-mass-concentration) leheküljel `r render_pageref(reference="eq:dimensional-analysis-for-mass-concentration")`, millest johtuvalt on ühik $\unit{\kilogram\per\cubic\metre}$.

```{=tex}
\begin{align}
\text{dim}(\gamma_\text{B}) = \mathrm{\frac{M}{L^3}}.
(\#eq:dimensional-analysis-for-mass-concentration)
\end{align}
```

Massikontsentratsiooni konverteerimine grammidest kuupsentimeetri kohta kilogrammidesse kuupmeetri kohta on näidatud avaldises \@ref(eq:mass-concentration-conversion-from-g-per-cm3-to-kg-per-m3) leheküljel `r render_pageref(reference="eq:mass-concentration-conversion-from-g-per-cm3-to-kg-per-m3")`.

```{=tex}
\begin{align}
\qty{1}{\g\per\cm\cubed} \times \qty{0,001}{\kg\per\g} \times \qty{1e6}{\cm\cubed\per\metre\cubed} = \qty{1000}{\kg\metre\cubed}.
(\#eq:mass-concentration-conversion-from-g-per-cm3-to-kg-per-m3)
\end{align}
```

```{r label = "coversion-from-g-per-cm3-to-kg-per-m3", echo=FALSE}
#' This function converts a mass concentration from grams per cubic centimeters to kilograms per cubic meters.
#' 
#' @param g_per_cm3 the mass concentration in grams per cubic centimeters
#' 
#' @returns the mass concentration in kilograms per cubic meters
convert_from_g_per_cm3_to_kg_per_m3 <- function(g_per_cm3) {
  return(g_per_cm3 * 1e-3 * 1e6)
}

```

\onecolumn

## Hoog

### Lineaarne hoog

impulss
: [massi](#mass) ja [kiiruse](#speed) korrutis[@haynes_2014_crc(lk 2-59)] (avaldis \@ref(eq:momentum) leheküljel `r render_pageref(reference = "eq:momentum")`)

```{=tex}
\begin{align}
\vec{\bf{p}} = m \cdot \vec{\bf{v}}.
(\#eq:momentum)
\end{align}

```

Dimensioonanalüüs impulsi valemile on esitatud avaldisena \@ref(eq:dimensional-analysis-for-momentum) leheküljel `r render_pageref(reference = "eq:dimensional-analysis-for-momentum")` ja sellest johtuvalt on ühik \unit{\kg\m\per\s}.

```{=tex}
\begin{align}
\text{dim}(p) = \mathrm{M \cdot \frac{L}{T}}.
(\#eq:dimensional-analysis-for-momentum)
\end{align}

```

Kehade süsteemi koguimpulss, mis on esitatud avaldises \@ref(eq:total-momentum) leheküljel `r render_pageref(reference = "eq:total-momentum")`, on alati jääv.

\begin{align}
\vec{\bf{p}} = \sum_i{\vec{\bf{p_i}}}
(\#eq:total-momentum)
\end{align}

Elastne põrge on esitatud avaldisena \@ref(eq:elastic-collision) leheküljel `r render_pageref(reference="eq:elastic-collision")`.

```{=tex}
\begin{equation}
m_1 \cdot \vec{\bf{v_1}} + m_2 \cdot \vec{\bf{v_2}} === m_1 \cdot \vec{\bf{v_1 ^ \prime}} + m_2 \cdot \vec{\bf{v_2 ^ \prime}},
(\#eq:elastic-collision)
\end{equation}
```

Mitteelastne põrge on esitatud avaldisena \@ref(eq:inelastic-bounce) leheküljel `r render_pageref(reference="eq:inelastic-bounce")`.

\begin{align}
m_1 \cdot \vec{\bf{v_1}} + m_2 \cdot \vec{\bf{v_2}} === (m_1 + m_2) \cdot \vec{\bf{v ^ \prime}}.
(\#eq:inelastic-bounce)
\end{align}

Suletud süsteemis jääb koguhoog muutumatuks.

### Impulsimoment

osakese nurkimpulss punkti ümber
: sellest punktist osakese raadiusvektori ja osakese impulsi vektorkorrutis (avaldis \@ref(eq:angular-momentum) leheküljel `r render_pageref(reference = "eq:angular-momentum")`) [@haynes_2014_crc(lk 2-45)]

```{=tex}
\begin{align}
\vec{\bf{L}} = \vec{\bf{r}} \times \vec{\bf{p}}.
(\#eq:angular-momentum)
\end{align}

```

Dimensioonanalüüs impulsimomendi valemile on esitatud avaldisena \@ref(eq:dimensional-analysis-of-angular-momentum) leheküljel `r render_pageref(reference = "eq:dimensional-analysis-of-angular-momentum")` ja sellest johtuvalt on ühik \unit{\kg\m\squared\per\s}.

```{=tex}
\begin{align}
\text{dim}(L) = \mathrm{M \times \frac{L}{T} \times L = \frac{L^2 \times M}{T}}.
(\#eq:dimensional-analysis-of-angular-momentum)
\end{align}

```

Suund on kruvireegli järgi.

Suletud süsteemi koguimpulsimoment on jääv.

## Jõud

### Lineaarne jõud

Hooke'i seadus on esitatud valemina \@ref(eq:elasticity) leheküljel `r render_pageref(reference="eq:elasticity")`, kus

$F$
: elastsusjõud,

$k$
: elastsustegur ja

$\Delta(x)$
: pikenemisvahemik.

```{=tex}
\begin{equation}
F = –k∙Δx.
(\#eq:elasticity)
\end{equation}
```

Tõmbejõu kohta kehtib valem \@ref(eq:pulling-force) leheküljel `r render_pageref(reference="eq:pulling-force")`,

$F$
: tõmbejõud,

$k$
: elastsustegur ja

$\Delta(x)$
pikenemisvahemik.

```{=tex}
\begin{equation}
F = k∙Δx.
(\#eq:pulling-force)
\end{equation}
```

Hõõrdejõud on esitatud valemina \@ref(eq:frictional-force) leheküljel `r render_pageref(reference="eq:frictional-force")`, milles

$\mu$
: hõõrdetegur ja

$\vec{\bf{F_\text{N}}}$
: toereaktsiooni jõud.

\begin{align}
\overrightarrow{\bf{F}}_\mu = \mu \cdot \vec{\bf{F_\text{N}}}.
(\#eq:frictional-force)
\end{align}

### Jõumoment (katki)

Jõumomendi valem on \@ref(eq:torque) leheküljel `r render_pageref(reference = "eq:torque")`[@haynes_2014_crc(lk 2-2)], milles

$\vec{\bf{F}}$
: väändeliikumist tekitav jõud

$\vec{\bf{r}}$
: vektor mõnest võrdluspunktist jõu rakenduspunktini[@haynes_2014_crc(lk 2-66)].

```{=tex}
\begin{align}
\vec{\bf{T}} = \vec{\bf{r}} \times \vec{\bf{F}}.
(\#eq:torque)
\end{align}

```

Dimensionaalanalüüs on esitatud avaldisena \@ref(eq:dimensional-analysis-of-torque) leheküljel `r render_pageref(reference = "eq:dimensional-analysis-of-torque")` ja sellest johtuvalt on ühik \unit{\m\squared\kg\per\s\squared} või lühemalt \unit{\N\m}.

```{=tex}
\begin{align}
\text{dim}(T) = \mathrm{L \times \frac{L \times M}{T^2} = \frac{L^2 \times M}{T^2}}.
(\#eq:dimensional-analysis-of-torque)
\end{align}

```

## Gravitatsioon

```{r label = "G"}
librarian::shelf(c(
  "constants"
))

```

Gravitatsioonikonstant on esitatud avaldises \@ref(eq:G) leheküljel\ `r render_pageref(reference="eq:G")`[@haynes_2014_crc, p. 14-1].

\begin{align}
G = \qty{`r as.character(syms$bg)`}{\m\cubed\per\kg\per\s\squared}
(\#eq:G)
\end{align}

Maa mass on esitatud avaldisena \@ref(eq:M-e) leheküljel\ `r render_pageref(reference="eq:M-e")`[@haynes_2014_crc, p. 14-2].

\begin{align}
M_\text{e} := \qty{5,9736e24}{\kg}.
(\#eq:M-e)
\end{align}

Raskusjõu valem on esitatud avaldisena \@ref(eq:gravitational-force) leheküljel `r render_pageref(reference="eq:gravitational-force")`[@haynes_2014_crc, p. 2-2]. Selles

$F_\text{g}$
: raskusjõud,

$G$
: gravitatsioonikonstant,

$m$
: mass,

$r$
: punktmasside vaheline kaugus.

```{=tex}
\begin{equation}
F_\text{g} = G \cdot \frac{m_1 \cdot m_2}{r^2}.
(\#eq:gravitational-force)
\end{equation}
```

Gravitatsioonijõu ja ka üldiselt jõu dimensionaalanalüüs on esitatud avaldisena \@ref(eq:dimensional-analysis-of-gravitational-force) leheküljel\ `r render_pageref(reference="eq:dimensional-analysis-of-gravitational-force")`. Sellest tulenevalt on jõu ühik \unit{\m\kg\per\s\squared} ehk lühidalt \unit{\newton}.

\begin{align}
\text{dim}(F_g) = \mathrm{\frac{L^3 \cdot M^2}{M \cdot T^2 \cdot L^2} = \frac{L \cdot M}{T^2}}.
(\#eq:dimensional-analysis-of-gravitational-force)
\end{align}

## Aje

Aje ehk hooandmine ehk jõu impulss on hoo muut ning see on esitatud valemina \@ref(eq:impulse) leheküljel\ `r render_pageref(reference="eq:impulse")`[@wikipediacontributors_2019_momentum].

\begin{align}
\vec{\bf{J}} = \Delta(\vec{\bf{p}}) = \int_{t_1}^{t_2}\overrightarrow{\bf{F(t)}} \mathrm{d}(t).
(\#eq:impulse)
\end{align}

## Kiirendus jääva massiga

Kui mass ei muutu, siis saab kiirenduse, mis on tingitud jõust, avaldada valemiga \@ref(eq:acceleration-by-force) leheküljel\ `r render_pageref(reference="eq:acceleration-by-force")`[@haynes_2014_crc(lk 2-2)].

\begin{align}
\Delta(m) = 0 \rightarrow \frac{m \cdot \mathrm{d}(\vec{\bf{v}})}{\text{d}(t)} = m \cdot \vec{\bf{a}}= \vec{\bf{F}}.
(\#eq:acceleration-by-force)
\end{align}

Vaba langemise ehk gravitatsiooni põhjustatud kiirendus  [@haynes_2014_crc, p. 2-12, 2-34, 14-21] valemitest \@ref(eq:acceleration-by-force) leheküljel\ `r render_pageref(reference="eq:acceleration-by-force")` ja \@ref(eq:gravitational-force) leheküljel\ `r render_pageref(reference="eq:gravitational-force")` on esitatud valemina \@ref(eq:g) leheküljel\ `r render_pageref(reference="eq:g")`.

```{=tex}
\begin{equation}
\Delta(m) = 0 \rightarrow \vec{\bf{g}} = \frac{G \cdot m_1 \cdot m_2}{m_1 \cdot r^2} = \frac{G \cdot m_2}{r^2}.
(\#eq:g)
\end{equation}
```

\landscapebegin

Joonisel \@ref(fig:cities) leheküljel `r render_pageref(reference = "fig:cities")` on näidatud gravitatsioonist põhjustatud kiirendus eri piirkondades Maal.

(ref:caption-for-cities) Gravitatsioonist põhjustatud kiirendus eri Maa paigus[@elert_2019_glenn].

```{r label = "cities", echo = FALSE, fig.cap = "(ref:caption-for-cities)", echo = FALSE, out.width="90%"}
include_external_graphics("rmd/baasreeglistik/g.png")

```

\landscapeend

Kui keha, mille suhtes arvestatakse Maa gravitatsiooniväljast tingitud kiirendust, asub Maa pinnal ja täpne asukoht pole teada, siis saab kasutada standardväärtust, mis on esitatud avaldises \@ref(eq:g-standard-value) leheküljel\ `r render_pageref(reference="eq:g-standard-value")`[@haynes_2014_crc, lk 2-44, 14-11].

\begin{align}
g_\text{e} = \qty{9,80665}{\m\per\s\squared}.
(\#eq:g-standard-value)
\end{align}

\num{2017}\. a mõõdeti Suurupis välja Maa gravitatsiooniväljast tingitud kiirendus Maa pinnal, mis on esitatud avaldisena \@ref(eq:g-Suurupi) leheküljel\ `r render_pageref(reference="eq:g-Suurupi")`[@oja_2021_absolute, lk 9].

\begin{align}
g_\text{Suurupi; e} = \qty{9,818235215(23)}{\m\per\s\squared}.
(\#eq:g-Suurupi)
\end{align}

Kui keha, mis kiireneb Maa gravitatsioonivälja tõttu, asub pinna sees või selle kohal, siis tuleb kasutada valemit \@ref(eq:g-above-and-below) leheküljel\ `r render_pageref(reference="eq:g-above-and-below")`. Selles avaldises

$g$
: gravitatsioonikiirendus,

$G$
: gravitatsioonikonstant,

$m$
: Maa mass,

$r$
:Maa raadius,

$h$
: kõrgus Maa pinnast.

\begin{align}
g = G \cdot \frac{m}{(r + h) ^ 2}
(\#eq:g-above-and-below)
\end{align}

## Inertsimoment

keha inertsimoment telje suhtes
: keha massielementide ja nende kauguste teljest ruutude korrutis (või integraal)[@haynes_2014_crc(lk 2-59)]

Inertsimomendi valem on \@ref(eq:moment-of-inertia) leheküljel `r render_pageref(reference = "eq:moment-of-inertia")`.

```{=tex}
\begin{align}
I = \sum{m_i \cdot r_i^2}.
(\#eq:moment-of-inertia)
\end{align}

```

Dimensioonanalüüs inertsimomendi valemile on esitatud avaldisena \@ref(eq:dimensional-analysis-of-moment-of-inertia) leheküljel `r render_pageref(reference = "eq:dimensional-analysis-of-moment-of-inertia")` ja sellest johtuvalt on ühik \unit{\kg\m\squared}.

```{=tex}
\begin{align}
\text{dim}(I) = \mathrm{M \times L^2}.
(\#eq:dimensional-analysis-of-moment-of-inertia)
\end{align}

```

Inertsimomendi saab avaldada impulsimomendi ja nurkkiiruse kaudu. Selleks asendan massi impulsi valemist \@ref(eq:momentum) leheküljel `r render_pageref(reference = "eq:momentum")`, tangentsiaalkiiruse nurkkiiruse valemist \@ref(eq:angular-velocity-by-tangential-velocity) leheküljel `r render_pageref(reference = "eq:angular-velocity-by-tangential-velocity")` inertsimomendi põhivalemisse ja impulsi impulsimomendi valemist \@ref(eq:angular-momentum) leheküljel `r render_pageref(reference = "eq:angular-momentum")` inertsimomendi põhivalemisse \@ref(eq:moment-of-inertia) leheküljel `r render_pageref(reference = "eq:moment-of-inertia")`, et saada avaldis \@ref(eq:moment-of-inertia-by-angular-moment) leheküljel `r render_pageref(reference = "eq:moment-of-inertia-by-angular-moment")`.

```{=tex}
\begin{align}
I = \sum{\frac{\vec{\bf{p_i}}}{\vec{\bf{v_i}}} \times r_i^2} = \sum{\frac{\vec{\bf{p}}}{\overrightarrow{\omega \times \bf{r}}} \times r^2} \leavevmode\\ = \sum{\frac{\vec{\frac{\vec{\bf{L}}}{\vec{\bf{r}}}}}{\vec{\omega \times \bf{r}}} \times r^2} = \frac{\sum{\vec{\bf{L}}}}{\vec{\omega}}.
(\#eq:moment-of-inertia-by-angular-moment)
\end{align}

```

## Jõumoment inertsimomendi kaudu (katki)

Et väljendada jõumoment inertsimomendi ja nurkkiirenduse kaudu, asendan jõumomendi põhivalemisse \@ref(eq:torque) leheküljel `r render_pageref(reference = "eq:torque")` pöördkehale mõjuva jõu valemist \@ref(eq:acceleration-by-force) leheküljel `r render_pageref(reference = "eq:acceleration-by-force")`, seejärel tangentsiaalkiirenduse nurkkiirenduse valemist \@ref(eq:angular-acceleration-by-tangential-velocity) leheküljel `r render_pageref(reference = "eq:angular-acceleration-by-tangential-velocity")` ja lõpuks inertsimomendi valemist \@ref(eq:moment-of-inertia) leheküljel `r render_pageref(reference = "eq:moment-of-inertia")`, et saada valem \@ref(eq:torque-by-moment-of-inertia) leheküljel `r render_pageref(reference = "eq:torque-by-moment-of-inertia")`[@wikipediacontributors_2018_moment]. Kolme vektori ristkorrutise teostamiseks kasutasin valemit \@ref(eq:triple-vector-product-continued) leheküljel `r render_pageref(reference = "eq:triple-vector-product-continued")`.

```{=tex}
\begin{align}
\vec{\bf{T}} = \vec{\bf{r}} \times \vec{\bf{m \cdot a}} = m \cdot \vec{\bf{r}} \times \vec{\bf{a}} = \leavevmode\\
m \cdot \vec{\bf{r}} \times \vec{\bf{\vec{r}} \cdot \alpha}\leavevmode\\
= m \cdot ((\vec{\bf{r}} \cdot \vec{\bf{r}}) \cdot \vec{\bf{\alpha}} - (\vec{\bf{\alpha}} \cdot \vec{\bf{r}}) \cdot \vec{\bf{r}}) =\leavevmode\\
m \times r^2 \times \vec{\bf{\alpha}}\leavevmode\\
= I \cdot \vec{\bf{\alpha}}.
(\#eq:torque-by-moment-of-inertia)
\end{align}

```

## Jõumoment impulsimomendi kaudu (katki)

Et väljendada jõumoment impulsimomendi kaudu, asendan jõumomendi avaldamise valemisse inertsimomendi ja nurkkiirenduse kaudu \@ref(eq:torque-by-moment-of-inertia) leheküljel `r render_pageref(reference = "eq:torque-by-moment-of-inertia")` esmalt inertsimomendi viimase avaldaldamise valemist impulsimomendi ja nurkkiiruse kaudu \@ref(eq:moment-of-inertia-by-angular-moment) leheküljel `r render_pageref(reference = "eq:moment-of-inertia-by-angular-moment")` ja seejärel nurkkiirenduse viimase põhivalemist \@ref(eq:angular-acceleration) leheküljel `r render_pageref(reference = "eq:angular-acceleration")`, et saada avaldis \@ref(eq:torque-by-angular-velocity) leheküljel `r render_pageref(reference = "eq:torque-by-angular-velocity")`.

```{=tex}
\begin{align}
\vec{\bf{T}} = \frac{\mathrm{d}(\vec{\bf{L}})}{\mathrm{d}(\vec{\bf{\omega}})} \times \vec{\bf{\frac{\mathrm{d}(\omega)}{\mathrm{d}(t)}}} = \frac{\mathrm{d}({\vec{\bf{L}}})}{\mathrm{d}(t)}.
(\#eq:torque-by-angular-velocity)
\end{align}

```

## Aine hulk

(ref:n-explanation-on-NA) Avogadro konstant on esitatud avaldisena \@ref(eq:avogadro-constant) leheküljel `r render_pageref(reference="eq:avogadro-constant")`[@bureau_1974_the, lk 127].

(ref:n-explanation-on-others) mis tahes muu osake või osakeste rühm[@bureau_1974_the, lk 134].

```{r label = "avogadro-constant", echo=FALSE}
N_A <- 6.02214076e23

```

Elementaarüksus:

1. aatom,

2. molekul,

3. ioon,

4. elektron,

5. (ref:n-explanation-on-others)

aine hulk
: määratletud elementaarüksuste arvu mõõt

Mool on aine hulga ühik.

(ref:n-explanation-on-NA)

```{=tex}
\begin{align}
N_\text{A} = (6,022 140 76 × 10^{23} \pm 4.4 × 10^{−8}) \frac{1}{\mathrm{mol}}.
(\#eq:avogadro-constant)
\end{align}

```

Avaldan Avogadro konstandist (avaldis \@ref(eq:avogadro-constant)) mooli (avaldis \@ref(eq:mole) leheküljel `r render_pageref(reference="eq:mole")`).

```{=tex}
\begin{align}
\text{mol} = \frac{6,022 140 76 × 10^{23} \pm 4.4 × 10^{−8}}{N_\text{A}}.
(\#eq:mole)
\end{align}

```

Sellest johtuvalt on mool selline aine hulk, milles on $6,022 140 76 × 10^{23}$ määratletud elementaarüksust.

Aine hulga valem on \@ref(eq:amount) leheküljel `r render_pageref(reference="eq:amount")`.

```{=tex}
\begin{align}
n_\text{B} = \frac{N_\text{B}}{N_\text{A}},
(\#eq:amount)
\end{align}

```

kus

$N$
: üksuste arv (nt molekulid, aatomid,
ioonid, valemiühikud)

$N_\text{A}$
: Avogadro konstant (avaldis \@ref(eq:avogadro-constant))[@haynes_2014_crc, lk 2-8]

Dimensionaalanalüüs on esitatud avaldisena \@ref(eq:dimensional-analysis-for-amount) leheküljel `r render_pageref(reference="eq:dimensional-analysis-for-amount")` ja sellest johtuvalt on ühik mool.

```{=tex}
\begin{align}
\mathrm{\frac{1}{\frac{1}{N}} = N}.
(\#eq:dimensional-analysis-for-amount)
\end{align}

```

```{r label = "carbon", echo=FALSE}
M_12C <- .012
A_12C <- 12
M_u <- M_12C / A_12C

```

Avogadro arvu väärtus on valitud selline, et üks mool süsinik-12 kaaluks $(`r M_12C` \pm 4,5 \times 10^{-10}) \unit{kg}$. See on seega süsinik-12 molaarmass ja ühtlasi ainus molaarmass, mis on standardselt fikseeritud, et muud molaarmassid oleksid esitatud selle suhtes. Seega nii palju kaalub Avogadro arv süsinik-12 aatomeid. Süsinik-12's on `r A_12C` nukleoni. Kui jagada süsinik-12 molaarmass süsinik-12 nukleonide arvuga, saame teada, kui palju kaalub üks mool ehk Avogadro arv süsinik-12 nukleone (avaldis \@ref(eq:molar-mass-constant) leheküljel `r render_pageref(reference="eq:molar-mass-constant")`).

```{=tex}
\begin{align}
M_\text{u} = \frac{M(\ce{^12C})}{A(\ce{^12C})} = \frac{\qty{`r as.character(M_12C)`}{\kg\per\mole}}{\num{`r as.character(A_12C)`}} = \qty{`r as.character(M_u)`}{\kg\per\mol},
(\#eq:molar-mass-constant)
\end{align}

```

milles

$M_\text{u}$
: molaarmassi konstant konverteerimaks grammidest kilogrammideks ja näitab siis ka ühtlasi, kui palju kaalub üks mool ehk Avogadro arv süsinik-12 nukleone

Ühe süsinik-12 nukleoni massi väljaarvutamiseks tuleb Avogadro arvu süsinik-12 nukleonide mass jagada Avogadro arvuga (avaldis \@ref(eq:unified-atomic-mass-constant) leheküljel `r render_pageref(reference="eq:unified-atomic-mass-constant")`)[@bureau_1974_the, lk 287].

```{r label = "unified-atomic-mass-constant", echo=FALSE}
m_u <- M_u / N_A
m_u

```

```{=tex}
\begin{align}
m_\text{u} = \frac{M_\text{u}}{N_\text{A}} = \frac{\qty{`r as.character(M_u)`}{\kg\per\mol}}{\qty{`r as.character(N_A)`}{\per\mole}} &= \qty{`r as.character(m_u)`}{\kg} \leavevmode\\
&= \qty{1}{\dalton},
(\#eq:unified-atomic-mass-constant)
\end{align}

```

milles

$m_\text{u}$
: ühtne aatommassi konstant ja näitab, kui palju kaalub üks süsinik-12 nukleon keskmiselt

Süsinik-12 aatomi keskmise massi saame, kui korrutame süsinik-12 nukleoni keskmise massi nuklonide arvuga ühes süsinik-12 aatomis (avaldis \@ref(eq:mass-of-12C) leheküljel `r render_pageref(reference="eq:mass-of-12C")`).

```{r label = "atomic-mass-of-12C", echo=FALSE}
m_12C <- m_u * A_12C

```

```{=tex}
\begin{align}
m(\ce{^12C}) &= m_\text{u} \cdot A(\ce{^12C}) = \qty{`r as.character(m_u)`}{\kg} \times \num{`r as.character(A_12C)`} \leavevmode\\
&= \qty{`r as.character(m_12C)`}{\kg} = \qty{`r as.character(A_12C)`}{\dalton}.
(\#eq:mass-of-12C)
\end{align}

```

Elemendi $X$ suhteline aatommass on elemendi aatomi massi ja ühtse aatommassi konstandi suhe (avaldis \@ref(eq:relative-atomic-mass) leheküljel `r render_pageref(reference="eq:relative-atomic-mass")`)[@haynes_2014_crc, lk 1-8].

```{=tex}
\begin{align}
A_\text{r}(X) = \frac{m(X)}{m_\text{u}}.
(\#eq:relative-atomic-mass)
\end{align}

```

Dimensionaalanalüüs on esitatud avaldisena \@ref(eq:dimensional-analysis-for-relative-atomic-mass) leheküljel `r render_pageref(reference="eq:dimensional-analysis-for-relative-atomic-mass")` ja sellest johtuvalt on ühik 1.

```{=tex}
\begin{align}
\text{dim}(A_\text{r}(X)) = \mathrm{\frac{M}{M}}.
(\#eq:dimensional-analysis-for-relative-atomic-mass)
\end{align}

```

Kuna vastavalt tuletuskäigule \@ref(eq:unified-atomic-mass-constant) $m_\text{u} = \qty{1}{\dalton}$, siis suhteline aatommass on sama mis elemendi aatommassi skalaar (avaldis \@ref(eq:relative-atomic-mass-shorter) leheküljel `r render_pageref(reference="eq:relative-atomic-mass-shorter")`).

```{=tex}
\begin{align}
A_\text{r}(X) = \frac{m(X)}{\qty{1}{\dalton}},
(\#eq:relative-atomic-mass-shorter)
\end{align}

```

Perioodilisussüsteemi tabelites on aatommassid esitatud kas daltonites või ilma ühikuta. Piisab, kui võtta vaid aatommassi arvväärtus ja seda kasutada suhtelise aatommassina, et arvutada molaarmass (avaldis \@ref(eq:molar-mass) leheküljel `r render_pageref(reference="eq:molar-mass")`).

```{=tex}
\begin{align}
M(X) = A_\text{r}(X) \cdot M_\text{u}.
(\#eq:molar-mass)
\end{align}

```

```{r label="convert-from-Ar-to-M", echo=FALSE}
convert_from_Ar_to_M <- function(A_r) {
  return(A_r * M_u)
}

```

Dimensionaalanalüüs on esitatud avaldisena \@ref(eq:dimensional-analysis-for-molar-mass) leheküljel `r render_pageref(reference="eq:dimensional-analysis-for-molar-mass")` ja sellest johtuvalt on ühik $\unit{\kg\per\mol}$.

```{=tex}
\begin{align}
\text{M(X)}(dim) = \mathrm{1 \times \frac{M}{N} = \frac{M}{N}}.
(\#eq:dimensional-analysis-for-molar-mass)
\end{align}

```

Kui korrutada ühes moolis olevate aatomite arv ühe aatomi massiga, saame mooli kogu massi ehk molaarmassi (avaldis \@ref(eq:molar-mass-by-atomic-mass-and-avogadro) leheküljel `r render_pageref(reference="eq:molar-mass-by-atomic-mass-and-avogadro")`).

```{=tex}
\begin{align}
M(X) = m(X) \cdot N_\text{A}.
(\#eq:molar-mass-by-atomic-mass-and-avogadro)
\end{align}

```

Dimensioonanalüüs on esitatud avaldisena \@ref(eq:dimensional-analysis-for-molar-mass-by-atomic-mass-and-avogadro) leheküljel `r render_pageref(reference="eq:dimensional-analysis-for-molar-mass-by-atomic-mass-and-avogadro")` ja sellest johtuvalt on ühik $\mathrm{\frac{kg}{mol}}$.

```{=tex}
\begin{align}
\text{M(X)}(dim) = \mathrm{M \cdot \frac{1}{N} = \frac{M}{N}}.
(\#eq:dimensional-analysis-for-molar-mass-by-atomic-mass-and-avogadro)
\end{align}

```

(ref:u-H) &nbsp;[@haynes_2014_crc, lk 4-8]

(ref:u-C) &nbsp;[@haynes_2014_crc, lk 4-17]

(ref:u-O) &nbsp;[@haynes_2014_crc, lk 4-25]

```{r label = "molar-masses", echo=FALSE, eval=TRUE}
librarian::shelf(c(
  "kableExtra"
))

relative_atomic_masses <- c(
  1.008,
  12.01,
  16
)

relative_atomic_masses_with_footnotes <- paste(relative_atomic_masses, footnote_marker_number(1:3))

molar_masses <- convert_from_Ar_to_M(relative_atomic_masses)

table_of_molar_masses <- data.frame(
  relative_atomic_masses_with_footnotes = relative_atomic_masses_with_footnotes,
  molar_masses = molar_masses
)

colnames(table_of_molar_masses) <- c(
  "Suhteline aatommass",
  "$\\frac{\\text{Molaarmass}}{\\unit{\\kg\\per\\mol}}$"
)

rownames(table_of_molar_masses) <- c(
  "$\\ce{H}$",
  "$\\ce{C}$",
  "$\\ce{O}$"
)

print_table(
  table = table_of_molar_masses,
  caption = "Valitud elementide molaarmassid.",
  digits = 6,
  footnotes = c(
    "(ref:u-H)",
    "(ref:u-C)",
    "(ref:u-O)"
  )
)

```

Molaarmass massi ja aine koguse järgi on esitatud avaldisena \@ref(eq:molar-mass-by-mass-and-amount) leheküljel `r render_pageref(reference="eq:molar-mass-by-mass-and-amount")`[@haynes_2014_crc, lk 2-8].

```{r label = "calculate-m", echo=FALSE}
#' This function calculates the mass of a substance, by its molar mass, and amount.
#'
#' @param M_B the molar mass of the substance
#' @param n_B the amount of the substance
#' 
#' @returns the mass of the substance
calculate_m <- function(M_B, n_B) {
  return(M_B * n_B)
}

```

```{=tex}
\begin{align}
M_\text{B} = \frac{m}{n_\text{B}}.
(\#eq:molar-mass-by-mass-and-amount)
\end{align}

```

Dimensionaalanalüüs on esitatud avaldisena \@ref(eq:dimensional-analysis-for-molar-mass-by-mass-and-amount) leheküljel `r render_pageref(reference="eq:dimensional-analysis-for-molar-mass-by-mass-and-amount")` ja sellest johtuvalt on ühik $\mathrm{\frac{kg}{mol}}$.

\begin{align}
\text{dim}(M_\text{B}) = \mathrm{\frac{M}{N}}.
(\#eq:dimensional-analysis-for-molar-mass-by-mass-and-amount)
\end{align}

Aine ruumala saab arvutada, kui on lisaks teada selle aine massikontsentratsioon. Avaldan valemist \@ref(eq:mass-concentration) ruumala ja asendan sellesse massi valemist \@ref(eq:molar-mass-by-mass-and-amount), et saada ruumala valem \@ref(eq:volume) leheküljel `r render_pageref(reference="eq:volume")`.

```{r label = "calculate-V-by-molar-mass-and-amount-and-mass-concentration", echo=FALSE}
#' This function calculates the volume of a substance, given its molar mass, amount, and mass concentration.
#' 
#' @param M_B the molar mass
#' @param n_B the amount
#' @param mass_concentration the mass concentration
#' 
#' @returns the volume
calculate_V_by_molar_mass_and_amount_and_mass_concentration <- function(M_B, n_B, mass_concentration) {
  return(M_B * n_B / mass_concentration)
}

```

```{=tex}
\begin{align}
V = \frac{m_B}{γ_\mathrm{B}} = \frac{M_\text{B} \cdot n_\text{B}}{γ_\mathrm{B}}.
(\#eq:volume)
\end{align}

```

Dimensioonanalüüs on esitatud avaldisena \@ref(eq:dimensional-analysis-for-volume) leheküljel `r render_pageref(reference="eq:dimensional-analysis-for-volume")`), millest johtuvalt on ühik kuupmeeter.

```{=tex}
\begin{align}
\text{dim}(V) = \mathrm{\frac{\frac{M}{N} \cdot N}{\frac{M}{L^3}} = L^3}.
(\#eq:dimensional-analysis-for-volume)
\end{align}

```

Hulga kontsentratsioon on esitatud avaldisena \@ref(eq:amount-concentration) leheküljel `r render_pageref(reference="eq:amount-concentration")`[@haynes_2014_crc, lk 2-8].

```{=tex}
\begin{align}
c_\text{B} = \frac{n_\text{B}}{V}
(\#eq:amount-concentration)
\end{align}

```

Dimensionaalanalüüs on esitatud avaldisena \@ref(eq:dimensional-analysis-for-amount-concentration) leheküljel `r render_pageref(reference="eq:dimensional-analysis-for-amount-concentration")`) ja sellest johtuvalt on ühik $\unit{\mol\per\metre\cubed}$.

```{=tex}
\begin{align}
\text{dim}(c_\text{B}) = \mathrm{\frac{N}{L^3}}.
(\#eq:dimensional-analysis-for-amount-concentration)
\end{align}

```

Täiendan koguse kontsentratsiooni valemit \@ref(eq:amount-concentration) leheküljel `r render_pageref(reference = "eq:amount-concentration")` asendades sellesse ruumala massikontsentratsiooni valemist \@ref(eq:mass-concentration) leheküljel `r render_pageref(reference = "eq:mass-concentration")` ning saan avaldise \@ref(eq:amount-concentration-by-mass-concentration) leheküljel `r render_pageref(reference="eq:amount-concentration-by-mass-concentration")`).

```{=tex}
\begin{align}
c_\text{B} = \frac{n_\text{B}}{\frac{m_\text{B}}{γ_\mathrm{B}}} = \frac{n_\text{B} \cdot γ_\mathrm{B}}{m_\text{B}}.
(\#eq:amount-concentration-by-mass-concentration)
\end{align}

```

```{r label = "calculate-c-by-mass-concentration", echo=FALSE}
#' This function calculates the amount concentration for a substance whose mass concentration is given.
#' 
#' @param n the amount of the substance
#' @param mass_concentration the mass concentration of the substance
#' @param m the mass of the substance
#' 
#' @returns the amount concentration
calculate_c_by_mass_concentration <- function(n, mass_concentration, m) {
  return(n * mass_concentration / m)
}

```

Molaarsust mõõdetakse moolides liitrite kohta (avaldis \@ref(eq:conversion-from-M-to-mol-per-m3) leheküljel `r render_pageref(reference="eq:conversion-from-M-to-mol-per-m3")`)[@haynes_2014_crc, lk 2-59].

```{=tex}
\begin{align}
\mathrm{M} = \unit{\mole\per\liter} \cdot \qty{1e3}{\liter\per\cubic\meter} = \qty{1e3}{\mole\per\cubic\meter}.
(\#eq:conversion-from-M-to-mol-per-m3)
\end{align}

```

```{r label = "convert-from-M-to-mol-per-m3", echo=FALSE}
#' This function converts from the given molarity to moles per cubic meters.
#' 
#' @param M the molarity
#' 
#' @returns the value in moles per cubic meters
convert_from_M_to_mol_per_m3 <- function(M) {
  return(1e3 * M)
}

```

## Rõhk

Rõhk on jõud pindala kohta, esitatud avaldisena \@ref(eq:pressure) leheküljel\ `r render_pageref(reference="eq:pressure")`, kus

$A$
: pindala[@haynes_2014_crc, p. 2-2].

```{=tex}
\begin{align}
p := \frac{F}{A} = \frac{m \cdot a}{A}.
(\#eq:pressure)
\end{align}
```

Dimensionaalanalüüs on esitatud avaldisena \@ref(eq:dimensional-analysis-for-pressure) leheküljel\ `r render_pageref(reference="eq:dimensional-analysis-for-pressure")`, mistõttu ühik on $\unit{\kilogram\per\second\squared\per\meter}$ või lühemalt $\unit{\pascal}$.

```{=tex}
\begin{align}
\text{dim}(p) = \mathrm{\frac{L \cdot M}{T^2 \cdot L^2} = \frac{M}{T^2 \cdot L}}.
(\#eq:dimensional-analysis-for-pressure)
\end{align}
```

```{r label = "pressure", echo=FALSE}
p <- 100e3
p_at <- 101.325e3
```

standardseisund
: määratletud olek (määratud temperatuur, rõhk, kontsentratsioon jne) termodünaamiliste funktsioonide tabeleerimiseks ja termodünaamiliste arvutuste tegemiseks [@haynes_2014_crc, p. 2-65]

Standardseisundi rõhk on `r p` $\unit{\pascal}$ [@haynes_2014_crc, p. 1-7]. Standardne atmosfäärirõhk on `r p_at` $\unit{\pascal}$ [@haynes_2014_crc, p. 6-12].

```{r label = "r", echo=FALSE}
R <- 8314.472e-3
librarian::shelf("psychrolib")
T_0 <- GetTKelvinFromTCelsius(0)
T_1 <- GetTKelvinFromTCelsius(200)
```

Ideaalse gaasi rõhk on esitatud avaldisena \@ref(eq:pressure-of-ideal-gas) leheküljel\ `r render_pageref(reference="eq:pressure-of-ideal-gas")`, milles

$n$
: ainehulk,

$R$
: universaalne gaasikonstant $`r R` \times \unit{\joule\per\mole\per\kelvin}$ ja

$V$
: ruumala [@American_Society_of_Heating_Refrigerating_and_Air-Conditioning_Engineers2017-im, p. 14].

```{=tex}
\begin{align}
p := \frac{n \cdot R \cdot T}{V}.
(\#eq:pressure-of-ideal-gas)
\end{align}
```

Dimensionaalanalüüs on esitatud avaldisena \@ref(eq:dimensional-analysis-for-pressure-of-ideal-gas) leheküljel\ `r render_pageref(reference="eq:dimensional-analysis-for-pressure-of-ideal-gas")`, mistõttu ühik on $\unit{\kilogram\per\meter\per\second\squared}$ ehk lühemalt $\unit{\pascal}$.

```{=tex}
\begin{align}
\frac{\mathrm{N} \cdot \frac{\mathrm{L^2 \cdot M}}{\mathrm{T^2 \cdot N} \cdot \Theta} \cdot \Theta}{\mathrm{L^3}} = \mathrm{\frac{M}{L \cdot T^2}}.
(\#eq:dimensional-analysis-for-pressure-of-ideal-gas)
\end{align}
```

```{r label = "p-sat-of-liquid-h2o", echo=FALSE}
T_p_sat <- 237.3 - T_0 # must be separated as used inside an equation

#' This function calculates the saturation vapor pressure.
#' 
#' @param T the absolute temperature
#' @param method the method of calculation: "ASHRAE" or "FAO"
#' 
#' @returns the saturation vapor pressure
calculate_p_sat <- function(T, method) {
  
  if (is.null(method)) {
    stop("The method must be either \"ASHRAE\" or \"FAO\". The method is currently not set.")
  } else if ("ASHRAE" == method) {
    
    for (index in 1:length(T)) {
    
      if (T[index] < 273.15 | T[index] > 473.15) {
        stop(paste("The absolute temperature must be between 273.15 and 473.15 K inclusive. The current absolute temperature at the position", index, "is", T[index], "K."))
      }
      
    }
  
    p_sat <- exp(-5.8002206e3 / T + 1.3914993 - 4.8640239e-2 * T + 4.1764768e-5 * T^2 - 1.4452093e-8 * T^3 + 6.5459673 * log(T))
  } else if ("FAO" == method) {
    p_sat <- 610.8 * exp((17.27 * (T - T_0)) / (T + T_p_sat))
  } else {
    stop(paste("The method must be either \"ASHRAE\" or \"FAO\". The method is currently", method, "."))
  }
  
  return(signif(p_sat, digits = 5))
}

```

Küllastusrõhk vedela vee kohal temperatuurivahemikus $\qty{`r as.character(T_0)`}{\kelvin}$ kuni $\qty{`r as.character(T_1)`}{\kelvin}$ on antud valemiga \@ref(eq:saturation-pressure-over-liquid-h2o) leheküljel\ `r render_pageref(reference="eq:saturation-pressure-over-liquid-h2o")`, 
milles

$T$
: absoluutne temperatuur [@American_Society_of_Heating_Refrigerating_and_Air-Conditioning_Engineers2017-im, p. 14].

```{=tex}

\begin{align}
& p_\text{sat} && := e^{\sum_{i := 8}^{n}{C_i \times T^{i - 9}} + 6.5459673 \times \mathrm{ln}(T)}\leavevmode\\
&&&= e^{\sum_{i := 8}^n{C_i \times (t + 273.15)^{i - 9}} + 6.5459673 \times \mathrm{ln}(t + 273.15)}\text{, kus}\leavevmode\\
& C_8 && := -5.8002206 \times 10^3,\leavevmode\\
& C_9 && := 1.3914993,\leavevmode\\
& C_{10} && := -4.8640239 \times 10^{-2},\leavevmode\\
& C_{11} && := 4.1764768 \times 10^{-5},\leavevmode\\
& C_{12} && := -1.4452093 \times 10^{-8}
(\#eq:saturation-pressure-over-liquid-h2o)
\end{align}

```

*Crop Evapotranspiration. Guidelines for Computing Crop Water Requirements*is[@inbook, p. 37] on esitatud teistsugune valem küllastusrõhu arvutamiseks (avaldis \@ref(eq:saturation-pressure-in-inbook) leheküljel\ `r render_pageref(reference="eq:saturation-pressure-in-inbook")`).

```{=tex}
\begin{align}
p_\text{sat} := 610.8 \times e^\frac{17.27 \times (T - \qty{`r as.character(T_0)`}{\kelvin})}{T - \qty{`r as.character(T_0)`}{\kelvin} + \qty{237.3}{\kelvin}} \times \unit{\pascal} = 610.8 \times e^\frac{17.27 \times (T - \qty{`r as.character(T_0)`}{\kelvin})}{T + \qty{`r as.character(T_p_sat)`}{\kelvin}} \times \unit{\pascal}.
(\#eq:saturation-pressure-in-inbook)
\end{align}

```

## Töö

Töö valem on \@ref(eq:W) leheküljel `r render_pageref(reference = "eq:W")` [@haynes_2014_crc(lk 2-2)].

```{=latex}
\begin{align}
W := \int{\vec{\bf{F}}} \cdot \mathrm{d}(s).(\#eq:W) 
\end{align}

```

Dimensionaalanalüüs on esitatud avaldisena \@ref(eq:dimensional-analysis-of-W) leheküljel `r render_pageref(reference = "eq:dimensional-analysis-of-W")`.

```{=tex}
\begin{align}
\text{dim}(W) = \mathrm{\frac{L \cdot M}{T^2} \cdot L = \frac{L^2 \cdot M}{T^2}}.
(\#eq:dimensional-analysis-of-W)
\end{align}
```

Seetõttu ühik on $\unit{\m\squared\kg\per\second\squared}$ või lühemalt $\unit{\m\N}$ või kõige lühemalt $\unit{\J}$.

## Energia

### Potentsiaalne energia

potentsiaalne energia
: süsteemi energia osa, mis on seotud selle asukohaga jõuväljas[@haynes_2014_crc(lk 2-62)] (valem \@ref(eq:potential-energy) leheküljel `r render_pageref(reference = "eq:potential-energy")`[@haynes_2014_crc(lk 2-2)], milles

$s$
: tee pikkus[@haynes_2014_crc(lk 2-1)]).

```{=latex}
\begin{align}
E_\mathrm{p} = \int{\vec{\bf{F}}} \cdot \mathrm{d}(s).(\#eq:potential-energy) 
\end{align}

```

Dimensionaalanalüüs on esitatud avaldisena \@ref(eq:dimensional-analysis-of-potential-energy) leheküljel `r render_pageref(reference = "eq:dimensional-analysis-of-potential-energy")`.

```{=tex}
\begin{align}
\text{dim}(E_\mathrm{p}) = \mathrm{\frac{L \cdot M}{T^2} \cdot L = \frac{L^2 \cdot M}{T^2}}.
(\#eq:dimensional-analysis-of-potential-energy)
\end{align}

```

Seetõttu ühik on $\unit{\m\squared\kg\per\second\squared}$ või lühemalt $\unit{\m\N}$ või kõige lühemalt $\unit{\J}$.

Välisjõudude töö koorma tõstmisel võrdub koorma potentsiaalse energia muuduga (valem \@ref(eq:work-as-difference-of-potential-energy) leheküljel\ `r render_pageref(reference="eq:work-as-difference-of-potential-energy")`).

```{=tex}
\begin{align}
W = \Delta(E_\text{p}).
(\#eq:work-as-difference-of-potential-energy)
\end{align}

```

Elastsusjõu potentsiaalne energia on esitatud valemina \@ref(eq:potential-energy-of-elastic-force) leheküljel\ `r render_pageref(reference="eq:potential-energy-of-elastic-force")`, milles

$k$
: jäikus,

$\Delta(s)$
: kokkusurumise vahemaa.

```{=tex}
\begin{align}
E_\text{p; elastsusjõud} = \frac{k \cdot (\Delta(s)) ^ 2}{2}.
(\#eq:potential-energy-of-elastic-force)
\end{align}

```

### Kineetiline energia

#### Definitsioon

kineetiline energia
: energia, mis on seotud osakeste süsteemi liikumisega kindlaksmääratud võrdlusraamis[@haynes_2014_crc, p. 2-57]

#### Lineaarne kineetiline energia

Ühe osakese [massiga *m*](#mass), mis liigub [kiirusega *v*](#speed), kineetiline energia on avaldatav valemiga \@ref(eq:kinetic-energy) leheküljel `r render_pageref(reference = "eq:kinetic-energy")`[@haynes_2014_crc, p. 2-2].

```{=tex}
\begin{align}
E_\mathrm{k} = \frac{m \cdot v^2}{2}
(\#eq:kinetic-energy)
\end{align}

```

Dimensionaalanalüüs on esitatud avaldisena \@ref(eq:dimensional-analysis-of-kinetic-energy) leheküljel `r render_pageref(reference = "eq:dimensional-analysis-of-kinetic-energy")` ja sellest johtuvalt on ühik \unit{\kg\m\squared\per\second\squared}.

```{=tex}
\begin{align}
\text{dim}(E_\mathrm{k}) = \mathrm{M \times \frac{L}{T}^2 = \frac{M \times L^2}{T^2}}.
(\#eq:dimensional-analysis-of-kinetic-energy)
\end{align}

```

Energia jäävuse seadus on esitatud avaldisena \@ref(eq:conservation-of-energy) leheküljel `r render_pageref(reference="eq:conservation-of-energy")`.

```{=tex}
\begin{equation}
\frac{m_1 \cdot \vec{\bf{v_1}} ^ 2}{2} + \frac{m_2 \cdot \vec{\bf{v_2}} ^ 2}{2} === \frac{m_1 \cdot (\vec{\bf{v_1 ^ \prime}}) ^ 2}{2} + \frac{m_2 \cdot (\vec{\bf{v_2 ^ \prime}}) ^ 2}{2},
(\#eq:conservation-of-energy)
\end{equation}
```

#### Pöörlemise energia

Kui asendada kineetilise energia põhivalemisse \@ref(eq:kinetic-energy) leheküljel `r render_pageref(reference = "eq:kinetic-energy")` tangentsiaalkiirus vastavast nurkkiiruse valemist \@ref(eq:angular-velocity-by-tangential-velocity) leheküljel `r render_pageref(reference = "eq:angular-velocity-by-tangential-velocity")` ja inertsimomendi viimase põhivalemist \@ref(eq:moment-of-inertia) leheküljel `r render_pageref(reference = "eq:moment-of-inertia")`, saan pöörlemise energia valemi \@ref(eq:rotational-kinetic-energy) leheküljel `r render_pageref(reference = "eq:rotational-kinetic-energy")`.

\begin{align}
E_\mathrm{k} = \frac{m \cdot (r \cdot \omega)^2}{2} = \frac{m \cdot r^2 \cdot \omega^2}{2} = \frac{I \times \omega^2}{2}.
(\#eq:rotational-kinetic-energy)
\end{align}

Dimensionaalanalüüs on esitatud valemina \@ref(eq:dimensional-analysis-of-rotational-kinetic-energy) leheküljel `r render_pageref(reference = "eq:dimensional-analysis-of-rotational-kinetic-energy")` ja sellest johtuvalt on ühik \unit{\kg\m\squared\per\second\squared}.

\begin{align}
\text{dim}(E_\mathrm{k}) = \mathrm{\frac{M \times L^2 \times (\frac{1}{\mathrm{T}})^2}{1} = \frac{M \times L^2}{T^2}}.
(\#eq:dimensional-analysis-of-rotational-kinetic-energy)
\end{align}

### Mehaanilise energia jäävus

Kogu mehaaniline energia on kineetilise ja potentsiaalse energia summa igal hetkel[@giancoli_2014_physics(lk 150)] (valem \@ref(eq:total-mechanical-energy) leheküljel `r render_pageref(reference = "eq:total-mechanical-energy")`).

```{=tex}
\begin{align}
E = E_\mathrm{k} + E_\mathrm{p}.
(\#eq:total-mechanical-energy)
\end{align}

```

mehaanilise energia jäävuse seadus
: kogu mehaaniline energia jääb konstantseks seni, kuni ükski mittekonstantne jõud ei mõju

Mehaanilise energia jäävuse seadus on väljendatud avaldises \@ref(eq:conservation-of-mechanical-energy) leheküljel `r render_pageref(reference = "eq:conservation-of-mechanical-energy")`, milles on lahti kirjutatud kogu mehaaniline energia avaldisest \@ref(eq:total-mechanical-energy) leheküljel `r render_pageref(reference = "eq:total-mechanical-energy")`,
milles

$i$
: varasem ajahetk

$j$
: hilisem ajahetk.

```{=tex}
\begin{align}
E_j = E_i = E_{\mathrm{k}\text{; i}} + E_{\mathrm{p}\text{; i}} = E_{\mathrm{k}\text{; j}} + E_{\mathrm{p}\text{; j}}.
(\#eq:conservation-of-mechanical-energy)
\end{align}

```

## Kasutegur

Kasutegur on esitatud valemina \@ref(eq:useful-work) leheküljel\ `r render_pageref(reference="eq:useful-work")`.

\begin{align}
\text{kasutegur} = \frac{W}{E}.
(\#eq:useful-work)
\end{align}

## Võimsus

Võimsuse valem on \@ref(eq:power) leheküljel\ `r render_pageref(reference="eq:power")` ja selles.

$t$
: aeg.

```{=tex}
\begin{align}
P := \frac{E}{t} = \frac{m \cdot a \cdot \Delta(s)}{t},
(\#eq:power)
\end{align}
```

Dimensionaalanalüüs on esitatud avaldisena \@ref(eq:dimensional-analysis-for-power) leheküljel\ `r render_pageref(reference="eq:dimensional-analysis-for-power")`. Vastavalt sellele on ühik $\unit{\frac{m^2 \cdot kg}{s^3}}$ või lühemalt $\unit{\frac{J}{s}}$ või veelgi lühemalt $\unit{W}$.


```{=tex}
\begin{align}
\text{dim}(P) = \mathrm{\frac{L^2 \cdot M}{T^2 \cdot T} = \frac{L^2 \cdot M}{T^3}}.
(\#eq:dimensional-analysis-for-power)
\end{align}
```

Võimsust hobujõududes saab arvutada valemi \@ref(eq:power-hp) leheküljel\ `r render_pageref(reference="eq:power-hp")` põhjal[@haynes_2014_crc, p. 2-55].

```{=tex}
\begin{equation}
P_\text{hp} = \frac{P}{\num{746}}. 
(\#eq:power-hp)
\end{equation}

```

```{r label = "function-for-power-hp", echo=FALSE}
convert_W_to_hp <- function(W) {
  return(W / 746)
}

```

## Aurustumissoojus

Aurustumissoojust saab arvutada valemi \@ref(eq:heat-of-vaporization) järgi leheküljel \, `r render_pageref(reference="eq:heat-of-vaporization")`.

```{=tex}
\begin{align}
\Delta_\text{vap}(H) = \frac{E}{m} = \frac{m \cdot a \cdot \Delta(s)}{m} = a \cdot \Delta(s).
(\#eq:heat-of-vaporization)
\end{align}

```

Dimensionaalanalüüs on esitatud avaldisena \@ref(eq:dimensional-analysis-for-heat-of-vaporization) leheküljel\, `r render_pageref(reference="eq:dimensional-analysis-for-heat-of-vaporization")`.

```{=tex}
\begin{align}
\text{dim}(\Delta_\text{vap}(H)) = \frac{L^2 \cdot M}{T^2 \cdot M} = \frac{L^2}{T^2}.
(\#eq:dimensional-analysis-for-heat-of-vaporization)
\end{align}

```

mistõttu ühik on $\unit{\metre\squared\per\second\squared}$ või teisiti $\unit{\joule\kg}$.

## Elektromagnetism

### Elektrostaatika

elektrilaeng ($Q$)
: elektrienergia kogus; st omadus, mis kontrollib kehade vahelist vastasmõju elektriliste jõudude kaudu[@haynes_2014_crc]

Elementaarlaeng on esitatud avaldises \@ref(eq:elementary-charge) leheküljel `r render_pageref(reference = "eq:elementary-charge")` [@bureau_1974_the(lk 134)].

```{r label = "elementary-charge", echo=FALSE}
e <- 1.602176634e-19
A <- 1 / (e * syms$nucs)

```

```{=tex}
\begin{align}
e = \qty{`r as.character(e)`}{\coulomb} = \qty{`r as.character(e)`}{\A\s}.
(\#eq:elementary-charge)
\end{align}

```

Elektrilaeng on positiivsete ja negatiivsete elementaarlaengute netosumma (valem \@ref(eq:charge) leheküljel `r render_pageref(reference = "eq:charge")`).

```{=tex}
\begin{align}
Q = \sum{\pm e}.
(\#eq:charge)
\end{align}

```

Elektrilaengu dimensionaalanalüüs on esitatud avaldisena \@ref(eq:dimensional-analysis-of-electric-charge) leheküljel `r render_pageref(reference = "eq:dimensional-analysis-of-electric-charge")`.

```{=tex}
\begin{align}
\text{dim}(Q) = \mathrm{I \cdot T}.
(\#eq:dimensional-analysis-of-electric-charge)
\end{align}

```

Vaba ruumi lubatavuse väärtus on esitatud avaldises \@ref(eq:permittivity-of-vacuum) leheküljel `r render_pageref(reference = "eq:permittivity-of-vacuum")`[@haynes_2014_crc(lk 12-151)].

```{=tex}
\begin{align}
\epsilon_0 = \qty{8.8542e-12}{\farad\per\m} = \qty{8.8542e-12}{\per\m\cubed\per\kg\s\tothe{4}\A\tothe{2}}.
(\#eq:permittivity-of-vacuum)
\end{align}

```

dielektriline konstant ($ε$)
: elektrilise nihke ja elektrivälja tugevuse suhe keskkonnas. Seda nimetatakse ka lubavuseks[@haynes_2014_crc(lk 2-50)]

Dielektriline konstant on esitatud avaldises \@ref(eq:permittivity) leheküljel `r render_pageref(reference = "eq:permittivity")` [@haynes_2014_crc(lk 6-187)]. Selles $\epsilon_0$ on vaba ruumi lubatavus[@haynes_2014_crc(lk 10-187)].

```{=tex}
\begin{align}
\epsilon = \epsilon_0 \cdot \epsilon_\mathrm{r}.
(\#eq:permittivity)
\end{align}

```

Levinuimate ainete dielektriline konstant on esitatud tabelis \@ref(tab:permittivity) leheküljel `r render_pageref(reference = "tab:permittivity")`.

(ref:permittivity-co2) \ce{CO2}[@haynes_2014_crc, lk 6-209]
(ref:permittivity-h2o) \ce{H2O}[@haynes_2014_crc, lk 6-188]
(ref:permittivity-air) kuiv \ce{CO2}-vaba õhk[@haynes_2014_crc, lk 6-209]

```{r label = "permittivity", echo=FALSE}
permittivity <- c(
  1.0009217,
  80.100,
  1.0005360
)

data_frame_of_permittivity <- data.frame(
  permittivity
)

rownames(data_frame_of_permittivity) <- c(
  "(ref:permittivity-co2)",
  "(ref:permittivity-h2o)",
  "(ref:permittivity-air)"
)

colnames(data_frame_of_permittivity) <- c(
  "$\\epsilon_\\mathrm{r}$"
)

print_table(
  caption = "Levinuimate ainete dielektriline läbitavus.",
  table = data_frame_of_permittivity,
  digits = 8
)

```

Coulomb' seadus
: väide, et jõud $F$ kahe elektrilaengu $q_1$ ja $q_2$ vahel, mis on eraldatud vahemaaga $r$, avaldub valemina \@ref(eq:coulomb-s-law) leheküljel `r render_pageref(reference = "eq:coulomb-s-law")`[@haynes_2014_crc(lk 2-49)]

```{=tex}
\begin{align}
F = \frac{1}{4 \cdot π \cdot ε_0} \cdot \frac{q_1 \cdot q_2}{r^2}.
(\#eq:coulomb-s-law)
\end{align}

```

See on siiski vaid kuloniline jõud vabas ruumis. Üldiselt avaldub kuloniline jõud valemina \@ref(eq:coulomb-s-law-general) leheküljel `r render_pageref(reference = "eq:coulomb-s-law-general")`[@coulombs].

```{=tex}
\begin{align}
F = \frac{1}{4 \cdot π \cdot ε} \cdot \frac{q_1 \cdot q_2}{r^2}.
(\#eq:coulomb-s-law-general)
\end{align}

```

Kulonilise jõu dimensionaalanalüüs on esitatud avaldisena \@ref(eq:dimensional-analysis-of-coulomb-s-law) leheküljel `r render_pageref(reference = "eq:dimensional-analysis-of-coulomb-s-law")`, millest tulenevalt on ühik $\unit{\m\kg\per\s\squared}$ ehk lühimalt $\unit{\newton}$.

```{=tex}
\begin{align}
\text{dim}(F) = \mathrm{\frac{1}{\frac{T^4 \cdot I^2}{L^3 \cdot M}} \cdot \frac{I \cdot T \cdot I \cdot T}{L^2} = \frac{L \cdot M}{T^2}}.
(\#eq:dimensional-analysis-of-coulomb-s-law)
\end{align}

```

### Elektrivool

elektrivool
: ajaühikus ahelat läbiv laeng[@haynes_2014_crc(lk 2-51)]

Avaldan avaldisest \@ref(eq:elementary-charge) leheküljel `r render_pageref(reference = "eq:elementary-charge")` ampri ja kajastan tulemust avaldises \@ref(eq:ampere) leheküljel `r render_pageref(reference = "eq:ampere")`.

```{=tex}
\begin{align}
\unit{A} &= \frac{e}{\qty{`r as.character(e)`}{\s}} = \frac{e}{\num{`r as.character(e)`} \times \frac{9 192 631 770}{\Delta(\nu_\text{Cs})}}\leavevmode\\
&= \num{`r as.character(A)`} \times e \times \Delta(\nu_\text{Cs}).
(\#eq:ampere)
\end{align}

```

Elektrivoolu valem on \@ref(eq:I) leheküljel `r render_pageref(reference = "eq:I")` ja selles $Q$ on elektrilaeng[@haynes_2014_crc(lk 2-3)].

```{=latex}
\begin{align}
I := \frac{\mathrm{d}(Q)}{\mathrm{d}(t)}.(\#eq:I) 
\end{align}

```

Dimensionaalanalüüs on esitatud avaldisena \@ref(eq:dimensional-analysis-for-I) leheküljel\, `r render_pageref(reference="eq:dimensional-analysis-for-I")`, millest johtuvalt on elektrivoolu tugevuse ühik $\unit{A}$.

```{=tex}
\begin{align}
\text{dim}(I) = \mathrm{\frac{I \cdot T}{T} = I}.
(\#eq:dimensional-analysis-for-I)
\end{align}

```

### Elektromotoorjõud

elektromotoorjõud
: allikast tarnitud energia jagatud läbi allika transporditava laenguga

[@haynes_2014_crc(lk 2-52)]

Elektromotoorjõud on esitatud avaldisena \@ref(eq:emf) leheküljel `r render_pageref(reference = "eq:emf")` ning selles *Q* on elektrilaeng [@haynes_2014_crc(lk 2-2)] ja $s$ on tee pikkus [@haynes_2014_crc(lk 2-1)] töö valemist \@ref(eq:W) leheküljel `r render_pageref(reference = "eq:W")`.

```{=latex}
\begin{align}
E := \frac{W}{Q} = \int{\frac{\vec{\bf{F}}}{Q}} \cdot \mathrm{d}(s).(\#eq:emf) 
\end{align}

```

Elektromotoorjõu dimensionaalanalüüs on esitatud avaldisena \@ref(eq:dimensional-analysis-of-emf) leheküljel `r render_pageref(reference = "eq:dimensional-analysis-of-emf")` [@haynes_2014_crc(lk 2-49), @newell_sp(lk 31)].

```{=tex}
\begin{align}
\text{dim}(E) = \mathrm{\frac{\frac{L \cdot M}{T^2}}{I \cdot T} \cdot L = \frac{L^2 \cdot M}{I \cdot T^3}}.
(\#eq:dimensional-analysis-of-emf)
\end{align}

```

Seetõttu ühik on \unit{\m\squared\kg\per\ampere\per\second\cubed} või lihtsamalt $\unit{\m\squared\kg\per\coulomb\per\second\squared}$ või lühemalt $\unit{\m\newton\per\coulomb}$ või veel lühemalt $\unit{\J\per\coulomb}$ või kõige lühemalt $\unit{\V}$ [@haynes_2014_crc(lk 2-2)].

Avaldan valemist \@ref(eq:emf) jõu ja loon avaldise \@ref(eq:F-via-E-Q-s) leheküljel `r render_pageref(reference = "eq:F-via-E-Q-s")`.

```{=latex}
\begin{align}
\vec{\bf{F}} := \frac{E \cdot Q}{s}.(\#eq:F-via-E-Q-s)
\end{align}

```

Dimensionaalanalüüs on esitatud avaldisena \@ref(eq:dimensional-analysis-of-F-via-E-Q-s) leheküljel `r render_pageref(reference = "eq:dimensional-analysis-of-F-via-E-Q-s")`.

```{=tex}
\begin{align}
\text{dim}(F) = \mathrm{\frac{\frac{L^2 \cdot M}{I \cdot T^3} \cdot I \cdot T}{L} = \frac{L^2 \cdot M \cdot I \cdot T}{I \cdot T^3 \cdot L} = \frac{L \cdot M}{T^2}}.
(\#eq:dimensional-analysis-of-F-via-E-Q-s)
\end{align}
```

Seetõttu ühik on $\unit{\m\kg\per\second\squared}$ ehk lihtsamalt $\unit{\N}$.

Asendan valemisse \@ref(eq:W) jõu valemist \@ref(eq:F-via-E-Q-s) leheküljel`r render_pageref("eq:F-via-E-Q-s")`, et saada töö arvutamise valem \@ref(eq:W-via-E-Q) leheküljel\, `r render_pageref(reference="eq:W-via-E-Q")`.

```{=latex}
\begin{align}
W := \int{\overrightarrow{\bf{\frac{E \cdot Q}{\mathrm{d}(s)}}}} \cdot \mathrm{d}(s) = E \cdot Q.(\#eq:W-via-E-Q) 
\end{align}

```

Töö dimensionaalanalüüs on esitatud avaldisena \@ref(eq:dimensional-analysis-for-W-via-E-Q) leheküljel\, `r render_pageref(reference="eq:dimensional-analysis-for-W-via-E-Q")`, millest johtuvalt on ühik $\unit{\m\squared\kg\per\s\squared}$ ehk lühemalt $\unit{\m\N}$ ehk kõige lühemalt $\unit{\J}$.

```{=tex}
\begin{align}
\text{dim}(W) = \mathrm{\frac{L^2 \cdot M}{I \cdot T^3} \cdot I \cdot T = \frac{L^2 \cdot M}{T^2}}.
(\#eq:dimensional-analysis-for-W-via-E-Q)
\end{align}
```

\multicolsbegin

### Potentsiaal

Elektrilise potentsiaali definitsioon on esitatud valemina \@ref(eq:V) leheküljel `r render_pageref(reference = "eq:V")`, milles $W$ on töö [@haynes_2014_crc(lk 2-2)].

```{=latex}
\begin{align}
V := \frac{\mathrm{d}(W)}{\mathrm{d}(Q)}.(\#eq:V) 
\end{align}

```

Dimensionaalanalüüs on esitatud avaldisena \@ref(eq:dimensional-analysis-of-V) leheküljel `r render_pageref(reference = "eq:dimensional-analysis-of-V")`.

```{=tex}
\begin{align}
\text{dim}(V) = \mathrm{\frac{\frac{L^2 \cdot M}{T^2}}{I \cdot T} = \frac{L^2 \cdot M}{T^2 \cdot I \cdot T} = \frac{L^2 \cdot M}{T^3 \cdot I}}.
(\#eq:dimensional-analysis-of-V)
\end{align}

```

Seetõttu ühik on $\unit{\m\squared\kg\per\A\per\s\cubed}$ või kõige lühemalt $\unit{\V}$.

### Erinevus

Elektripotentsiaalide erinevus on ühtlasi pingelang ning selle definitsioon on esitatud valemina \@ref(eq:U) leheküljel `r render_pageref(reference = "eq:U")` ning selles $V_1$ ja $V_2$ on elektrilised potentsiaalid [@haynes_2014_crc(lk 2-2)].

```{=latex}
\begin{align}
U = V_2 - V_1,(\#eq:U) 
\end{align}

```

Dimensionaalanalüüs on esitatud avaldisena \@ref(eq:dimensional-analysis-of-U) leheküljel `r render_pageref(reference = "eq:dimensional-analysis-of-U")`.

```{=tex}
\begin{align}
\text{dim}(U) = \mathrm{\frac{L^2 \cdot M}{T^3 \cdot I}}.
(\#eq:dimensional-analysis-of-U)
\end{align}

```

Seetõttu ühik on $\unit{\m\squared\kg\per\A\per\s\cubed}$ või kõige lühemalt $\unit{\V}$.

Töö arvutamise valem laengu liigutamiseks väiksema elektrilise potentsiaaliga punktist suurema potentsiaaliga punkti panen töö valemisse \@ref(eq:W-via-E-Q) leheküljel `r render_pageref(reference = "eq:W-via-E-Q")` elektromotoorjõu asemele elektriliste potentsiaalide erinevuse valemist \@ref(eq:U) leheküljel `r render_pageref(reference = "eq:U")` luues töö valemi \@ref(eq:work-through-U) leheküljel `r render_pageref(reference = "eq:work-through-U")`.

```{r label = "calculate_work_through_U", echo=FALSE}
#' This function calculates the work done for moving a charge from a lower electric potential point to a higher electric potential one.
#' 
#' @param V_2 the higher electric potential
#' @param V_1 the lower electric potential
#' @param Q the charge
#' 
#' @returns the electric field strength
calculate_work_through_U <- function(V_2, V_1, Q) {
  return((V_2 - V_1) / Q)
}

```

```{=tex}
\begin{align}
W = U \cdot Q.
(\#eq:work-through-U)
\end{align}

```

### Välja tugevus

elektrivälja tugevus ($E$)
: elektrivälja poolt punktlaengule mõjuv jõud jagatuna elektrilaenguga[@haynes_2014_crc(lk 2-51)]

Elektrivälja tugevuse arvutamise eeskiri on esitatud avaldisena \@ref(eq:electric-field-strength) leheküljel `r render_pageref(reference = "eq:electric-field-strength")`.

```{=tex}
\begin{align}
\vec{\bf{E}} = \frac{\vec{\bf{F}}}{Q}.
(\#eq:electric-field-strength)
\end{align}

```

Selles valemis $\vec{F}$ on jõud ja $Q$ on elektrilaeng. Dimensionaalanalüüs on esitatud avaldisena \@ref(eq:dimensional-analysis-for-electric-field-strength) `r render_pageref(reference = "eq:dimensional-analysis-for-electric-field-strength")`.

```{=tex}
\begin{align}
\text{dim}(\vec{\bf{E}}) = \mathrm{\frac{\frac{L \times M}{T^2}}{I \times T} = \frac{L \times M}{I \times T^3}}.
(\#eq:dimensional-analysis-for-electric-field-strength)
\end{align}
```

Sellest johtuvalt on ühik $\unit{\m\kg\per\A\per\s\cubed}$ ehk lihtsamini $\unit{\N\per\coulomb}$.

elektriline nihe ($D$)
: vektorsuurus, mille suurus on võrdne elektrivälja tugevuse korrutisega keskkonna läbilaskvusega ja mille suund on sama, mis väljatugevusel[@haynes_2014_crc(lk 2-51)]

Asendan töö valemist \@ref(eq:W) leheküljel `r render_pageref(reference = "eq:W")` jõu ja avaldan elektrivälja tugevuse töö kaudu, mis on esitatud avaldisena \@ref(eq:electric-field-strength-through-work) leheküljel `r render_pageref(reference = "eq:electric-field-strength-through-work")`.

```{=tex}
\begin{align}
\vec{\bf{E}} = \frac{W}{Q \cdot s}.
(\#eq:electric-field-strength-through-work)
\end{align}

```

Asendan elektromotoorjõu valemist \@ref(eq:emf) leheküljel `r render_pageref(reference = "eq:emf")` elektromotoorjõu ja saan avaldise \@ref(eq:electric-field-strength-through-emf) leheküljel `r render_pageref(reference = "eq:electric-field-strength-through-emf")`.

```{=tex}
\begin{align}
\vec{\bf{E}} = \frac{E}{s}.
(\#eq:electric-field-strength-through-emf)
\end{align}

```

Näeme, et elektrivälja tugevuse ühik võib olla ka $\unit{\V\per\m}$.

Samamoodi saan elektromotoorjõu asemel kasutada viimases valemis elektripotentsiaalide erinevust valemist \@ref(eq:U) leheküljel `r render_pageref(reference = "eq:U")` ning tulemuseks on avaldis \@ref(eq:electric-field-strength-through-U) leheküljel `r render_pageref(reference = "eq:electric-field-strength-through-U")`.

```{r label = "calculate-electric-field-strength-through-U", echo=FALSE}
#' This function calculates the electric field strength between two electric potential lines.
#' 
#' @param V_2 the higher electric potential
#' @param V_1 the lower electric potential
#' @param s the distance between the equipotential lines
#' 
#' @returns the electric field strength
calculate_electric_field_strength_through_U <- function(V_2, V_1, s) {
  return((V_2 - V_1) / s)
}

```

```{=tex}
\begin{align}
\vec{\bf{E}} = \frac{V_2 - V_1}{s}.
(\#eq:electric-field-strength-through-U)
\end{align}

```

Lasen avaldada elektrivälja tugevuse põhivalemist \@ref(eq:electric-field-strength) leheküljel `r render_pageref(reference = "eq:electric-field-strength")` jõu avaldisena \@ref(eq:force-through-electric-field-strength) leheküljel `r render_pageref(reference = "eq:force-through-electric-field-strength")`.

```{r label = "calculate-force-through-electric-field-strength", echo=FALSE}
#' This function calculates the force through electric field strength.
#' 
#' @param E the electric field strength
#' @param Q the electric charge
#' 
#' @returns the electric field strength
calculate_force_through_electric_field_strength <- function(E, Q) {
  return(E * Q)
}

```

```{=tex}
\begin{align}
\vec{\bf{F}} = \vec{\bf{E}} \cdot Q.
(\#eq:force-through-electric-field-strength)
\end{align}

```

\multicolsend

## Heli

```{r label = "I-0", echo=FALSE}
I_0 <- 1e-12

```

Inimese kuulmislävel on võimsustihedus $\qty{`r as.character(I_0)`}{\W\per\m\squared}$ [@haynes_2014_crc(lk 14-52)].

Helitaseme arvutamiseks võimsustiheduste järgi saab kasutada valemit \@ref(eq:sound-level) leheküljel `r render_pageref(reference = "eq:sound-level")`. Selle valemi dimensionaalanalüüs on esitatud avaldises \@ref(eq:dimensional-analysis-of-sound-level) leheküljel `r render_pageref(reference = "eq:dimensional-analysis-of-sound-level")`, millest johtuvalt on ühik 1 või spetsiifiliselt detsibell.

```{=tex}
\begin{align}
\beta = 10 \times \mathrm{log}(\frac{I}{\qty{`r as.character(I_0)`}{\W\per\m\squared}})
(\#eq:sound-level)
\end{align}

```

[@giancoli_2014_physics(lk 331)].

```{=tex}
\begin{align}
1 \times \mathrm{log}(\frac{\mathrm{\frac{M \times L \times L}{T^3 \times L^2}}}{\mathrm{\frac{M \times L \times L}{T^3 \times L^2}}}).
(\#eq:dimensional-analysis-of-sound-level)
\end{align}

```

```{r label = "calculate-sound-level", echo=FALSE}
#' This function calculates the sound level.
#' 
#' @param I the power intensity
#' 
#' @returns the sound level
calculate_sound_level <- function(I) {
  return(10 * log10(I / I_0))
}

```

Avaldan helitaseme valemist \@ref(eq:sound-level) leheküljel `r render_pageref(reference = "eq:sound-level")` võimsusintensiivsuse avaldises \@ref(eq:power-intensity) leheküljel `r render_pageref(reference = "eq:power-intensity")`

```{=tex}
\begin{align}
\frac{\beta}{10} &= \mathrm{log}(\frac{I}{\qty{`r as.character(I_0)`}{\W\per\m\squared}}) \leavevmode\\
10^{\frac{\beta}{10}} &= \frac{I}{\qty{`r as.character(I_0)`}{\W\per\m\squared}} \leavevmode\\
I &= \qty{`r as.character(I_0)`}{\W\per\m\squared} \times 10^{\frac{\beta}{10}}.
(\#eq:power-intensity)
\end{align}

```

```{r label = "calculate-power-intensity", echo=FALSE}
#' This function calculates the power intensity.
#' 
#' @param beta the sound level
#' 
#' @returns the power intensity
calculate_power_intensity <- function(beta) {
  return(I_0 * 10^(beta / 10))
}

```

Võimsusintensiivsuse sõltuvus kaugusest on esitatud avaldises \@ref(eq:dependence-of-power-intensity-on-distance) leheküljel `r render_pageref(reference = "eq:dependence-of-power-intensity-on-distance")`.

```{=tex}
\begin{align}
I = \frac{P}{4 \times \pi \times r^2},
(\#eq:dependence-of-power-intensity-on-distance)
\end{align}

```

milles $P$ on võimsus ja $r$ kaugus heliallikast [@giancoli_2014_physics(lk 310)].


\onecolumn

[]{#prefixes}

## Ühikud

+----------+-----------------+--------+---------+--------------------+
| Eesliide | Kümne astendaja | Lühend | Näide   | Selgitus           |
+==========+=================+========+=========+====================+
| piko-    | -12             | p      | 1 pN    | üks pikonjuuton    |
+----------+-----------------+--------+---------+--------------------+
| nano-    | -9              | n      | 2 nm    | kaks nanomeetrit   |
+----------+-----------------+--------+---------+--------------------+
| mikro-   | -6              | μ      | 3 μg    | kolm mikrogrammi   |
+----------+-----------------+--------+---------+--------------------+
| milli-   | -3              | m      | 4 mW    | neli millivatti    |
+----------+-----------------+--------+---------+--------------------+
| senti-   | -2              | c      | 5 cK    | viis sentikelvinit |
+----------+-----------------+--------+---------+--------------------+
| detsi-   | -1              | d      | 6 dA    | kuus detsiamprit   |
+----------+-----------------+--------+---------+--------------------+
| deka-    | 1               | D      | 7 Db    | seitse dekabitti   |
+----------+-----------------+--------+---------+--------------------+
| hekto-   | 2               | H      | 8 HB    | kaheksa hektobaiti |
+----------+-----------------+--------+---------+--------------------+
| kilo-    | 3               | K      | 9 Klx   | üheksa kiloluksi   |
+----------+-----------------+--------+---------+--------------------+
| mega-    | 6               | M      | 10 MJ   | kümme megadžauli   |
+----------+-----------------+--------+---------+--------------------+
| giga-    | 9               | G      | 100 GPa | sada gigapaskalit  |
+----------+-----------------+--------+---------+--------------------+
| tera-    | 12              | T      | 0.5 Tcd | pool terakandelat  |
+----------+-----------------+--------+---------+--------------------+

: Ühikute eesliited

Konvertereid:

1.  (UnitConverters.net)[<https://www.unitconverters.net/volume/cubic-kilometer-to-cubic-meter.htm>]

2.  (Calculate weight of compounds and materials per volume)[<https://www.aqua-calc.com/calculate/volume-to-weight>]

```{r label = "converters", echo=FALSE}
convertFromKmPerHToMPerS <- function(velocityInKmPerH) {
  (velocityInKmPerH * 1000 / 3600)
}

convertFromMiToM <- function(mi) {
  mi * 1609.344
}

convertFromFtToM <- function(ft) {
  convertFromMiToM(ft / 5280)
}

convert_degrees_to_radians <- function(degrees) {
  return(degrees * pi / 180)
}
```

## Mõõtemääramatus[@ldmtmisedloodusteadustesxlsx]

### Arvutusreeglid

Iga kord, kui mõõdame midagi, esineb ebatäpsusi, sest me ei saa mitte kunagi täielikult täpselt midagi mõõta. Näiteks, kui mõõdame joonlauaga kirjutusvahendi pikkust, siis saame pikkuse väärtuse välja lugeda joonlaua skaalalt, millel on väikseim ühik, millest oluliselt täpsemalt me pikkust välja lugeda ei saa. Samuti on võimalik meil asetada joonlaud ainult joonlaua skaala täpsusega kirjutusvahendi algpunkti. Võimalik on ka, et mõõtmistingimused ei ole ideaalsed. Nii määratleme kirjutusvahendi pikkuse mingis vahemikus ja see vahemik ongi mõõtemääramatus.

Alati on mõõtmise tulemusena olemas mingi keskväärtus. Kui tehakse vaid üks mõõtmine, siis selle tulemus ongi keskväärtus, mitme mõõtmise puhul on keskväärtus väljamõõdetud väärtuste aritmeetiline keskmine.

Mõõtemääramatuse tüübid on A, B1 ja B2.

Kui teostatakse sama suuruse mõõtmisi korduvalt saades erinevaid väärtusi, siis on vajalik arvutada A-tüüpi mõõtemääramatus. Nt muutub ruumis heliintensiivsus pidevalt, kui ruum pole akustiliselt isoleeritud. Seetõttu tehakse palju korduvaid mõõtmisi ning kasutatakse statistikat, et mõõtmistulemus interpreteerida.

A-tüüpi mõõtemääramatuse jaoks on vaja arvutada standardhälve ning korrutada see standardhälve Studenti jaotuse teguriga. Jaotusi on mitmeid, ent füüsikas võiksime kasutada eelkõige Studenti jaotust, kuna Studenti jaotusele allub mõõtmistulemuste jagunemine lõpliku arvu mõõtmiste korral ja mõõtmiste arv on alati lõplik.

Selgitan A-tüüpi mõõtemääramatuse valemi tuletamist sammhaaval. Esmalt tuleb arvutada mõõtmistulemuste aritmeetiline keskmine kasutades valemit \@ref(eq:mean) leheküljel `r render_pageref(reference="eq:mean")`, milles

$\bar{x}$
: mõõtmistulemuste aritmeetiline keskmine

$i$
: järjekorra tunnus, mis näitab, mitmenda mõõtmistulemusega on tegemist

$n$
: mõõtmiste arv

$x$
: mõõtmistulemus

\begin{equation}
\bar{x} = \frac{\sum_{i = 1}^n(x_i)}{n}.
(\#eq:mean)
\end{equation}

Üksikmõõtmise tulemuse standardhälve näitab, kui palju tegelik väärtus statistiliselt keskmisest väärtusest kõrvale kaldub (valem \@ref(eq:standard-deviation) leheküljel `r render_pageref(reference="eq:standard-deviation")`). Selles valemis jagatakse ühega vähem kui mõõtmiste arv, sest mõõtmiste arv on lõplik ja soovime laiendada hälvet populatsioonile.

\begin{equation}
\sigma_x = \sqrt{\frac{\sum_{i = 1}^n{(\overline{x} - x_i)^2}}{n - 1}}.
(\#eq:standard-deviation)
\end{equation}

Kui mõõtmisi oleks tehtud mitu seeriat, siis iga seeria kohta saab arvutada aritmeetilise keskmise ning kui nende aritmeetiliste keskmiste kohta arvutada standardhälve, siis see on aritmeetiliste keskmiste standardhälve. Tuleb arvestada, et ka seeriate arv on lõplik, mistõttu arvutatakse aritmeetilise keskmise standardhälve statistiliselt kasvõi ainult õhe seeria puhul kasutades valemit \@ref(eq:standard-error) leheküljel `r render_pageref(reference="eq:standard-error")`. Aritmeetilise keskmise standardhälvet nimetatakse ka standardveaks.

\begin{equation}
\sigma_{\bar{x}} = \frac{\sigma_x}{\sqrt{n}}.
(\#eq:standard-error)
\end{equation}

A-tüüpi mõõtemääramatuse arvutamiseks korrutatakse standardviga Studenti teguriga. A-tüüpi mõõtemääramatuse arvutamise valem usaldusmäära $1 - α$ korral on \@ref(eq:measurement-uncertainty-of-type-A) leheküljel `r render_pageref(reference="eq:measurement-uncertainty-of-type-A")` [@mtmised(lk 12)]. Selles valemis:

$u_\mathrm{A}$
: A-tüüpi mõõtemääramatus

$\alpha$
: usaldamatuse määr

$n$
: mõõtmiste arv

$t$
: Studenti t-jaotuse funktsioon

$\overline{x}$
: aritmeetiline keskmine

$x_i$
: mõõdetud väärtus

Studenti t-jaotuse funktsiooni väljundi saab kas ise arvutada, arvutada lasta või vaadata tabelist[@haynes_2014_crc(lk A-72)].

```{=tex}
\begin{equation}
u_\mathrm{A} = \mathrm{t}(n - 1, \frac{\alpha}{2}) \cdot \sqrt{\frac{\sum_{i = 1}^n{(\overline{x} - x_i)^2}}{n \cdot (n - 1)}}.
(\#eq:measurement-uncertainty-of-type-A)
\end{equation}

```

B-tüüpi mõõtemääramatuseid on kaks. B1-tüüpi mõõtemääramatus arvutatakse mõõtevahendi dokumentatsiooni märgitud täpsusest. B2-tüüpi mõõtemääramatus arvutatakse mõõtevahendi väikseima ühiku põhjal.

B1-tüüpi mõõtemääramatus on esitatud valemina \@ref(eq:measurement-uncertainty-of-type-B1) leheküljel `r render_pageref(reference="eq:measurement-uncertainty-of-type-B1")`[@mtmised(lk 13)]. Selles valemis

$u_\mathrm{B1}$
: B1-tüüpi mõõtemääramatus

$e_\mathrm{p}$
: mõõtevahendi lubatud piirhälve

```{=tex}
\begin{equation}
u_\mathrm{B1} = \mathrm{t}(\infty, \frac{\alpha}{2}) \cdot \frac{e_\mathrm{p}}{3}.
(\#eq:measurement-uncertainty-of-type-B1)
\end{equation}

```

B2-tüüpi mõõtemääramatus on esitatud valemina \@ref(eq:measurement-uncertainty-of-type-B2) leheküljel `r render_pageref(reference="eq:measurement-uncertainty-of-type-B2")`. Selles valemis

$u_\mathrm{B2}$
: B2-tüüpi mõõtemääramatus

$l$
: väikseim ühik

$m$
: mõõtevahendi kasutamisega võimalike veategemise kordade arv ühes mõõtmises

Näiteks joonlauaga mõõtes saame teha kaks viga: joonlaua skaala alguse paigutamisel ja mõõdu väljalugemisel.

```{=tex}
\begin{equation}
u_\mathrm{B2} = (1 - \alpha) \cdot \frac{l}{2} \cdot m.
(\#eq:measurement-uncertainty-of-type-B2)
\end{equation}

```

Kui kõiki tüüpi mõõtemääramatused on välja arvutatud, tuleb mõõtemääramatused liita, nagu liidetakse üksteise suhtes risti olevaid vektoreid (avaldis \@ref(eq:measurement-uncertainty) leheküljel `r render_pageref(reference = "eq:measurement-uncertainty")`)[@mtmised(lk 14)].

\begin{align}
u = \sqrt{u_\mathrm{A}^2 + u_\mathrm{B1}^2 + u_\mathrm{B2}^2}.
(\#eq:measurement-uncertainty)
\end{align}

Lõpuks tuleb mõõdetud väärtus väljendada kujul, mis on esitatud avaldisena \@ref(eq:value-with-measurement-uncertainty-with-plus-minus) leheküljel `r render_pageref(reference="eq:value-with-measurement-uncertainty-with-plus-minus")`. Plussi ja miinuse asemel saab kasutada ka sulge, ent nende näitamine valemina on liiga väljakutsuv, mistõttu ma selgitan seda konkreetse näite varal edaspidi.

```{=tex}
\begin{equation}
x = \bar{x} \pm u.
(\#eq:value-with-measurement-uncertainty-with-plus-minus)
\end{equation}

```

Juurde märgitakse tõenäosus ja kasutatud jaotus.

Et võrrelda eri mõõtmiste täpsust, annab täielikust mõõtemääramatusest üldisemat teavet suhteline mõõtemääramatus. Suhteline mõõtemääramatus arvutatakse absoluutse mõõtemääramatuse ja mõõdetud keskväärtuse suhtena (valem \@ref(eq:relative-uncertainty) leheküljel `r render_pageref(reference = "eq:relative-uncertainty")`)[@uncertaintypdf, lk 22, 23; @mtmised, lk 16].

\begin{align}
R = \frac{u}{\overline{x}}
(\#eq:relative-uncertainty)
\end{align}

Kui talitluse sisendeid on rohkem kui üks, nt pindala arvutamiseks pikkus ja laius, siis talitluse väärtuse mõõtemääramatuse saab arvutada kõige üldisemalt kasutades valemit \@ref(eq:measurement-uncertainty-on-multiple-inputs) leheküljel `r render_pageref(reference="eq:measurement-uncertainty-on-multiple-inputs")`, milles

$f$
: talitlus

$i$
: indeks, mis näitab, mitmenda sisendiga on tegemist

$n$
: sisendite arv[@a2propagation_of_uncertaintpdf(lk 7)]

```{=tex}
\begin{equation}
u = \sqrt{\sum_{i = 1}^n[(\frac{\partial{\mathrm{f}}}{\partial{x_i}} \cdot u_{x_i})^2]}.
(\#eq:measurement-uncertainty-on-multiple-inputs)
\end{equation}

```

Kui tuletise arvutamine käib üle jõu, siis selliste talitluste puhul, milles on ainult sisendite liitmine või korrutamine, saab kasutada ka primitiivsemaid mõõtemääramatuse arvutamise meetodeid. Kummaski juhus on vaja arvestada, kas sisendite mõõtemääramatused üksteisest sõltuvad või mitte. Üksteisest sõltuvad sisendite mõõtemääramatused, kui nende sisendite mõõtmiseks või loendamiseks kasutame sama vahendit, mille mõõtemääramatus levib. Näiteks, kui on vaja arvutada ristküliku pindala ja mõõdame nii ristküliku pikkuse kui laiuse sama joonlauaga. Üksteisest sõltumatud on sisendite mõõtemääramatused, kui nende sisendite mõõtmiseks kasutame eri vahendeid. Näiteks, kui on vaja arvutada tihedus ning mõõdame massi ja ruumala eri vahenditega.

Kui talitluse sisendid on ainult liidetavad ja nende mõõtemääramatused üksteisest sõltuvad, siis avaldub mõõtemääramatus valemi \@ref(eq:measurement-uncertainty-on-additive-dependent-inputs) kaudu leheküljel `r render_pageref(reference="eq:measurement-uncertainty-on-additive-dependent-inputs")`[@a2propagation_of_uncertaintpdf(lk 1)].

```{=tex}
\begin{equation}
u = \sum_{i = 1}^n(u_{x_i}).
(\#eq:measurement-uncertainty-on-additive-dependent-inputs)
\end{equation}

```

Kui talitluse sisendid on ainult korrutatavad ja nende mõõtemääramatused üksteisest sõltuvad, siis avaldub mõõtemääramatus valemi \@ref(eq:measurement-uncertainty-on-multiplicative-dependent-inputs) kaudu leheküljel `r render_pageref(reference="eq:measurement-uncertainty-on-multiplicative-dependent-inputs")`[@a2propagation_of_uncertaintpdf(lk 4)].

```{=tex}
\begin{equation}
u = \bar{x} \cdot \sum_{i = 1}^n(\frac{u_{x_i}}{\bar{x_i}}).
(\#eq:measurement-uncertainty-on-multiplicative-dependent-inputs)
\end{equation}

```

Kui talitluse sisendid on ainult liidetavad ja nende mõõtemääramatused üksteisest sõltumatud, siis avaldub mõõtemääramatus valemi \@ref(eq:measurement-uncertainty-on-additive-independent-inputs) kaudu leheküljel `r render_pageref(reference="eq:measurement-uncertainty-on-additive-independent-inputs")`[@a2propagation_of_uncertaintpdf(lk 5)].

```{=tex}
\begin{equation}
u = \sqrt{\sum_{i = 1}^n(u_{x_i}^2)}.
(\#eq:measurement-uncertainty-on-additive-independent-inputs)
\end{equation}

```

Kui talitluse sisendid on ainult korrutatavad ja nende mõõtemääramatused üksteisest sõltumatud, siis avaldub mõõtemääramatus valemi \@ref(eq:measurement-uncertainty-on-multiplicative-independent-inputs) kaudu leheküljel `r render_pageref(reference="eq:measurement-uncertainty-on-multiplicative-independent-inputs")`.

```{=tex}
\begin{equation}
u = \bar{x} \cdot \sqrt{\sum_{i = 1}^n(\frac{u_{x_i}}{\bar{x_i}}^2)}.
(\#eq:measurement-uncertainty-on-multiplicative-independent-inputs)
\end{equation}

```

\newpage

### Mõõtkavadega joonlaud

Mõõtkavadega joonlaud on analoogmõõtevahend, millel on mitu mõõtkava ja mida saab kasutada vastava mõõtkavaga kaardi vahemaade lugemiseks ilma lisaarvutamise vajaduseta.

Kui mõõdan sellega staatilist sihitist, siis saan ilmselt iga kord sama või ainult veidi erineva tulemuse sõltuvalt sellest, kui hästi suudan joonlaua paigutada. Seetõttu suur arv kordusmõõtmisi ei lisa oluliselt täpsust. Seega pole vaja arvutada A-tüüpi mõõtemääramatust.

```{r label = "ruler", echo=FALSE}
ruler_smallest_unit <- .5
map_scale = 4000
ruler_scale = 400
ruler_relation = map_scale / ruler_scale
p <- .95
ruler_smallest_unit_actual <- p * ruler_smallest_unit * ruler_relation 
ruler_x1 <- 42
ruler_x1_actual <- ruler_x1 * ruler_relation
ruler_relative <- ruler_smallest_unit / ruler_x1
ruler_data_frame <- data.frame(ruler_x1_actual)

ruler_lower <- ruler_x1_actual - ruler_smallest_unit_actual
ruler_upper <- ruler_x1_actual + ruler_smallest_unit_actual

```

Minu kasutada oleva *deli* joonlaua kohta puuduvad tehaseandmed, mistõttu lähtun B-tüüpi mõõtemääramatuse arvutamises joonlaua väikseimast ühikust, milleks on skaalat $\frac{\num{1}}{\num{`r as.character(ruler_scale)`}}$ kasutades \qty{`r as.character(ruler_smallest_unit)`}{\m} (joonis \@ref(fig:measuring-with-ruler-with-scales) leheküljel `r render_pageref(reference = "fig:measuring-with-ruler-with-scales")`[@noauthor_undated-ar]). Kuna kaardi mõõtkava on $\frac{\num{1}}{\num{`r as.character(map_scale)`}}$, siis on tegelikkuses lühim selle joonlauaga ja skaalaga mõõdetav vahemaa \qty{`r as.character(ruler_smallest_unit_actual)`}{\m}. Kuna mõõtemääramatus on ühe tüvenumbrini ümardatult üheline, siis edaspidi seda nii ka kasutan.

```{r label = "measuring-with-ruler-with-scales", echo=FALSE, fig.cap = "Kahe kontrollpunkti vahelise kauguse mõõtmine mõõtkavadega joonlauaga."}
include_external_graphics("rmd/baasreeglistik/skaaladega-joonlaud.png")

```

Ainus mõistlik mõõtemääramatuse tüüp selle joonlauaga tehtud mõõtmise jaoks on B2.

Mõõdetud vahemaa on väljendatuna täielikult \qty{`r as.character(ruler_x1_actual)` +- `r as.character(signif(x=ruler_smallest_unit_actual, digits=1))`}{\m} ($p=\num{`r as.character(p)`}$).

Suhtelise mõõtemääramatuse arvutamiseks tuleb absoluutne mõõtemääramatus jagada mõõdetud suurusega vastavalt valemile \@ref(eq:relative-uncertainty) leheküljel `r render_pageref(reference = "eq:relative-uncertainty")` ning see arvutuskäik on esitatud avaldisena \@ref(eq:ruler-relational-uncertainty) leheküljel `r render_pageref(reference = "eq:ruler-relational-uncertainty")`:

\begin{align}
R = \frac{\qty{`r as.character(ruler_smallest_unit)`}{\m}}{\qty{`r as.character(ruler_x1)`}{\m}} =  \num{`r as.character(signif(x = ruler_relative, digits = 3))`}.
(\#eq:ruler-relational-uncertainty)
\end{align}

See tähendab, et nende kahe kontrollpunkti vaheline kaugus on vahemikus vahemikus [\qty{`r as.character(signif(x = ruler_lower, digits = 3))`}{\m}; \qty{`r as.character(signif(x = ruler_upper, digits = 3))`}{\m}].

Joonisel \@ref(fig:ruler-uncertainties) leheküljel `r render_pageref(reference = "fig:ruler-uncertainties")` on esitatud mõõdetud keskväärtus koos mõõtemääramatusega graafiliselt.

```{r label = "ruler-uncertainties", fig.cap="Kahe kontrollpunkti omavaheline kaugus mõõtemääramatusega.", echo=FALSE}
librarian::shelf(c(                                                                                                                                                                                                                                                                               # 2
  "ggplot2",                                                                                                                                                                                                                                                                                      # 3
  "latex2exp"                                                                                                                                                                                                                                                                                     # 4
))                                                                                                                                                                                                                                                                                                # 5
                                                                                                                                                                                                                                                                                                  # 6
color_x <- "#008000"                                                                                                                                                                                                                                                                             # 10
                                                                                                                                                                                                                                                                                                 # 12
ggplot(data = ruler_data_frame, mapping = aes(x = `ruler_x1_actual`, y = 0)) +                                                                                                                                                                                                   # 13
  geom_point(shape = 23, size = 1) +                                                                                                                                                                                                                                                             # 14
  labs(x = TeX("$\\frac{\\textit{x}}{m}$")) +                                                                                                                                                                                              # 15
  geom_errorbarh(aes(xmin = `ruler_x1_actual` - ruler_smallest_unit_actual, xmax = `ruler_x1_actual` + ruler_smallest_unit_actual), color = color_x) +                                                                                                                                                                      # 16
  theme(
    axis.title.x = element_text(colour = color_x),
    axis.text.x = element_text(colour = color_x),
    axis.ticks.x = element_line(colour = color_x),
    axis.title.y=element_blank(), 
    axis.text.y=element_blank(), 
    axis.ticks.y=element_blank()
  ) +
  scale_x_continuous(
  labels = scales::number_format(accuracy = 1))

```

Oletagem, et vaja on mõõta mitte üksnes kahe kontrollpunkti vaheline kaugus, vaid kolme järjestikuse kontrollpunkti vaheline kaugus! Selleks liidame keskväärtuse saamiseks kummagi lõigu pikkuse (valem \@ref(eq:measurement-uncertainty-ruler-two-lines) leheküljel `r render_pageref(reference="eq:measurement-uncertainty-ruler-two-lines")`).

\begin{equation}
l = l_1 + l_2.
(\#eq:measurement-uncertainty-ruler-two-lines)
\end{equation}

```{r label = "ruler-addition", echo=FALSE}
ruler_x2 <- 9
ruler_x2_actual <- ruler_x2 * ruler_relation
ruler_x_actual <- ruler_x1_actual + ruler_x2_actual

```

Kui üks lõik on juba varem mõõdetud lõik ja teine on pikkusega \qty{`r as.character(ruler_x2_actual)`}{\m}, siis kogupikkuse arvutamiseks saame kasutada valemit \@ref(eq:measurement-uncertainty-ruler-two-lines) leheküljel `r render_pageref(reference="eq:measurement-uncertainty-ruler-two-lines")`. See arvutuskäik on näidatud avaldisena \@ref(eq:measurement-uncertainty-ruler-two-lines-calculation) leheküljel `r render_pageref(reference="eq:measurement-uncertainty-ruler-two-lines-calculation")`.

\begin{equation}
l = \qty{`r as.character(ruler_x1_actual)`}{\m} + \qty{`r as.character(ruler_x2_actual)`}{\m} = \qty{`r as.character(ruler_x_actual)`}{\m}.
(\#eq:measurement-uncertainty-ruler-two-lines-calculation)
\end{equation}

Kuna kasutan sama joonlauda mõlema lõigu mõõtmiseks, siis levib joonlaua mõõtemääramatus ja lõikude pikkuste mõõtemääramatused on üksteisest sõltuvad. Et tegemist on ühtlasi sisendite liitmisega, saame kasutada kogupikkuse mõõtemääramatuse arvutamiseks valemit \@ref(eq:measurement-uncertainty-on-additive-dependent-inputs) leheküljel `r render_pageref(reference="eq:measurement-uncertainty-on-additive-dependent-inputs")`. Mina soovin siiski kasutada üldvalemit \@ref(eq:measurement-uncertainty-on-multiple-inputs) leheküljel `r render_pageref(reference="eq:measurement-uncertainty-on-multiple-inputs")`, mille põhjal koostan kogupikkuse mõõtemääramatuse valemi \@ref(eq:measurement-uncertainty-on-multiple-inputs-ruler-total-length) leheküljel `r render_pageref(reference="eq:measurement-uncertainty-on-multiple-inputs-ruler-total-length")` arvestades, et kummagi lõigu mõõtmise mõõtemääramatus on sama.

\begin{equation}
u_l = \sqrt{(\frac{\partial(l_1 + l_2)}{\partial(l_1)} \cdot u_{l_1})^2 + (\frac{\partial(l_1 + l_2)}{\partial(l_2)} \cdot u_{l_2})^2} = \sqrt{u_{l_1}^2 + u_{l_2}^2} = \sqrt{2} \cdot u_{l_1}.
(\#eq:measurement-uncertainty-on-multiple-inputs-ruler-total-length)
\end{equation}

```{r label = "ruler-addition-uncertainty", echo=FALSE}
ruler_total_uncertainty <- sqrt(2) * ruler_smallest_unit_actual

```

Panen valemisse \@ref(eq:measurement-uncertainty-on-multiple-inputs-ruler-total-length) leheküljel `r render_pageref(reference="eq:measurement-uncertainty-on-multiple-inputs-ruler-total-length")` joonlaua mõõtemääramatuse ja arvutan teekonna mõõtemääramatuse (avaldis \@ref(eq:measurement-uncertainty-on-multiple-inputs-ruler-total-length-calculation) leheküljel `r render_pageref(reference="eq:measurement-uncertainty-on-multiple-inputs-ruler-total-length-calculation")`)

\begin{equation}
u_l = \sqrt{2} \times \qty{`r as.character(ruler_smallest_unit_actual)`}{\m} = \qty{`r as.character(ruler_total_uncertainty)`}{\m}.
(\#eq:measurement-uncertainty-on-multiple-inputs-ruler-total-length-calculation)
\end{equation}

Seekonna on teekonna kogupikkus \qty{`r as.character(ruler_x_actual)` +- `r as.character(signif(x=ruler_total_uncertainty, digits=1))`}{\m} ($p=\num{`r as.character(p)`}$). Näeme, et kogupikkuse mõõtemääramatus on suurem kui ühe lõigu mõõtemääramatus, mis on loogiline, sest mõõtemääramatus levib.

\onecolumn

[]{#caliper}

### Nihik

Nihik on kauguse mõõtmisvahend, mille haarade vahele saab panna mõõdetava sihitise või mille haarad saab panna mõõdetavasse vahesse ja lugeda skaalalt välja kaugus.

Digitaalne nihik omab kuva, mis näitab elektrooniliselt kauguse, kuvades selle teatud täpsusega ja tehes ümardamise inimese eest. Elektrooniliste vahenditega pruugime kordusmõõtmisel saada eelmisest veidi erineva tulemuse, sest eksperimenteerija ei pruugi sättida haarasid täpselt, eri väljad võivad mõjutada masina tööd. Mida tundlikum on sensor, seda rohkem mõõtetulemused üksteisest erinevad. Seetõttu tuleb digitaalse mõõtmisvahendi puhul arvutada mõõtmistulemusele ka A-tüüpi mõõtemääramatus. Et tulemusi vähegi tõsiselt võtta, tuleb teha vähemalt neli mõõtmist. Mida rohkem mõõtmisi eksperimenteerija teeb, seda stabiilsemaks ta mõõtmistulemuste keskväärtuse saab.

Näitena on mul kasutuses digitaalne nihik ja ma mõõdan sellega oma sõrme jämedust, nagu on näha joonisel \@ref(fig:measuring-with-caliper) leheküljel `r render_pageref(reference = "fig:measuring-with-caliper")`.

```{r label = "measuring-with-caliper", echo=FALSE, fig.cap = "Sõrme jämeduse mõõtmine digitaalse nihikuga."}
include_external_graphics("rmd/baasreeglistik/nihik.jpg")

```


```{r label = "caliper", echo=FALSE}
caliper <- c(9.97e-3, 9.47e-3, 9.44e-3, 9.42e-3)
caliper_number <- length(caliper)
caliper_mean <- mean(caliper)
caliper_difference_from_mean <- caliper - caliper_mean
caliper_difference_from_mean_squared <- caliper_difference_from_mean^2
caliper_difference_from_mean_squared_sum <- sum(caliper_difference_from_mean_squared)
caliper_number_less_1 <- caliper_number - 1
caliper_variance <- caliper_difference_from_mean_squared_sum / (caliper_number_less_1)
caliper_sd <- sqrt(caliper_variance)

caliper_less_sd <- caliper - caliper_sd

caliper_sd_mean <- caliper_sd / sqrt(caliper_number)
librarian::shelf(c(
  "distributions3"
))
studentTDistribution = StudentsT(df = caliper_number_less_1)
alpha <- 0.05
probability_for_Student <- 1 - alpha / 2
caliper_number_student = quantile(studentTDistribution, probability_for_Student)
student_7 <- quantile(StudentsT(df = 6), probability_for_Student)

caliper_uncertainty_A <- caliper_sd_mean * caliper_number_student

caliper_smallest_unit <- .01e-3
probability <- 1 - alpha
caliper_b <- probability * caliper_smallest_unit / 2
caliper_uncertainty <- sqrt(caliper_uncertainty_A^2 + caliper_b^2)

caliper_lower <- caliper_mean - caliper_uncertainty
caliper_upper <- caliper_mean + caliper_uncertainty
caliper_relative <- caliper_uncertainty / caliper_mean

caliper_data_frame = data.frame(caliper)

```

Arvutan A-tüüpi mõõtemääramatuse kasutades valemit \@ref(eq:measurement-uncertainty-of-type-A) leheküljel `r render_pageref(reference = "eq:measurement-uncertainty-of-type-A")`.

Selleks tuleb esmalt arvutada aritmeetiline keskmine. Oletagem, et ma tegin neli mõõtmist ja sain tulemused, mis on esitatud avaldistes \@ref(eq:caliper-x) leheküljel `r render_pageref(reference = "eq:caliper-x")`.

\begin{align}
x_1 = \qty{`r as.character(caliper[1])`}{\m},\leavevmode\\
x_2 = \qty{`r as.character(caliper[2])`}{\m},\leavevmode\\
x_3 = \qty{`r as.character(caliper[3])`}{\m},\leavevmode\\
x_4 = \qty{`r as.character(caliper[4])`}{\m}.
(\#eq:caliper-x)
\end{align}


Aritmeetilise keskmise arvutan liites kõik mõõdetud väärtused kokku ja jagades nende arvuga (avaldis \@ref(eq:caliper-mean) leheküljel `r render_pageref(reference = "eq:caliper-mean")`).

\begin{align}
\overline{x} = \frac{(\qty{`r as.character(caliper[1])`}{\m}) + (\qty{`r as.character(caliper[2])`}{\m}) +  \qty{`r as.character(caliper[3])`}{\m} + \qty{`r as.character(caliper[4])`}{\m}}{\num{`r as.character(caliper_number)`}} = \qty{`r as.character(caliper_mean)`}{\m}.
(\#eq:caliper-mean)
\end{align}

Nüüd on vaja arvutada iga väärtuse erinevus aritmeetilisest keskmisest (avaldised \@ref(eq:caliper-mean-x) leheküljel `r render_pageref(reference = "eq:caliper-mean-x")`).

\begin{align}
\overline{x} - x_1 = (\qty{`r as.character(caliper[1])`}{\m}) - (\qty{`r as.character(caliper_mean)`}{\m}) = \qty{`r as.character(caliper_difference_from_mean[1])`}{\m},\leavevmode\\
\overline{x} - x_2 = (\qty{`r as.character(caliper[2])`}{\m}) - (\qty{`r as.character(caliper_mean)`}{\m}) = \qty{`r as.character(round(x = caliper_difference_from_mean[2], digits = 6))`}{\m},\leavevmode\\
\overline{x} - x_3 = (\qty{`r as.character(caliper[3])`}{\m}) - (\qty{`r as.character(caliper_mean)`}{\m}) = \qty{`r as.character(caliper_difference_from_mean[3])`}{\m},\leavevmode\\
\overline{x} - x_4 = (\qty{`r as.character(caliper[4])`}{\m}) - (\qty{`r as.character(caliper_mean)`}{\m}) = \qty{`r as.character(round(x = caliper_difference_from_mean[4], digits = 6))`}{\m}.
(\#eq:caliper-mean-x)
\end{align}

Need erinevused on vaja ruutu tõsta (avaldised \@ref(eq:caliper-mean-x-squared) leheküljel `r render_pageref(reference = "eq:caliper-mean-x-squared")`).

\begin{align}
(\overline{x} - x_1)^2 = (\qty{`r as.character(caliper_difference_from_mean[1])`}{\m})^{2} = \qty{`r as.character(signif(x = caliper_difference_from_mean_squared[1], digits = 4))`}{\m\squared},\leavevmode\\
(\overline{x} - x_2)^2 = (\qty{`r as.character(round(x = caliper_difference_from_mean[2], digits = 6))`}{\m})^{2} = \qty{`r as.character(signif(x = caliper_difference_from_mean_squared[2], digits = 4))`}{\m\squared},\leavevmode\\
(\overline{x} - x_3)^2 = (\qty{`r as.character(caliper_difference_from_mean[3])`}{\m})^{2} = \qty{`r as.character(signif(x = caliper_difference_from_mean_squared[3], digits = 4))`}{\m\squared},\leavevmode\\
(\overline{x} - x_4)^2 = (\qty{`r as.character(round(x = caliper_difference_from_mean[4], digits = 6))`}{\m})^{2} = \qty{`r as.character(signif(x = caliper_difference_from_mean_squared[4], digits = 4))`}{\m\squared}.
(\#eq:caliper-mean-x-squared)
\end{align}

Ruudustatud erinevused on vaja kokku liita (avaldis \@ref(eq:caliper-difference-from-mean-square-sum) leheküljel `r render_pageref(reference = "eq:caliper-difference-from-mean-square-sum")`).

\begin{align}
\sum_{i = 1}{\overline{x} - x_i} =\leavevmode\\
(\qty{`r as.character(signif(x = caliper_difference_from_mean_squared[1], digits = 4))`}{\m\squared}) + (\qty{`r as.character(signif(x = caliper_difference_from_mean_squared[2], digits = 4))`}{\m\squared}) + (\qty{`r as.character(signif(x = caliper_difference_from_mean_squared[3], digits = 4))`}{\m\squared}) + (\qty{`r as.character(signif(x = caliper_difference_from_mean_squared[4], digits = 4))`}{\m\squared}) =\leavevmode\\
\qty{`r as.character(signif(x = caliper_difference_from_mean_squared_sum, digits = 4))`}{\m\squared}.
(\#eq:caliper-difference-from-mean-square-sum)
\end{align}

Summa tuleb jagada ühega vähem kui mõõtmiste arv, et saada üksiktulemuse dispersioon (avaldis \@ref(eq:caliper-mean-x-squared-sum-over-n-1) leheküljel `r render_pageref(reference = "eq:caliper-mean-x-squared-sum-over-n-1")`)[@mtmised, lk 10].

\begin{align}
\sigma_x^2 = \frac{\sum_{i = 1}^n{(\overline{x} - x_i)^2}}{(n - 1)} = \frac{\qty{`r as.character(signif(x = caliper_difference_from_mean_squared_sum, digits = 4))`}{\m\squared}}{\num{`r as.character(caliper_number)`} - \num{1}} = \qty{`r as.character(signif(x = caliper_variance, digits = 4))`}{\m\squared}.
(\#eq:caliper-mean-x-squared-sum-over-n-1)
\end{align}

Üksiktulemuse standardhälbe saan, kui arvutan ruutjuure dispersioonist (avaldis \@ref(eq:caliper-mean-x-squared-sum-over-n-1-sqrt) leheküljel `r render_pageref(reference = "eq:caliper-mean-x-squared-sum-over-n-1-sqrt")`).

\begin{align}
\sigma_x = \sqrt{\frac{\sum_{i = 1}^n{(\overline{x} - x_i)^2}}{(n - 1)}} = \sqrt{\qty{`r as.character(signif(x = caliper_variance, digits = 4))`}{\m\squared}} = \qty{`r as.character(signif(x = caliper_sd, digits = 4))`}{\m}.
(\#eq:caliper-mean-x-squared-sum-over-n-1-sqrt)
\end{align}

Järgnevalt on vaja standardhälve jagada ruutjuurega mõõtmiste arvust (avaldis \@ref(eq:caliper-mean-x-squared-sum-over-n-1-sqrt-over-n-sqrt) leheküljel `r render_pageref(reference = "eq:caliper-mean-x-squared-sum-over-n-1-sqrt-over-n-sqrt")`).

\begin{align}
\sigma_{\bar{x}} = \sqrt{\frac{\sum_{i = 1}^n{(\overline{x} - x_i)^2}}{n \times (n - 1)}} = \frac{\qty{`r as.character(signif(x = caliper_sd, digits = 4))`}{\m}}{\sqrt{\num{`r as.character(caliper_number)`}}} =\qty{`r as.character(signif(x = caliper_sd_mean, digits = 4))`}{\m}.
(\#eq:caliper-mean-x-squared-sum-over-n-1-sqrt-over-n-sqrt)
\end{align}

Lõpliku arvu mõõtmiste korral allub mõõtetulemuste jagunemine aritmeetilise keskmise ümber Studenti jaotusele. Tulemus on vaja korrutada Studenti jaotuse teguriga *t*, milleks on  \num{0,95} tõenäosuse ja nelja katse korral \num{`r as.character(signif(x = caliper_number_student, digits = 3))`} ning seitsme katse korral, nagu õpilasel oleks vaja teha, \num{`r as.character(signif(x = student_7, digits = 3))`} (avaldis \@ref(eq:caliper-uncertainty-a) leheküljel `r render_pageref(reference = "eq:caliper-uncertainty-a")`).

\begin{align}
u_\mathrm{A} = t \times \sqrt{\frac{\sum_{i = 1}^n{(\overline{x} - x_i)^2}}{n \times (n - 1)}} = \qty{`r as.character(signif(x = caliper_sd_mean, digits = 4))`}{\m} \times \num{`r as.character(signif(x = caliper_number_student, digits = 3))`} =\qty{`r as.character(signif(x = caliper_uncertainty_A, digits = 4))`}{\m}.
(\#eq:caliper-uncertainty-a)
\end{align}

Studenti tegurid on ka @haynes_2014_crc, lk A-72, milles tuleb valida rida, mille vabadusastmete arv on üks vähem kui mõõtmiste arv, ja tulp, mis on soovitud tõenäosusele järgmine tulp.

Nüüd on A-tüüpi mõõtemääramatus arvutatud.

Kuna pole teada, milline on nihiku tegija poolt spetsifitseeritud mõõtemääramatus, siis ainus B-tüüpi mõõtemääramatus, mille saame määrata ja peame määrama, on näidiku viimase numbrikoha järgi peale koma. See nihik näitab millimeetri sajandiku täpsusega. Kuna tegemist on digiseadmega ja eksimisvõimalust algusega pole, küll aga on lõpuga, siis B-tüüpi mõõtemääramatus on pool seda kõige väiksemat ühikut (avaldis \@ref(eq:caliper-smallest-unit-by-2) leheküljel `r render_pageref(reference = "eq:caliper-smallest-unit-by-2")`).

\begin{align}
u_\mathrm{B} = (1 - \alpha) \cdot \frac{l}{2} \cdot m = (1 - \num{0,05}) \cdot \frac{\qty{`r as.character(signif(x = caliper_smallest_unit, digits = 1))`}{\m}}{\num{2}} \cdot \num{1} = \qty{`r as.character(signif(x = caliper_b, digits = 2))`}{\m}.
(\#eq:caliper-smallest-unit-by-2)
\end{align}

[]{#caliper-uncertainty}

Järgnevalt tuleb mõõtemääramatused liita, nagu liidetakse vektoreid (avaldis \@ref(eq:caliper-uncertainty) leheküljel `r render_pageref(reference = "eq:caliper-uncertainty")`).

\begin{align}
u = \sqrt{u_\mathrm{A}^2 + u_\mathrm{B}^2} = \sqrt{(\qty{`r as.character(signif(x = caliper_uncertainty_A, digits = 4))`}{\m})^2 + (\qty{`r as.character(signif(x = caliper_b, digits = 2))`}{\m})^2} = \qty{`r as.character(signif(x = caliper_uncertainty, digits = 2))`}{\m}.
(\#eq:caliper-uncertainty)
\end{align}

Nüüd on mõõtemääramatus arvutatud ja saan keskmise mõõtetulemuse koos sellega välja kirjutada: $\qty{`r as.character(signif(x = caliper_mean, digits = 3))`(`r as.character(signif(x = caliper_uncertainty, digits = 2))`)}{\m}$.

See tähendab, et minu sõrme jämedus on tõenäosusega \num{0,95} Studenti jaotuse korral vahemikus [\qty{`r as.character(signif(x = caliper_lower, digits = 3))`}{\m}; \qty{`r as.character(signif(x = caliper_upper, digits = 3))`}{\m}].

Suhteline mõõtemääramatus on $\frac{\qty{`r as.character(signif(x = caliper_uncertainty, digits = 2))`}{\m}}{\qty{`r as.character(signif(x = caliper_mean, digits = 3))`}{\m}} = \num{`r as.character(signif(x = caliper_relative, digits = 3))`}$.

Joonisel \@ref(fig:caliper-uncertainties) leheküljel `r render_pageref(reference = "fig:caliper-uncertainties")` on esitatud mõõdetud keskväärtus koos mõõtemääramatusega graafiliselt. Graafikule on märgitud neli mõõtmistulemust ja nende seas on suuremalt tähistatud mõõtmistulemuste aritmeetiline keskmine. Mustalt on tähistatud üksiktulemuse standardhälbed, oranžilt aritmeetilise keskmise standardhälbed, roosalt A-tüüpi mõõtemääramatus, roheliselt kogu mõõtemääramatus. Mustalt tähistatud vahemikku mahub \qty{70}{\percent} andmeid. Kui kahekordistada standardhälve, siis sellisesse vahemikku mahuks \qty{95}{\percent} andmeid. Kui kolmekordistada standardhälve, siis sellisesse vahemikku mahuks \qty{99}{\percent} andmeid. Kuna tegeliku väärtus sõltub ka sellest, mitu mõõtmisseeriat tehakse, siis tegelik väärtus on roheliselt tähistatud vahemikus tõenäosusega \qty{68,3}{\percent}. Kui aritmeetilise keskmise standardhälve kahekordistada, siis sellisesse vahemikku mahuks tegelik väärtus tõenäosusega \qty{95,4}{\percent}. Kui aritmeetilise keskmise standardhälve kolmekordistada, siis sellisesse vahemikku mahuks tegelik väärtus tõenäosusega \qty{99,7}{\percent}.

```{r label = "caliper-uncertainties", fig.cap="Sõrme mõõdetud jämedused koos keskmise jämeduse ja mõõtemääramatusega.", echo=FALSE}
librarian::shelf(c(                                                                                                                                                                                                                                                                               # 2
  "ggplot2",                                                                                                                                                                                                                                                                                      # 3
  "latex2exp"                                                                                                                                                                                                                                                                                     # 4
))                                                                                                                                                                                                                                                                                                # 5
                                                                                                                                                                                                                                                                                                  # 6
color_x <- "#008000"                                                                                                                                                                                                                                                                             # 10
                                                                                                                                                                                                                                                                                                 # 12
ggplot(data = caliper_data_frame, mapping = aes(x = `caliper`, y = 0)) +                                                                                                                                                                                                   # 13
  geom_point(shape = 23, size = 1) +    
  geom_point(aes(x = caliper_mean, y = 0), shape = 23, size = 2, color = color_x) +
  labs(x = TeX("$\\frac{\\textit{x}}{m}$")) +                                                                                                                                                                                              # 15
  geom_errorbarh(aes(xmin = caliper_lower, xmax = caliper_upper), color = color_x) +
  geom_errorbarh(aes(xmin = caliper_mean - caliper_sd, xmax = caliper_mean + caliper_sd), height = .1) +
  geom_errorbarh(aes(xmin = caliper_mean - caliper_sd_mean, xmax = caliper_mean + caliper_sd_mean), color = "#ff6600", height = .2) +
  geom_errorbarh(aes(xmin = caliper_mean - caliper_uncertainty_A, xmax = caliper_mean + caliper_uncertainty_A), color = "#ff66ff", height = .4) +
  theme(
    axis.title.x = element_text(colour = color_x),
    axis.text.x = element_text(colour = color_x),
    axis.ticks.x = element_line(colour = color_x),
    axis.title.y=element_blank(), 
    axis.text.y=element_blank(), 
    axis.ticks.y=element_blank()
  ) #+
#  scale_x_continuous(
 #   labels = scales::number_format(accuracy = 0.00001)
#  )

```

\newpage

### Valgusmõõtur

Valgusmõõturiga saab mõõta valgustust ehk seda, kui palju valgust langeb pinnale.

Meil on kasutada digitaalne valgusmõõtur sarjast *ST-1300* (joonis \@ref(fig:measuring-with-light-meter) leheküljel `r render_pageref(reference = "fig:measuring-with-light-meter")`). Kuna see on digitaalne, tuleb mõõtmisi korrata ja arvutada A-tüüpi mõõtemääramatus. Valgusmõõturiga korratakse mõõtmisi niimoodi, et mõõdetakse samas kohas, kuid vahepeal nullitakse näit kattes sensori. A-tüüpi mõõtemääramatuse arvutamine on kirjeldatud [nihiku](#caliper) sektsioonis.

```{r label = "measuring-with-light-meter", echo=FALSE, fig.cap = "Valgusmõõtur sarjast *ST-1300*."}
include_external_graphics("rmd/baasreeglistik/light-meter.jpg")

```

Kuna selle masina puhul on kirjas ka tootjapoolne tabavus, siis tuleb arvutada B-tüüpi mõõtemääramatus selle järgi. Esitatud on kaks tabavuskarakteristikut: $\pm \qty{5}{\percent} \pm \num{10} \ \text{vähim olulist tüvenumbrit}$, kui valgustus on väiksem kui \qty{10000}{\lux}, ja $\pm \qty{10}{\percent} \pm \num{10} \ \text{vähim olulist tüvenumbrit}$, kui valgustus on suurem kui \qty{10000}{\lux}.


```{r label = "illuminance", echo=FALSE}
illuminance <- c(923, 905, 593, 587)
illuminance_mean <- mean(illuminance)
librarian::shelf(c(
  "ggplot2"
))
illuminance_se <- as.numeric(mean_se(illuminance)["ymax"] - illuminance_mean) 
illuminance_uncertainty_A <- caliper_number_student * illuminance_se

precision_ratio <- .05
number_of_least_sigfig = 10
student_inf <- quantile(StudentsT(df = Inf), probability_for_Student)
illuminance_uncertainty_B_1 <- student_inf * (illuminance_mean * precision_ratio + number_of_least_sigfig) / 3

illuminance_smallest_unit <- 1
illuminance_uncertainty_B_2 <- probability * illuminance_smallest_unit / 2

illuminance_uncertainty <- sqrt(illuminance_uncertainty_A^2 + illuminance_uncertainty_B_1^2 + illuminance_uncertainty_B_2^2)
illuminance_uncertainty_relative <- illuminance_uncertainty / illuminance_mean

illuminance_data_frame = data.frame(illuminance)

```

Oletagem, et ma tegin neli mõõtmist ja sain tulemused, mis on esitatud avaldistes \@ref(eq:illuminance-x) leheküljel `r render_pageref(reference = "eq:caliper-x")`.

\begin{align}
x_1 = \qty{`r as.character(illuminance[1])`}{\lux},\leavevmode\\
x_2 = \qty{`r as.character(illuminance[2])`}{\lux},\leavevmode\\
x_3 = \qty{`r as.character(illuminance[3])`}{\lux},\leavevmode\\
x_4 = \qty{`r as.character(illuminance[4])`}{\lux}.
(\#eq:illuminance-x)
\end{align}

Mõõtetulemuste aritmeetiline keskmine on \qty{`r as.character(illuminance_mean)`}{\lux}. A-tüüpi mõõtemääramatus nelja mõõtmise ja  tõenäosuse \num{`r as.character(probability)`} korral on \qty{`r as.character(signif(x = illuminance_uncertainty_A, digits = 3))`}{\lux}.

Kuna kõik mõõdetud väärtused on väiksemad kui \qty{10000}{\lux}, siis kasutan tabavuskarakteristikut $\pm \qty{5}{\percent} \pm \num{10} \ \text{vähim olulist tüvenumbrit}$. Esimese B-tüüpi mõõtemääramatuse saan niimoodi, et arvutan aritmeetilisest keskmisest nimetatud osamäära ja liidan kümnekordse minimaalse ühiku. See on ühese tõenäosusega. Kui tahan kasutada tõenäosust \num{`r as.character(probability)`}, siis korrutan tulemuse sellega läbi (avaldis \@ref(eq:illuminance-uncertainty-B-1) leheküljel `r render_pageref(reference = "eq:illuminance-uncertainty-B-1")`.

\begin{align}
u_\mathrm{B1} &= t(\infty, \frac{\alpha}{2}) \cdot \frac{\text{täpsusosamäär} \cdot \bar{q} + \text{vähim oluliste tüvenumbrite arv}}{3}\leavevmode\\
&= \num{`r as.character(student_inf)`} \times \frac{\num{`r as.character(precision_ratio)`} \times \qty{`r as.character(illuminance_mean)`}{\lux} + \qty{`r as.character(number_of_least_sigfig)`}{\lux}}{3} = \qty{`r as.character(signif(x = illuminance_uncertainty_B_1, digits = 2))`}{\lux}.
(\#eq:illuminance-uncertainty-B-1)
\end{align}

Väikseim ühik on \qty{`r as.character(illuminance_smallest_unit)`}{\lux}. Kuna sisendeid on ainult üks, siis teine B-tüüpi mõõtemääramatus on pool väikseimat ühikut korrutatuna lõputu arvu mõõtmiste Studenti teguriga antud tõenäosuse korral (avaldis \@ref(eq:illuminance-uncertainty-B-2) leheküljel `r render_pageref(reference = "eq:illuminance-uncertainty-B-2")`.

\begin{align}
u_\mathrm{B2} = (1 - \alpha) \cdot \frac{\text{väikseim ühik}}{2} = (1 - \num{`r as.character(signif(x = alpha, digits = 4))`}) \times \frac{\qty{`r as.character(illuminance_smallest_unit)`}{\lux}}{2} = \qty{`r as.character(signif(x = illuminance_uncertainty_B_2, digits = 3))`}{\lux}.
(\#eq:illuminance-uncertainty-B-2)
\end{align}

Kogu mõõtemääramatuse arvutamiseks tuleb kõik alammõõtemääramatuste vektorid kokku liita nagu [nihiku](#caliper-uncertainty) osas. Seega on kogu mõõtemääramatus \qty{`r as.character(signif(x = illuminance_uncertainty, digits = 3))`}{\lux} ja mõõtetulemuse võib välja kirjutada järgnevalt: tõenäosusega \num{`r as.character(probability)`} nelja mõõtmise korral mõõtsin valgustugevuseks \qty{`r as.character(signif(x = illuminance_mean, digits = 3))`(`r as.character(signif(x = illuminance_uncertainty, digits = 3))`)}{\lux}. Suhteline mõõtemääramatus on samadel tingimustel \num{`r as.character(signif(x = illuminance_uncertainty_relative, digits = 3))`}. Viimane näitab, et mõõtmine on ebaõnnestunud ja see tuleks uuesti läbi viia, sest suhteline viga ületab \qty{10}{\percent}.

Joonisel \@ref(fig:illuminance-uncertainties) leheküljel `r render_pageref(reference = "fig:illuminance-uncertainties")` on esitatud valgustugevuse mõõtmise tulemused keskväärtuse ja mõõtemääramatustega: mustaga on tähistatud A-, oranžiga B1-, roosaga B2-tüüpi ja rohelisega kogu mõõtemääramatus. Sellelt jooniselt näeme, kui palju mingit tüüpi mõõtemääramatus antud juhul mõju avaldab.

```{r label = "illuminance-uncertainties", fig.cap="Valgustugevus koos keskmise valgustugevuse ja mõõtemääramatustega.", echo=FALSE}
librarian::shelf(c(
  "ggplot2",
  "latex2exp"
))
color_x <- "#008000"
ggplot(data = illuminance_data_frame, mapping = aes(x = `illuminance`, y = 0)) +
  geom_point(shape = 23, size = 1) +
  geom_point(aes(x = illuminance_mean, y = 0), shape = 23, size = 2, color = color_x) +
  labs(x = TeX("$\\frac{\\textit{q}}{lx}$")) +
  geom_errorbarh(aes(xmin = illuminance_mean - illuminance_uncertainty, xmax = illuminance_mean + illuminance_uncertainty), color = color_x) +
  geom_errorbarh(aes(xmin = illuminance_mean - illuminance_uncertainty_A, xmax = illuminance_mean + illuminance_uncertainty_A), height = .1) +
  geom_errorbarh(aes(xmin = illuminance_mean - illuminance_uncertainty_B_1, xmax = illuminance_mean + illuminance_uncertainty_B_1), color = "#ff6600", height = .2) +
  geom_errorbarh(aes(xmin = illuminance_mean - illuminance_uncertainty_B_2, xmax = illuminance_mean + illuminance_uncertainty_B_2), color = "#ff66ff", height = .4) +
  theme(
    axis.title.x = element_text(colour = color_x),
    axis.text.x = element_text(colour = color_x),
    axis.ticks.x = element_line(colour = color_x),
    axis.title.y=element_blank(), 
    axis.text.y=element_blank(), 
    axis.ticks.y=element_blank()
  )

```

\twocolumn
