
\onecolumn

[]{#mechanics-tasks-2024-2-20}

## Testid

### 2024-2-20 Edus

1.  Sõidetakse autoga \qty{245}{\kilo\m} läände ja seejärel \qty{118}{\kilo\m} edelasse (\qty{45,0}{\degree}). Kui suur on auto nihkumine lähtepunktist? Joonista diagramm.
              
    \vspace{0.4\textheight}

    Täna on 2024-2-20 ja mina olen \blank{10. Trubilko, Vladislav}.

\pagebreak

2.  Sõidetakse autoga \qty{245}{\kilo\m} läände ja seejärel \qty{118}{\kilo\m} edelasse (\qty{45,0}{\degree}). Kui suur on auto nihkumise lähtepunktist suurus (suurus ja suund)? Joonista diagramm.
              
    \vspace{0.4\textheight}

    Täna on 2024-2-20 ja mina olen \blank{10. Trubilko, Vladislav}.

3.  Kui $\overrightarrow{\bf{V_x}} = \num{9,40}$ ühikut ja $\overrightarrow{\bf{V_y}} = \num{-6,80}$ ühikut, määra $\overrightarrow{\bf{V}}$ suurus ja suund!
              
    \vspace{0.2\textheight}

    Täna on 2024-2-20 ja mina olen \blank{10. Trubilko, Vladislav}.

\pagebreak

4.  $\bf{V}$ on vektor, mille suurus on \num{21,8} ühikut ja mis osutab negatiivse $x$-telje kohal \qty{23,4}{\degree} nurga all.

    Joonista see vektor.
    
    Arvuta $V_x$ ja $V_y$.
    
    Kasuta $V_x$'i ja $V_y$'t, et arvutada kontrolliks tagasi $\overrightarrow{\bf{V}}$!
                  
    \vspace{0.3\textheight}

    Täna on 2024-2-20 ja mina olen \blank{10. Trubilko, Vladislav}.

5.  Joonisel \@ref(fig:dynamics-test-vectors-7) leheküljel `r render_pageref(reference="fig:dynamics-test-vectors-7")` on kujutatud kaks vektorit, $\overrightarrow{\bf{A}}$ ja  $\overrightarrow{\bf{B}}$, mille suurused on $A = \num{6,8}$ ühikut ja $B = \num{5,5}$ ühikut.

    ```{r label="dynamics-test-vectors-7", echo=FALSE, fig.cap="Kaks antiparalleelset vektorit."}
    include_external_graphics("rmd/kursus/testid/mehaanika-dünaamika-vektorid-7.svg")
    
    ```

    Kui $\overrightarrow{\bf{C}} = \overrightarrow{\bf{A}} + \overrightarrow{\bf{B}}$, siis $\overrightarrow{\bf{C}}= \blank{(\num{1,3}; \num{0})}$.

    Kui $\overrightarrow{\bf{C}} = \overrightarrow{\bf{A}} - \overrightarrow{\bf{B}}$, siis $\overrightarrow{\bf{C}}= \blank{(\num{1,2e1}; \num{0})}$.

    Kui $\overrightarrow{\bf{C}} = \overrightarrow{\bf{B}} - \overrightarrow{\bf{A}}$, siis $\overrightarrow{\bf{C}}= \blank{(\num{1,2e1}; \pi)}$.

    Täna on 2024-2-20 ja mina olen \blank{10. Trubilko, Vladislav}.

\pagebreak

6.  Mäe tipp, mis asub baaslaagrist \qty{2450}{\m} kõrgusel, on kaardil mõõdetud \qty{4580}{\m} kaugusel laagrist \qty{38,4}{\degree} loode suunas. Millised on laagrist tipuni nihkevektori komponendid? Milline on selle nihkevektori pikkus? Vali $x$-telg ida suunas, $y$-telg põhja suunas ja $z$-telg ülespoole.
                  
    \vspace{0.3\textheight}

    Täna on 2024-2-20 ja mina olen \blank{10. Trubilko, Vladislav}.

\pagebreak

7.  Joonisel \@ref(fig:dynamics-test-vectors-11-7) leheküljel `r render_pageref(reference="fig:dynamics-test-vectors-11-7")` on kujutatud vektorid $\overrightarrow{\bf{A}}$ ja $\overrightarrow{\bf{B}}$.

    ```{r label="dynamics-test-vectors-11-7", echo=FALSE, fig.cap="Kolm erisuunalist vektorit samal tasandil."}
    include_external_graphics("rmd/kursus/testid/mehaanika-dünaamika-vektorid-11.svg")
    
    ```

    Määra $\overrightarrow{\bf{B}} - \overrightarrow{\bf{A}}$ suurus!
    
    $\overrightarrow{\bf{A}} - \overrightarrow{\bf{B}}$ suurus on \num{53.9}.
    
    Võrdle kummagi vahe tulemusi ja selgita!
                  
    \vspace{0.3\textheight}

    Täna on 2024-2-20 ja mina olen \blank{10. Trubilko, Vladislav}.

\pagebreak

8.  Joonisel \@ref(fig:dynamics-test-vectors-11-8) leheküljel `r render_pageref(reference="fig:dynamics-test-vectors-11-8")` on kujutatud vektorid $\overrightarrow{\bf{A}}$ ja $\overrightarrow{\bf{B}}$.

    ```{r label="dynamics-test-vectors-11-8", echo=FALSE, fig.cap="Kolm erisuunalist vektorit samal tasandil."}
    include_external_graphics("rmd/kursus/testid/mehaanika-dünaamika-vektorid-11.svg")
    
    ```

    Määra $\overrightarrow{\bf{B}} - \overrightarrow{\bf{A}}$ suund!

    $\overrightarrow{\bf{A}} - \overrightarrow{\bf{B}}$ suund on \num{-0,09109}.
    
    Võrdle kummagi vahe tulemusi ja märka, et need on vastandlikud!
                  
    \vspace{0.4\textheight}

    Täna on 2024-2-20 ja mina olen \blank{10. Trubilko, Vladislav}.

\pagebreak

9.  Joonisel \@ref(fig:dynamics-test-vectors-11-9) leheküljel `r render_pageref(reference="fig:dynamics-test-vectors-11-9")` on kujutatud vektorid $\overrightarrow{\bf{A}}$ ja $\overrightarrow{\bf{B}}$.

    ```{r label="dynamics-test-vectors-11-9", echo=FALSE, fig.cap="Kolm erisuunalist vektorit samal tasandil."}
    include_external_graphics("rmd/kursus/testid/mehaanika-dünaamika-vektorid-11.svg")
    
    ```

    Arvuta $\overrightarrow{\bf{A}} - \overrightarrow{\bf{B}}$ suurus!
    
    $\overrightarrow{\bf{B}} - \overrightarrow{\bf{A}}$ suurus on \num{53.9}.

    Võrdle kummagi vahe tulemusi ja selgita!
                  
    \vspace{0.4\textheight}

    Täna on 2024-2-20 ja mina olen \blank{10. Trubilko, Vladislav}.

\pagebreak

10. Joonisel \@ref(fig:dynamics-test-vectors-11-10) leheküljel `r render_pageref(reference="fig:dynamics-test-vectors-11-10")` on kujutatud vektorid $\overrightarrow{\bf{A}}$ ja $\overrightarrow{\bf{B}}$.

    ```{r label="dynamics-test-vectors-11-10", echo=FALSE, fig.cap="Kolm erisuunalist vektorit samal tasandil."}
    include_external_graphics("rmd/kursus/testid/mehaanika-dünaamika-vektorid-11.svg")
    
    ```

    Arvuta $\overrightarrow{\bf{A}} - \overrightarrow{\bf{B}}$ suund!
    
    $\overrightarrow{\bf{B}} - \overrightarrow{\bf{A}}$ suund on \num{3,050}.

    Võrdle kummagi vahe tulemusi ja märka, et need on vastandlikud!
                      
    \vspace{0.4\textheight}

    Täna on 2024-2-20 ja mina olen \blank{10. Trubilko, Vladislav}.

\pagebreak

11. Joonisel \@ref(fig:dynamics-test-vectors-11-11) leheküljel `r render_pageref(reference="fig:dynamics-test-vectors-11-11")` kujutatud vektorite osas arvuta $\overrightarrow{\bf{B}} - 3 \cdot \overrightarrow{\bf{A}}$ suurus!

    ```{r label="dynamics-test-vectors-11-11", echo=FALSE, fig.cap="Kolm erisuunalist vektorit samal tasandil."}
    include_external_graphics("rmd/kursus/testid/mehaanika-dünaamika-vektorid-11.svg")
    
    ```

    \vspace{0.5\textheight}

    Täna on 2024-2-20 ja mina olen \blank{10. Trubilko, Vladislav}.

\pagebreak

12. Joonisel \@ref(fig:dynamics-test-vectors-11-12) leheküljel `r render_pageref(reference="fig:dynamics-test-vectors-11-12")` kujutatud vektorite osas arvuta $\overrightarrow{\bf{B}} - 3 \cdot \overrightarrow{\bf{A}}$ suund!

    ```{r label="dynamics-test-vectors-11-12", echo=FALSE, fig.cap="Kolm erisuunalist vektorit samal tasandil."}
    include_external_graphics("rmd/kursus/testid/mehaanika-dünaamika-vektorid-11.svg")
    
    ```

    \vspace{0.5\textheight}

    Täna on 2024-2-20 ja mina olen \blank{10. Trubilko, Vladislav}.

\pagebreak

13. Joonisel \@ref(fig:dynamics-test-vectors-11-13) leheküljel `r render_pageref(reference="fig:dynamics-test-vectors-11-13")` kujutatud vektorite osas arvuta $2 \cdot \overrightarrow{\bf{A}} - 3 \cdot \overrightarrow{\bf{B}} + 2 \cdot \overrightarrow{\bf{C}}$ suurus!

    ```{r label="dynamics-test-vectors-11-13", echo=FALSE, fig.cap="Kolm erisuunalist vektorit samal tasandil."}
    include_external_graphics("rmd/kursus/testid/mehaanika-dünaamika-vektorid-11.svg")
    
    ```

    \vspace{0.3\textheight}

    Täna on 2024-2-20 ja mina olen \blank{10. Trubilko, Vladislav}.

\pagebreak

14. Joonisel \@ref(fig:dynamics-test-vectors-11-14) leheküljel `r render_pageref(reference="fig:dynamics-test-vectors-11-14")` kujutatud vektorite osas arvuta $2 \cdot \overrightarrow{\bf{A}} - 3 \cdot \overrightarrow{\bf{B}} + 2 \cdot \overrightarrow{\bf{C}}$ suund!

    ```{r label="dynamics-test-vectors-11-14", echo=FALSE, fig.cap="Kolm erisuunalist vektorit samal tasandil."}
    include_external_graphics("rmd/kursus/testid/mehaanika-dünaamika-vektorid-11.svg")
    
    ```

    \vspace{0.5\textheight}

    Täna on 2024-2-20 ja mina olen \blank{10. Trubilko, Vladislav}.

\pagebreak

15. Joonisel \@ref(fig:dynamics-test-vectors-11-15) leheküljel `r render_pageref(reference="fig:dynamics-test-vectors-11-15")` kujutatud vektorite osas arvuta $\overrightarrow{\bf{C}} - \overrightarrow{\bf{A}} - \overrightarrow{\bf{B}}$ suurus!

    ```{r label="dynamics-test-vectors-11-15", echo=FALSE, fig.cap="Kolm erisuunalist vektorit samal tasandil."}
    include_external_graphics("rmd/kursus/testid/mehaanika-dünaamika-vektorid-11.svg")
    
    ```

    \vspace{0.4\textheight}

    Täna on 2024-2-20 ja mina olen \blank{10. Trubilko, Vladislav}.

\pagebreak

16. Joonisel \@ref(fig:dynamics-test-vectors-11-16) leheküljel `r render_pageref(reference="fig:dynamics-test-vectors-11-16")` kujutatud vektorite osas arvuta $\overrightarrow{\bf{C}} - \overrightarrow{\bf{A}} - \overrightarrow{\bf{B}}$ suund!

    ```{r label="dynamics-test-vectors-11-16", echo=FALSE, fig.cap="Kolm erisuunalist vektorit samal tasandil."}
    include_external_graphics("rmd/kursus/testid/mehaanika-dünaamika-vektorid-11.svg")
    
    ```

    \vspace{0.4\textheight}

    Täna on 2024-2-20 ja mina olen \blank{10. Trubilko, Vladislav}.

\pagebreak

[]{#mechanics-tasks-2024-3-14}

### 2024-3-14 Edus

1.  Sipelgas kõnnib millimeetripaberil otse piki $x$-telge \qty{10,0}{\centi\m} kaugusele \qty{2,40}{\s}. Selle, esimese lõigu nihkevektori rõhtne komponent on $\overrightarrow{\bf{r_\text{1; x}}} = (\qty{1,00e-1}{\m}; \frac{\pi}{2}; \num{0})$. Seejärel pöörab ta \qty{40,0}{\degree} vasakule ja kõnnib sirgjooneliselt veel \qty{10,0}{\centi\m} \qty{1,80}{\s}. Selle, teise lõigu nihkevektori rõhtne komponent on $\overrightarrow{\bf{r_\text{2; x}}} = (\qty{7,660e-2}{\m}; \frac{\pi}{2}; \num{0})$. Lõpuks pöörab ta veel \qty{70,0}{\degree} vasakule ja kõnnib veel \qty{10,0}{\centi\m} \qty{1,55}{\s}. Selle, kolmanda lõigu nihkevektori rõhtne komponent on $\overrightarrow{\bf{r_\text{3; x}}} = (\qty{-3,421e-2}{\m}; \frac{\pi}{2}; \num{0})$. Määra sipelga nihke vektori $x$-komponent!

    \vspace{0.4\textheight}

    Täna on 2024-3-14 ja mina olen \blank{10. Trubilko, Vladislav}.

\pagebreak

2.  Sipelgas kõnnib millimeetripaberil otse piki $x$-telge \qty{10,0}{\centi\m} kaugusele \qty{2,40}{\s}. Selle, esimese lõigu nihkevektori püstine komponent on $\overrightarrow{\bf{r_\text{1; y}}} = \overrightarrow{0}$. Seejärel pöörab ta \qty{40,0}{\degree} vasakule ja kõnnib sirgjooneliselt veel \qty{10,0}{\centi\m} \qty{1,80}{\s}. Selle, teise lõigu nihkevektori püstine komponent on $\overrightarrow{\bf{r_\text{2; y}}} = (\qty{6,428e-2}{\m}; \frac{\pi}{2}; \frac{\pi}{2})$. Lõpuks pöörab ta veel \qty{70,0}{\degree} vasakule ja kõnnib veel \qty{10,0}{\centi\m} \qty{1,55}{\s}. Selle, kolmanda lõigu nihkevektori rõhtne komponent on $\overrightarrow{\bf{r_\text{3; x}}} = (\qty{3,420e-2}{\m}; \frac{\pi}{2}; \frac{\pi}{2})$. Määra sipelga nihke vektori $y$-komponent!

    \vspace{0.4\textheight}

    Täna on 2024-3-14 ja mina olen \blank{10. Trubilko, Vladislav}.

\pagebreak

3.  Sipelgas kõnnib millimeetripaberil otse piki $x$-telge \qty{10,0}{\centi\m} kaugusele \qty{2,40}{\s}. Seejärel pöörab see \qty{40,0}{\degree} vasakule ja kõnnib sirgjooneliselt veel \qty{10,0}{\centi\m} \qty{1,80}{\s}. Lõpuks pöörab ta veel \qty{70,0}{\degree} vasakule ja kõnnib veel \qty{10,0}{\centi\m} \qty{1,55}{\s}. Sipelga keskmise kiiruse vektori rõhtne komponent on $\overrightarrow{\bf{\overline{v_\text{x}}}} = (\qty{2,48e-2}{\m}; \frac{\pi}{2}; \num{0})$. Sipelga keskmise kiiruse vektori püstine komponent on $\overrightarrow{\bf{\overline{v_\text{y}}}} = (\qty{1,582e-1}{\m}; \frac{\pi}{2}; \frac{\pi}{2})$. Määra sipelga keskmise kiiruse vektor!

    \vspace{0.3\textheight}

    Täna on 2024-3-14 ja mina olen \blank{10. Trubilko, Vladislav}.

\pagebreak

4. Kerge lennuk suundub otse lõunasse kiirusega õhu suhtes \qty{185}{\kilo\m\per\hour}. \qty{1,25}{\hour} pärast märkab piloot, et nad on läbinud vaid \qty{135}{\kilo\m} ja nende suund ei ole lõuna, vaid \qty{15,0}{\degree} lõunast ida pool. Õhu liikumise kiirus otse lennuki tegelikule suunale vastu on \qty{21,39}{\m\per\s}. Kui suur on lennukile otse vastu liikuva õhu kiirusvektori lennuki arvatud suuna sihiline komponent?

    \vspace{0.3\textheight}

    Täna on 2024-3-14 ja mina olen \blank{10. Trubilko, Vladislav}.

5. Kerge lennuk suundub otse lõunasse kiirusega õhu suhtes \qty{185}{\kilo\m\per\hour}. \qty{1,25}{\hour} pärast märkab piloot, et nad on läbinud vaid \qty{135}{\kilo\m} ja nende suund ei ole lõuna, vaid \qty{15,0}{\degree} lõunast ida pool. Lennukile otse vastu liikuva õhu kiirusvektori lennuki arvatud suuna sihiline komponent on \qty{20,66}{\m\per\s}. Tuule kiiruse lennuki arvatud suunaga risti olev komponent on \qty{7.765}{\m\per\s}. Kui suur on tuule kiirus?

    \vspace{0.2\textheight}

    Täna on 2024-3-14 ja mina olen \blank{10. Trubilko, Vladislav}.

6. Kerge lennuk suundub otse lõunasse kiirusega õhu suhtes \qty{185}{\kilo\m\per\hour}. \qty{1,25}{\hour} pärast märkab piloot, et nad on läbinud vaid \qty{135}{\kilo\m} ja nende suund ei ole lõuna, vaid \qty{15,0}{\degree} lõunast ida pool. Lennukile otse vastu liikuva õhu kiirusvektori lennuki arvatud suuna sihiline komponent on \qty{20,66}{\m\per\s}. Tuule kiiruse lennuki arvatud suunaga risti olev komponent on \qty{7.765}{\m\per\s}. Milline on on tuule kiiruse suund?

    \vspace{0.2\textheight}

    Täna on 2024-3-14 ja mina olen \blank{10. Trubilko, Vladislav}.

\newpage

7.  Maapinna lähedal hoitud tuletõrjevoolik tulistab vett kiirusega \qty{6,5}{\m\per\s}. Otsik on nurga \num{3,19e-1} või \num{1,26} all, et vesi maanduks
\qty{2,5}{\m} kaugusel (joonis \@ref(fig:dynamics-tasks-projectiles-37-test) leheküljel `r render_pageref(reference="fig:dynamics-tasks-projectiles-37-test")`)?
Joonista kummagi trajektoor! Eira õhutakistust!

    ```{r label="dynamics-tasks-projectiles-37-test", echo=FALSE, fig.cap="Voolikust pritsiv vesi."}
    include_external_graphics("rmd/kursus/mehaanika-dünaamika-heitkehad-37.svg")
    
    ```

    \vspace{0.3\textheight}

    Täna on 2024-3-14 ja mina olen \blank{10. Trubilko, Vladislav}.

\newpage

8.  Mürsu maksimaalne laskekaugus $R$ on \qty{95}{\m}.
Mürsk tabab maad $x =\nolinebreak \qty{68}{\m}$ kaugusel. Tegeliku mürsu lendamise aja ($t$) ja maksimaalse lennukauguse lennu kestuse ($t_\text{max}$) suhe rõhtsate komponentide kaudu avaldub valemina \@ref(eq:dynamics-tasks-projectiles-41-test-x) leheküljel `r render_pageref(reference="eq:dynamics-tasks-projectiles-41-test-x")` ning püstiste komponentide kaudu valemina \@ref(eq:dynamics-tasks-projectiles-41-test-y) leheküljel `r render_pageref(reference="eq:dynamics-tasks-projectiles-41-test-y")`. Tuleta valem stardinurga $\angle{v_0}$ arvutamiseks! Eira õhutakistust!

    \begin{align}
    \frac{t}{t_\text{max}} = \frac{x \cdot \text{cos}(\measuredangle(v_0)_\text{max})}{R \cdot \text{cos}(\angle{v_0})}.
    (\#eq:dynamics-tasks-projectiles-41-test-x)
    \end{align}

    \begin{align}
    \frac{t}{t_\text{max}} = \frac{\text{sin}(\angle{v_0})}{\text{sin}(\measuredangle(v_0)_\text{max})}.
    (\#eq:dynamics-tasks-projectiles-41-test-y)
    \end{align}

    \vspace{0.5\textheight}

    Täna on 2024-3-14 ja mina olen \blank{10. Trubilko, Vladislav}.

9.  Täpselt $t_3 = \qty{3,0}{\s}$ pärast mürsu maapinnalt õhku laskmist täheldatakse selle kiirust $\vec{\bf{v}} = ( \num{7,8} \hat{\bf{i}} + \num{5,2} \hat{\bf{j}} ) \unit{\m\per\s}$, kus $x$-telg on horisontaalne ja $y$-telg on positiivne ülespoole. Mürsu algkiiruse püstiseks komponendiks arvutasin \qty{24,2}{\m\per\s} või \qty{34,6}{\m\per\s} vastavalt valemile \@ref(eq:dynamics-tasks-projectiles-49-test-start-velocity-y) leheküljel `r render_pageref(reference="eq:dynamics-tasks-projectiles-49-test-start-velocity-y")`, milles $v_{t; y; 3}$ on mürsu kiiruse püstine komponent pärast $t_3$ möödumist. Arvuta aeg, mis kulub mürsul jõudmiseks maksimaalsele kõrgusele!

    \begin{align}
    v_{0; y} = g \cdot t_3 \pm v_{t; y; 3}.
    (\#eq:dynamics-tasks-projectiles-49-test-start-velocity-y)
    \end{align}

    Eira õhutakistust!

    \vspace{0.4\textheight}

    Täna on 2024-3-14 ja mina olen \blank{10. Trubilko, Vladislav}.

\newpage

10. Täpselt \qty{3,0}{\s} pärast mürsu maapinnalt õhku laskmist täheldatakse selle kiirust $\vec{\bf{v}} = ( \num{7,8} \hat{\bf{i}} + \num{5,2} \hat{bf{j}} ) \unit{\m\per\s}$, kus $x$-telg on horisontaalne ja $y$-telg on positiivne ülespoole. Mürsu algkiiruse püstine komponent on \qty{34,6}{\m\per\s}. Aeg, mis mürsul kulub jõudmiseks maksimaalsele kõrgusele, on \qty{3,53}{\s}. Arvuta, kui kõrgele mürsk maapinnast kõige kõrgemale lendab! 

    Eira õhutakistust!

    \vspace{0.4\textheight}

    Täna on 2024-3-14 ja mina olen \blank{10. Trubilko, Vladislav}.

\newpage

11. Täpselt \qty{3,0}{\s} pärast mürsu maapinnalt õhku laskmist täheldatakse selle kiirust $\vec{\bf{v}} = ( \num{7,8} \hat{\bf{i}} + \num{5,2} \hat{\bf{j}} ) \unit{\m\per\s}$, kus $x$-telg on horisontaalne ja $y$\nobreakdash-telg on positiivne ülespoole. Mürsu algkiiruse püstine komponent on \qty{34,6}{\m\per\s}. Määra mürsu kiirus ja liikumisnurk vahetult enne maapinnaga kokkupuutumist!

    Eira õhutakistust!

    \vspace{0.3\textheight}

    Täna on 2024-3-14 ja mina olen \blank{10. Trubilko, Vladislav}.

\newpage

12. Kaugushüppaja lahkub maapinnast \qty{45}{\degree} kõrgusel horisontaaltasapinnast ja maandub \qty{8,0}{\m} kaugusele. Milline on kaugushüppaja lähtekiiruse rõhtne komponent?

    \vspace{0.3\textheight}

    Täna on 2024-3-14 ja mina olen \blank{10. Trubilko, Vladislav}.

\newpage

13. Kaugushüppaja lahkub maapinnast \qty{45}{\degree} kõrgusel horisontaaltasapinnast ja maandub \qty{8,0}{\m} kaugusele. Seejuures on kaugushüppaja lähtekiiruse rõhtne komponent \qty{6,3}{\m\per\s}. Nüüd on ta matkamas ja jõuab jõe vasakule kaldale. Silda ei ole ja parem kallas on horisontaalselt \qty{10,0}{\m} kaugusel ja vertikaalselt \qty{2,5}{\m} allpool. Kui ta hüppab vasaku kalda servalt \qty{45}{\degree} eelneva hüppe kiirusega, siis kui kaua kestab tema hüpe (joonis \@ref(fig:dynamics-tasks-projectiles-53-time) leheküljel `r render_pageref(reference="fig:dynamics-tasks-projectiles-53-time")`)? Eira õhutakistust!

    ```{r label="dynamics-tasks-projectiles-53-time", echo=FALSE, fig.cap="Hüpe üle vee."}
    include_external_graphics("rmd/kursus/testid/mehaanika-dünaamika-heitkehad-53.svg")
    
    ```

    \vspace{0.4\textheight}

    Täna on 2024-3-14 ja mina olen \blank{10. Trubilko, Vladislav}.

\newpage

14. Kaugushüppaja lahkub maapinnast \qty{45}{\degree} kõrgusel horisontaaltasapinnast ja maandub \qty{8,0}{\m} kaugusele. Seejuures on kaugushüppaja lähtekiiruse rõhtne komponent \qty{6,3}{\m\per\s}. Nüüd on ta matkamas ja jõuab jõe vasakule kaldale. Silda ei ole ja parem kallas on horisontaalselt \qty{10,0}{\m} kaugusel ja vertikaalselt \qty{2,5}{\m} allpool. Kui ta hüppab vasaku kalda servalt \qty{45}{\degree} eelneva hüppe kiirusega, siis tema hüpe kestab \qty{0,36}{\s}. Kui kaugele vastaskalda servast ja kummale poole ta maandub (joonis \@ref(fig:dynamics-tasks-projectiles-53-distance) leheküljel `r render_pageref(reference="fig:dynamics-tasks-projectiles-53-distance")`)? Eira õhutakistust!

    ```{r label="dynamics-tasks-projectiles-53-distance", echo=FALSE, fig.cap="Hüpe üle vee."}
    include_external_graphics("rmd/kursus/testid/mehaanika-dünaamika-heitkehad-53.svg")
    
    ```

    \vspace{0.2\textheight}

    Täna on 2024-3-14 ja mina olen \blank{10. Trubilko, Vladislav}.

\newpage

15. Kui pall lüüakse maapinnalt $v_0 = \qty{15,0}{\m\per\s}$, on kaks stardinurka, mis panevad palli maanduma $x = \qty{20,0}{\m}$ kaugusele. Nende kahe nurga arvutamise valem on \@ref(eq:dynamics-tasks-projectiles-55) leheküljel `r render_pageref(reference="eq:dynamics-tasks-projectiles-55")`. Arvuta need kaks nurka!

    \begin{align}
    \angle{v_0} = \frac{(-1)^n \cdot \text{asin}(\frac{g \cdot x}{v_0^2}) + n \cdot \pi}{2}; n \in \mathbb{Z}.
    (\#eq:dynamics-tasks-projectiles-55)
    \end{align}

    Ignoreeri õhutakistust.

    \vspace{0.3\textheight}

    Täna on 2024-3-14 ja mina olen \blank{10. Trubilko, Vladislav}.

\newpage

[]{#mechanics-tasks-2024-3-28}

### 2024-3-28 Edus

1.  Märgistan iga õige väite. Iga õige märgistus ja märgistamata jätmine tähendab üht hindepunkti. Iga ebaõige märgistus ja märgistamata jätmine tähendab üht negatiivset hindepunkti.
    
    \begin{itemize}
    	\item[\faSquareO] Gravitatsioonijõud on võrdeline kehade massidega, mille vahel see jõud mõjub.
    	\item[\faSquareO] Gravitatsioonijõud on võrdeline kehade, mille vahel see jõud mõjub, vahelise kauguse teise astmega.
    	\item[\faSquareO] Gravitatsioonist tingitud kiirendus on kõikjal \qty{9,8}{\m\per\s\squared}.
    	\item[\faSquareO] Eestis on Maa pinnal gravitatsioonist tingitud kiirendus \qty{9,80}{\m\per\s\squared}.
    	\item[\faSquareO] Gravitatsioonist tingitud kiirendus on pöördvõrdeline keha massiga, mis selle kiirenduse põhjustab.
    	\item[\faSquareO] Mida suurem on gravitatsiooni põhjustava keha mass, seda väiksem on gravitatsioonist tingitud kiirendus selle keha suhtes.
    	\item[\faSquareO] Mida kaugemal on väiksema massiga keha suurema massiga kehast, seda väiksem on väiksema massiga keha kiirendus suurema massiga keha suhtes.
    	\item[\faSquareO] Kahe keha vaheline kaugus suureneb kahekordseks võrreldes esialgsega. Selle tulemusel on nende kehade vaheline gravitatsioonijõud pool esialgset.
    	\item[\faSquareO] Kahe keha vaheline kaugus suureneb kolmekordseks võrreldes esialgsega. Selle tulemusel on nende kehade vaheline gravitatsioonijõud üheksandik esialgset.
    	\item[\faSquareO] Gravitatsioonikonstandi väärtus \qty{9,8e-11}{\m\cubed\per\kg\per\s\squared}.
    	\item[\faSquareO] Kuu tõmbub gravitatsiooniliselt Maa poole tugevamini kui Maa Kuu poole.
    \end{itemize}

    Täna on 2024-3-28 ja mina olen \blank{10. Trubilko, Vladislav}.

2.  Märgistan iga õige väite. Iga õige märgistus ja märgistamata jätmine tähendab üht hindepunkti. Iga ebaõige märgistus ja märgistamata jätmine tähendab üht negatiivset hindepunkti.
    
    \begin{itemize}
    	\item[\faSquareO] Kahe keha vahel mõjub gravitatsioonijõud. Ühe keha mass suureneb kahekordseks võrreldes esialgsega. Selle tulemusel suureneb nende kehade vaheline gravitatsioonijõud kahekordseks võrreldes esialgsega.
    	\item[\faSquareO] Meie kool on Maa keskpunktist \qty{6}{\mega\m} kaugusel.
    	\item[\faSquareO] Gravitatsioonijõud mõjub alati suurema massiga keha suunas.
    	\item[\faSquareO] Gravitatsioonijõudu arvutatakse valemi $F = \frac{G \cdot m_1 \cdot m_2}{r^2}$ järgi, milles $F$ tähendab jõudu, $G$ on gravitatsioonikonstant, $m_1$ ja $m_2$ kehade massid, mille vahel see jõud mõjub, ja $r$ on nende kehade vaheline kaugus.
    	\item[\faSquareO] Gravitatsioonist tingitud kiirendust arvutatakse valemi $g = \frac{G \cdot m}{r^2}$ järgi, milles $g$ tähendab gravitatsioonist tingitud kiirendust, $G$ on gravitatsioonikonstant, $m$ keha mass, mille gravitatsiooniväli selle kiirenduse põhjustab, ja $r$ on kaugus sellest kehast.
    	\item[\faSquareO] Kuu tõmbub gravitatsiooniliselt Maa poole tugevamini kui Maa Kuu poole.
    	\item[\faSquareO] Maa kiireneb Kuu suunas rohkem kui Kuu Maa suhtes.
    	\item[\faSquareO] Maa ümber tiirlevas rahvusvahelises kosmosejaamas kogevad astronaudid näilist kaaluta olekut, kuna kosmoses gravitatsiooni pole.
    	\item[\faSquareO] Kui kaugus Kuuni kahekordistub, siis gravitatsioonijõud Maa ja Kuu vahel muutub pooleks esialgsest.
    	\item[\faSquareO] Gravitatsioonijõud on võrdeline kehade massidega, mille vahel see jõud mõjub.
    \end{itemize}

    Täna on 2024-3-28 ja mina olen \blank{10. Trubilko, Vladislav}.

3.  Märgistan iga õige väite. Iga õige märgistus ja märgistamata jätmine tähendab üht hindepunkti. Iga ebaõige märgistus ja märgistamata jätmine tähendab üht negatiivset hindepunkti.
    
    \begin{itemize}
    	\item[\faSquareO] Kahe keha vahel mõjub gravitatsioonijõud. Ühe keha mass suureneb kahekordseks võrreldes esialgsega. Selle tulemusel suureneb nende kehade vaheline gravitatsioonijõud kahekordseks võrreldes esialgsega.
    	\item[\faSquareO] Kaks väikest keha massidega $M$ ja $m$ on algselt üksteisest kaugusel $r$ ja nende vahel mõjub gravitatsioonijõud $F$. Uued massid on vastavalt $2 \cdot M$ ja $2 \cdot m$ ning uus kaugus on $4 \cdot r$. Uus gravitatsioonijõud on $\frac{F}{16}$.
    	\item[\faSquareO] Kaks väikest keha massidega $M$ ja $m$ on algselt üksteisest kaugusel $r$ ja nende vahel mõjub gravitatsioonijõud $F$. Uued massid on vastavalt $2 \cdot M$ ja $2 \cdot m$ ning uus kaugus on $4 \cdot r$. Uus gravitatsioonijõud on $\frac{F}{16}$.
    	\item[\faSquareO] Kosmoselaev liigub Kuu suunas. Kui kosmoselaev jõuab atmosfäärist välja, siis kosmoselaevale Maa külgetõmbe jõud enam ei mõju.
    	\item[\faSquareO] Kahe planeeti A ja B pinnal mõjub ühesuurune gravitatsioonijõud. B raadius on kaks A raadiust. Kui A mass on $m$, siis B mass on $4 \cdot m$.
    	\item[\faSquareO] \qty{70}{\kg} kaaluv inimene seisab mererannal ja kogeb tõusuvett, mida põhjustab Kuu. Kui Kuu mass on \qty{7,35e22}{\kg}, kaugus Kuuni on \qty{3,82e8}{\m} ja $G = \qty{6,67e-11}{\newton\m\squared\per\kg\squared}$, siis gravitatsioonijõud tolle inimese ja Kuu vahel on \qty{0,0024}{\newton}.
    	\item[\faSquareO] Astronaut on Maa avakosmoses Maa pinnast sama kaugel kui Maa pind Maa keskpunktist. Maa gravitatsiooniväljast tingitud astronaudi kiirendus on null.
    \end{itemize}

    Täna on 2024-3-28 ja mina olen \blank{10. Trubilko, Vladislav}.

4.  Märgistan iga õige väite. Iga õige märgistus ja märgistamata jätmine tähendab üht hindepunkti. Iga ebaõige märgistus ja märgistamata jätmine tähendab üht negatiivset hindepunkti.
    
    \begin{itemize}
    	\item[\faSquareO] Planeedi Z\nobreakdash-34 mass on kolmandik Maa massi. Planeedi Z\nobreakdash-34 raadius on kolmandik Maa raadiust. Kui $g$ tähistab Maa gravitatsioonist tingitud kiirendust Maa pinnal, siis Z\nobreakdash-34 gravitatsioonist tingitud kiirendus Z\nobreakdash-34 pinnal on $3 \cdot g$.
    	\item[\faSquareO] Planeedi A mass on kahekordne planeedi B mass. Selle teabe põhjal teame, et gravitatsioonist tingitud kiirendust planeedi A pinnal on kahekordne võrreldes gravitatsioonist tingitud kiirendusega planeedi B pinnal.
    	\item[\faSquareO] Satelliit ringleb ümber Marsi planeedi pinnast kõrgusel, mis on võrdne planeedi kolmekordse raadiusega. Kui $g_\text{m}$ tähistab gravitatsioonist tingitud kiirendust Marsi pinnal, siis satelliidi asukohas on see kiirendus $\frac{g_\text{m}}{9}$.
    	\item[\faSquareO] Maa gravitatsiooniväli ulatub Kuust veidi kaugemale.
    	\item[\faSquareO] Gravitatsioonijõud on võrdeline kehade, mille vahel see jõud mõjub, vahelise kauguse teise astmega.
    	\item[\faSquareO] Gravitatsioonist tingitud kiirendus on kõikjal \qty{9,8}{\m\per\s\squared}.
    	\item[\faSquareO] Eestis on Maa pinnal gravitatsioonist tingitud kiirendus \qty{9,80}{\m\per\s\squared}.
    	\item[\faSquareO] Gravitatsioonist tingitud kiirendus on pöördvõrdeline keha massiga, mis selle kiirenduse põhjustab.
    	\item[\faSquareO] Mida suurem on gravitatsiooni põhjustava keha mass, seda väiksem on gravitatsioonist tingitud kiirendus selle keha suhtes.
    	\item[\faSquareO] Kuu tõmbub gravitatsiooniliselt Maa poole tugevamini kui Maa Kuu poole.
    \end{itemize}

    Täna on 2024-3-28 ja mina olen \blank{10. Trubilko, Vladislav}.

5.  Märgistan iga õige väite. Iga õige märgistus ja märgistamata jätmine tähendab üht hindepunkti. Iga ebaõige märgistus ja märgistamata jätmine tähendab üht negatiivset hindepunkti.
    
    \begin{itemize}
    	\item[\faSquareO] Mida kaugemal on väiksema massiga keha suurema massiga kehast, seda väiksem on väiksema massiga keha kiirendus suurema massiga keha suhtes.
    	\item[\faSquareO] Kahe keha vaheline kaugus suureneb kahekordseks võrreldes esialgsega. Selle tulemusel on nende kehade vaheline gravitatsioonijõud pool esialgset.
    	\item[\faSquareO] Kahe keha vaheline kaugus suureneb kolmekordseks võrreldes esialgsega. Selle tulemusel on nende kehade vaheline gravitatsioonijõud üheksandik esialgset.
    	\item[\faSquareO] Gravitatsioonikonstandi väärtus \qty{9,8e-11}{\m\cubed\per\kg\per\s\squared}.
    	\item[\faSquareO] Kahe keha vahel mõjub gravitatsioonijõud. Ühe keha mass suureneb kahekordseks võrreldes esialgsega. Selle tulemusel suureneb nende kehade vaheline gravitatsioonijõud kahekordseks võrreldes esialgsega.
    	\item[\faSquareO] Meie kool on Maa keskpunktist \qty{6}{\mega\m} kaugusel.
    	\item[\faSquareO] Gravitatsioonijõud mõjub alati suurema massiga keha suunas.
    	\item[\faSquareO] Gravitatsioonijõudu arvutatakse valemi $F = \frac{G \cdot m_1 \cdot m_2}{r^2}$ järgi, milles $F$ tähendab jõudu, $G$ on gravitatsioonikonstant, $m_1$ ja $m_2$ kehade massid, mille vahel see jõud mõjub, ja $r$ on nende kehade vaheline kaugus.
    	\item[\faSquareO] Gravitatsioonist tingitud kiirendust arvutatakse valemi $g = \frac{G \cdot m}{r^2}$ järgi, milles $g$ tähendab gravitatsioonist tingitud kiirendust, $G$ on gravitatsioonikonstant, $m$ keha mass, mille gravitatsiooniväli selle kiirenduse põhjustab, ja $r$ on kaugus sellest kehast.
    	\item[\faSquareO] Gravitatsioonijõud mõjub alati suurema massiga keha suunas.
    \end{itemize}

    Täna on 2024-3-28 ja mina olen \blank{10. Trubilko, Vladislav}.

6.  Märgistan iga õige väite. Iga õige märgistus ja märgistamata jätmine tähendab üht hindepunkti. Iga ebaõige märgistus ja märgistamata jätmine tähendab üht negatiivset hindepunkti.
    
    \begin{itemize}
    	\item[\faSquareO] Maa kiireneb Kuu suunas rohkem kui Kuu Maa suhtes.
    	\item[\faSquareO] Maa ümber tiirlevas rahvusvahelises kosmosejaamas kogevad astronaudid näilist kaaluta olekut, kuna kosmoses gravitatsiooni pole.
    	\item[\faSquareO] Kui kaugus Kuuni kahekordistub, siis gravitatsioonijõud Maa ja Kuu vahel muutub pooleks esialgsest.
    	\item[\faSquareO] Kahe keha vahel mõjub gravitatsioonijõud. Ühe keha mass suureneb kahekordseks võrreldes esialgsega. Selle tulemusel suureneb nende kehade vaheline gravitatsioonijõud kahekordseks võrreldes esialgsega.
    	\item[\faSquareO] Kaks väikest keha massidega $M$ ja $m$ on algselt üksteisest kaugusel $r$ ja nende vahel mõjub gravitatsioonijõud $F$. Uued massid on vastavalt $2 \cdot M$ ja $2 \cdot m$ ning uus kaugus on $4 \cdot r$. Uus gravitatsioonijõud on $\frac{F}{16}$.
    	\item[\faSquareO] Kaks väikest keha massidega $M$ ja $m$ on algselt üksteisest kaugusel $r$ ja nende vahel mõjub gravitatsioonijõud $F$. Uued massid on vastavalt $2 \cdot M$ ja $2 \cdot m$ ning uus kaugus on $4 \cdot r$. Uus gravitatsioonijõud on $\frac{F}{16}$.
    	\item[\faSquareO] Kosmoselaev liigub Kuu suunas. Kui kosmoselaev jõuab atmosfäärist välja, siis kosmoselaevale Maa külgetõmbe jõud enam ei mõju.
    	\item[\faSquareO] Kahe planeeti A ja B pinnal mõjub ühesuurune gravitatsioonijõud. B raadius on kaks A raadiust. Kui A mass on $m$, siis B mass on $4 \cdot m$.
    	\item[\faSquareO] Meie kool on Maa keskpunktist \qty{6}{\mega\m} kaugusel.
    \end{itemize}

    Täna on 2024-3-28 ja mina olen \blank{10. Trubilko, Vladislav}.

7.  Märgistan iga õige väite. Iga õige märgistus ja märgistamata jätmine tähendab üht hindepunkti. Iga ebaõige märgistus ja märgistamata jätmine tähendab üht negatiivset hindepunkti.
    
    \begin{itemize}
    	\item[\faSquareO] \qty{70}{\kg} kaaluv inimene seisab mererannal ja kogeb tõusuvett, mida põhjustab Kuu. Kui Kuu mass on \qty{7,35e22}{\kg}, kaugus Kuuni on \qty{3,82e8}{\m} ja $G = \qty{6,67e-11}{\newton\m\squared\per\kg\squared}$, siis gravitatsioonijõud tolle inimese ja Kuu vahel on \qty{0,0024}{\newton}.
    	\item[\faSquareO] Astronaut on Maa avakosmoses Maa pinnast sama kaugel kui Maa pind Maa keskpunktist. Maa gravitatsiooniväljast tingitud astronaudi kiirendus on null.
    	\item[\faSquareO] Planeedi Z\nobreakdash-34 mass on kolmandik Maa massi. Planeedi Z\nobreakdash-34 raadius on kolmandik Maa raadiust. Kui $g$ tähistab Maa gravitatsioonist tingitud kiirendust Maa pinnal, siis Z\nobreakdash-34 gravitatsioonist tingitud kiirendus Z\nobreakdash-34 pinnal on $3 \cdot g$.
    	\item[\faSquareO] Planeedi A mass on kahekordne planeedi B mass. Selle teabe põhjal teame, et gravitatsioonist tingitud kiirendust planeedi A pinnal on kahekordne võrreldes gravitatsioonist tingitud kiirendusega planeedi B pinnal.
    	\item[\faSquareO] Satelliit ringleb ümber Marsi planeedi pinnast kõrgusel, mis on võrdne planeedi kolmekordse raadiusega. Kui $g\text{m}$ tähistab gravitatsioonist tingitud kiirendust Marsi pinnal, siis satelliidi asukohas on see kiirendus $\frac{g_\text{m}}{9}$.
    	\item[\faSquareO] Maa gravitatsiooniväli ulatub Kuust veidi kaugemale.
    	\item[\faSquareO] Gravitatsioonijõud on võrdeline kehade, mille vahel see jõud mõjub, vahelise kauguse teise astmega.
    	\item[\faSquareO] Eestis on Maa pinnal gravitatsioonist tingitud kiirendus \qty{9,80}{\m\per\s\squared}.
    	\item[\faSquareO] Gravitatsioonikonstandi väärtus \qty{9,8e-11}{\m\cubed\per\kg\per\s\squared}.
    \end{itemize}

    Täna on 2024-3-28 ja mina olen \blank{10. Trubilko, Vladislav}.

8.  Märgistan iga õige väite. Iga õige märgistus ja märgistamata jätmine tähendab üht hindepunkti. Iga ebaõige märgistus ja märgistamata jätmine tähendab üht negatiivset hindepunkti.
    
    \begin{itemize}
    	\item[\faSquareO] Gravitatsioonist tingitud kiirendus on kõikjal \qty{9,8}{\m\per\s\squared}.
    	\item[\faSquareO] Gravitatsioonist tingitud kiirendus on pöördvõrdeline keha massiga, mis selle kiirenduse põhjustab.
    	\item[\faSquareO] Mida suurem on gravitatsiooni põhjustava keha mass, seda väiksem on gravitatsioonist tingitud kiirendus selle keha suhtes.
    	\item[\faSquareO] Kuu tõmbub gravitatsiooniliselt Maa poole tugevamini kui Maa Kuu poole.
    	\item[\faSquareO] Mida kaugemal on väiksema massiga keha suurema massiga kehast, seda väiksem on väiksema massiga keha kiirendus suurema massiga keha suhtes.
    	\item[\faSquareO] Kahe keha vaheline kaugus suureneb kahekordseks võrreldes esialgsega. Selle tulemusel on nende kehade vaheline gravitatsioonijõud pool esialgset.
    	\item[\faSquareO] Kahe keha vaheline kaugus suureneb kolmekordseks võrreldes esialgsega. Selle tulemusel on nende kehade vaheline gravitatsioonijõud üheksandik esialgset.
    	\item[\faSquareO] Gravitatsioonikonstandi väärtus \qty{9,8e-11}{\m\cubed\per\kg\per\s\squared}.
    	\item[\faSquareO] Kahe keha vahel mõjub gravitatsioonijõud. Ühe keha mass suureneb kahekordseks võrreldes esialgsega. Selle tulemusel suureneb nende kehade vaheline gravitatsioonijõud kahekordseks võrreldes esialgsega.
    	\item[\faSquareO] Meie kool on Maa keskpunktist \qty{6}{\mega\m} kaugusel.
    	\item[\faSquareO] Gravitatsioonijõud mõjub alati suurema massiga keha suunas.
    	\item[\faSquareO] Gravitatsioonist tingitud kiirendus on kõikjal \qty{9,8}{\m\per\s\squared}.
    \end{itemize}

    Täna on 2024-3-28 ja mina olen \blank{10. Trubilko, Vladislav}.

9.  Märgistan iga õige väite. Iga õige märgistus ja märgistamata jätmine tähendab üht hindepunkti. Iga ebaõige märgistus ja märgistamata jätmine tähendab üht negatiivset hindepunkti.
    
    \begin{itemize}
    	\item[\faSquareO] Gravitatsioonijõudu arvutatakse valemi $F = \frac{G \cdot m_1 \cdot m_2}{r^2}$ järgi, milles $F$ tähendab jõudu, $G$ on gravitatsioonikonstant, $m_1$ ja $m_2$ kehade massid, mille vahel see jõud mõjub, ja $r$ on nende kehade vaheline kaugus.
    	\item[\faSquareO] Gravitatsioonist tingitud kiirendust arvutatakse valemi $g = \frac{G \cdot m}{r^2}$ järgi, milles $g$ tähendab gravitatsioonist tingitud kiirendust, $G$ on gravitatsioonikonstant, $m$ keha mass, mille gravitatsiooniväli selle kiirenduse põhjustab, ja $r$ on kaugus sellest kehast.
     	\item[\faSquareO] Maa kiireneb Kuu suunas rohkem kui Kuu Maa suhtes.
    	\item[\faSquareO] Maa ümber tiirlevas rahvusvahelises kosmosejaamas kogevad astronaudid näilist kaaluta olekut, kuna kosmoses gravitatsiooni pole.
    	\item[\faSquareO] Kui kaugus Kuuni kahekordistub, siis gravitatsioonijõud Maa ja Kuu vahel muutub pooleks esialgsest.
    	\item[\faSquareO] Kahe keha vahel mõjub gravitatsioonijõud. Ühe keha mass suureneb kahekordseks võrreldes esialgsega. Selle tulemusel suureneb nende kehade vaheline gravitatsioonijõud kahekordseks võrreldes esialgsega.
    	\item[\faSquareO] Kaks väikest keha massidega $M$ ja $m$ on algselt üksteisest kaugusel $r$ ja nende vahel mõjub gravitatsioonijõud $F$. Uued massid on vastavalt $2 \cdot M$ ja $2 \cdot m$ ning uus kaugus on $4 \cdot r$. Uus gravitatsioonijõud on $\frac{F}{16}$.
    	\item[\faSquareO] Gravitatsioonijõud on võrdeline kehade, mille vahel see jõud mõjub, vahelise kauguse teise astmega.
     	\item[\faSquareO] Gravitatsioonijõud mõjub alati suurema massiga keha suunas.
    \end{itemize}

    Täna on 2024-3-28 ja mina olen \blank{10. Trubilko, Vladislav}.

10. Märgistan iga õige väite. Iga õige märgistus ja märgistamata jätmine tähendab üht hindepunkti. Iga ebaõige märgistus ja märgistamata jätmine tähendab üht negatiivset hindepunkti.
    
    \begin{itemize}
    	\item[\faSquareO] Kaks väikest keha massidega $M$ ja $m$ on algselt üksteisest kaugusel $r$ ja nende vahel mõjub gravitatsioonijõud $F$. Uued massid on vastavalt $2 \cdot M$ ja $2 \cdot m$ ning uus kaugus on $4 \cdot r$. Uus gravitatsioonijõud on $\frac{F}{16}$.
    	\item[\faSquareO] Kosmoselaev liigub Kuu suunas. Kui kosmoselaev jõuab atmosfäärist välja, siis kosmoselaevale Maa külgetõmbe jõud enam ei mõju.
    	\item[\faSquareO] Kahe planeeti A ja B pinnal mõjub ühesuurune gravitatsioonijõud. B raadius on kaks A raadiust. Kui A mass on $m$, siis B mass on $4 \cdot m$.
    	\item[\faSquareO] \qty{70}{\kg} kaaluv inimene seisab mererannal ja kogeb tõusuvett, mida põhjustab Kuu. Kui Kuu mass on \qty{7,35e22}{\kg}, kaugus Kuuni on \qty{3,82e8}{\m} ja $G = \qty{6,67e-11}{\newton\m\squared\per\kg\squared}$, siis gravitatsioonijõud tolle inimese ja Kuu vahel on \qty{0,0024}{\newton}.
    	\item[\faSquareO] Astronaut on Maa avakosmoses Maa pinnast sama kaugel kui Maa pind Maa keskpunktist. Maa gravitatsiooniväljast tingitud astronaudi kiirendus on null.
    	\item[\faSquareO] Planeedi Z\nobreakdash-34 mass on kolmandik Maa massi. Planeedi Z\nobreakdash-34 raadius on kolmandik Maa raadiust. Kui $g$ tähistab Maa gravitatsioonist tingitud kiirendust Maa pinnal, siis Z\nobreakdash-34 gravitatsioonist tingitud kiirendus Z\nobreakdash-34 pinnal on $3 \cdot g$.
    	\item[\faSquareO] Planeedi A mass on kahekordne planeedi B mass. Selle teabe põhjal teame, et gravitatsioonist tingitud kiirendust planeedi A pinnal on kahekordne võrreldes gravitatsioonist tingitud kiirendusega planeedi B pinnal.
    \end{itemize}

    Täna on 2024-3-28 ja mina olen \blank{10. Trubilko, Vladislav}.

11. Märgistan iga õige väite. Iga õige märgistus ja märgistamata jätmine tähendab üht hindepunkti. Iga ebaõige märgistus ja märgistamata jätmine tähendab üht negatiivset hindepunkti.
    
    \begin{itemize}
    	\item[\faSquareO] Satelliit ringleb ümber Marsi planeedi pinnast kõrgusel, mis on võrdne planeedi kolmekordse raadiusega. Kui $g\text{m}$ tähistab gravitatsioonist tingitud kiirendust Marsi pinnal, siis satelliidi asukohas on see kiirendus $\frac{g_\text{m}}{9}$.
    	\item[\faSquareO] Maa gravitatsiooniväli ulatub Kuust veidi kaugemale.
    	\item[\faSquareO] Eestis on Maa pinnal gravitatsioonist tingitud kiirendus \qty{9,80}{\m\per\s\squared}.
    	\item[\faSquareO] Maa poolustel on Maa külgetõmbe jõud väiksem kui Maa ekvaatoril.
    	\item[\faSquareO] Maa poolustel on Maa gravitatsiooniväljast tingitud kiirendus suurem kui Maa ekvaatoril.
    	\item[\faSquareO] Maa poolustel ja Maa ekvaatoril on Maa külgetõmbe jõud erineva skalaariga.
    	\item[\faSquareO] Maja kolmandal korrusel ja maja esimesel korrusel Maa külgetõmbe jõud oluliselt ei erine.
    	\item[\faSquareO] Gravitatsioonijõud mõjub igasuguste kehade vahel.
    	\item[\faSquareO] Gravitatsioonist tingitud kiirendus on kõikjal \qty{9,8}{\m\per\s\squared}.
    	\item[\faSquareO] Gravitatsioonist tingitud kiirendus on pöördvõrdeline keha massiga, mis selle kiirenduse põhjustab.
    	\item[\faSquareO] Mida suurem on gravitatsiooni põhjustava keha mass, seda väiksem on gravitatsioonist tingitud kiirendus selle keha suhtes.
    	\item[\faSquareO] Kuu tõmbub gravitatsiooniliselt Maa poole tugevamini kui Maa Kuu poole.
    \end{itemize}

    Täna on 2024-3-28 ja mina olen \blank{10. Trubilko, Vladislav}.

12. Märgistan iga õige väite. Iga õige märgistus ja märgistamata jätmine tähendab üht hindepunkti. Iga ebaõige märgistus ja märgistamata jätmine tähendab üht negatiivset hindepunkti.
    
    \begin{itemize}
    	\item[\faSquareO] Mida kaugemal on väiksema massiga keha suurema massiga kehast, seda väiksem on väiksema massiga keha kiirendus suurema massiga keha suhtes.
    	\item[\faSquareO] Kahe keha vaheline kaugus suureneb kahekordseks võrreldes esialgsega. Selle tulemusel on nende kehade vaheline gravitatsioonijõud pool esialgset.
    	\item[\faSquareO] Kahe keha vaheline kaugus suureneb kolmekordseks võrreldes esialgsega. Selle tulemusel on nende kehade vaheline gravitatsioonijõud üheksandik esialgset.
    	\item[\faSquareO] Gravitatsioonikonstandi väärtus \qty{9,8e-11}{\m\cubed\per\kg\per\s\squared}.
    	\item[\faSquareO] Kahe keha vahel mõjub gravitatsioonijõud. Ühe keha mass suureneb kahekordseks võrreldes esialgsega. Selle tulemusel suureneb nende kehade vaheline gravitatsioonijõud kahekordseks võrreldes esialgsega.
    	\item[\faSquareO] Meie kool on Maa keskpunktist \qty{6}{\mega\m} kaugusel.
     	\item[\faSquareO] Gravitatsioonist tingitud kiirendus on pöördvõrdeline keha massiga, mis selle kiirenduse põhjustab.
    	\item[\faSquareO] Mida suurem on gravitatsiooni põhjustava keha mass, seda väiksem on gravitatsioonist tingitud kiirendus selle keha suhtes.
    \end{itemize}

    Täna on 2024-3-28 ja mina olen \blank{10. Trubilko, Vladislav}.

13. Märgistan iga õige väite. Iga õige märgistus ja märgistamata jätmine tähendab üht hindepunkti. Iga ebaõige märgistus ja märgistamata jätmine tähendab üht negatiivset hindepunkti.
    
    \begin{itemize}
    	\item[\faSquareO] Mida kaugemal on väiksema massiga keha suurema massiga kehast, seda väiksem on väiksema massiga keha kiirendus suurema massiga keha suhtes.
    	\item[\faSquareO] Kahe keha vaheline kaugus suureneb kahekordseks võrreldes esialgsega. Selle tulemusel on nende kehade vaheline gravitatsioonijõud pool esialgset.
    	\item[\faSquareO] Kahe keha vaheline kaugus suureneb kolmekordseks võrreldes esialgsega. Selle tulemusel on nende kehade vaheline gravitatsioonijõud üheksandik esialgset.
    	\item[\faSquareO] Kahe keha vahel mõjub gravitatsioonijõud. Ühe keha mass suureneb kahekordseks võrreldes esialgsega. Selle tulemusel suureneb nende kehade vaheline gravitatsioonijõud kahekordseks võrreldes esialgsega.
    	\item[\faSquareO] Gravitatsioonijõudu arvutatakse valemi $F = \frac{G \cdot m_1 \cdot m_2}{r^2}$ järgi, milles $F$ tähendab jõudu, $G$ on gravitatsioonikonstant, $m_1$ ja $m_2$ kehade massid, mille vahel see jõud mõjub, ja $r$ on nende kehade vaheline kaugus.
    	\item[\faSquareO] Gravitatsioonist tingitud kiirendust arvutatakse valemi $g = \frac{G \cdot m}{r^2}$ järgi, milles $g$ tähendab gravitatsioonist tingitud kiirendust, $G$ on gravitatsioonikonstant, $m$ keha mass, mille gravitatsiooniväli selle kiirenduse põhjustab, ja $r$ on kaugus sellest kehast.
    \end{itemize}

    Täna on 2024-3-28 ja mina olen \blank{10. Trubilko, Vladislav}.

\newpage

[]{#mechanics-tasks-2024-4-9}

### 2024-4-9 Vabas

1.  Märgistan iga õige väite. Iga õige märgistus ja märgistamata jätmine tähendab üht hindepunkti. Iga ebaõige märgistus ja märgistamata jätmine tähendab üht negatiivset hindepunkti.
    
    \begin{itemize}
    	\item[\faSquareO] Kui kehale mõjuvate jõudude summa on \num{0}, siis keha liigub ühtlaselt sirgjooneliselt muutmata kujul.
    	\item[\faSquareO] Kui kehale mõjuvate jõudude summa on \num{0}, siis keha ei liigu.
    	\item[\faSquareO] Kui kehale mõjuvate jõudude summa on \num{0}, siis keha ei liigu kiirendusega.
    	\item[\faSquareO] Toolil istuvale õpilasele mõjuvad nii raskusjõud kui tooli pinna normaaljõud.
    	\item[\faSquareO] Toolil istuvale õpilasele mõjub ainult raskusjõud.
    	\item[\faSquareO] Toolil istuvale õpilasele mõjub ainult tooli pinna normaaljõud.
    	\item[\faSquareO] Toolil istuv õpilane mõjutab tooli sama suure jõuga kui see tool toda õpilast.
    	\item[\faSquareO] Toolil istuv õpilane mõjutab tooli vastupidises suunas jõuga, millega see tool mõjutab toda õpilast.
    	\item[\faSquareO] Toolil istuv õpilane mõjutab tooli samas suunas jõuga, millega see tool mõjutab toda õpilast.
    	\item[\faSquareO] Kui kehale mõjuvate jõudude summa on nullist erinev, siis selle keha kuju, liikumise suund ega suurus ei muutu.
    	\item[\faSquareO] Kui keha mass ei muutu, siis selle keha kiirendus on pöördvõrdeline sellele kehale mõjuva jõuga.
    	\item[\faSquareO] Kui keha mass ei muutu, siis selle keha kiirendus on võrdeline sellele kehale mõjuva jõuga.
    	\item[\faSquareO] Mass on vastupanu kiirendusele.
    \end{itemize}

    Täna on 2024-4-9 ja mina olen \blank{Keteli Pärl Kungla}.

2.  Märgistan iga õige väite. Iga õige märgistus ja märgistamata jätmine tähendab üht hindepunkti. Iga ebaõige märgistus ja märgistamata jätmine tähendab üht negatiivset hindepunkti.
    
    \begin{itemize}
    	\item[\faSquareO] Kui keha mass ei muutu, siis selle keha kiirendus on pöördvõrdeline selle keha massiga.
    	\item[\faSquareO] Mida suurem on keha muutumatu mass, seda väiksem on selle keha kiirendus sellele kehale mõjuva jõu samaks jäädes.
    	\item[\faSquareO] Kui keha mass ei muutu, siis selle keha kiirendus on võrdeline selle keha massiga.
    	\item[\faSquareO] Mida väiksem on keha muutumatu mass, seda väiksem on selle keha kiirendus sellele kehale mõjuva jõu samaks jäädes.
    	\item[\faSquareO] Mida väiksem on keha muutumatu mass, seda suurem on selle keha kiirendus sellele kehale mõjuva jõu samaks jäädes.
    	\item[\faSquareO] Mass on vastupanu kiirendusele.
    	\item[\faSquareO] Mida suurem jõud muutumatu massiga kehale mõjub, seda suurema kiirenduse see keha saab.
    	\item[\faSquareO] Mida väiksem jõud muutumatu massiga kehale mõjub, seda väiksema kiirenduse see keha saab.
    	\item[\faSquareO] Kui keha mass ei muutu ja sellele kehale mõjuvate jõudude summa on null, siis see keha liigub kiirendusega.
    	\item[\faSquareO] Kui objekt ei liigu, siis see ei tähenda, et sellele ei mõju mitte ükski jõud.
    	\item[\faSquareO] Objekt liigub sirgjoonel püsiva kiirusega. Sellele objektile ei mõju mitte ükski jõud.
    	\item[\faSquareO] Looduses ei ole olemas üksikut isoleeritud jõudu.
    	\item[\faSquareO] Olles autos, ei ole võimalik autot paigalt nihutada.
    \end{itemize}

    Täna on 2024-4-9 ja mina olen \blank{Keteli Pärl Kungla}.

3.  Märgistan iga õige väite. Iga õige märgistus ja märgistamata jätmine tähendab üht hindepunkti. Iga ebaõige märgistus ja märgistamata jätmine tähendab üht negatiivset hindepunkti.
    
    \begin{itemize}
    	\item[\faSquareO] Keha kiirendus kindlalt suureneb, kui kehale mõjuv jõud väheneb ja keha mass väheneb.
    	\item[\faSquareO] Kui kehale mõjuvate jõudude summa on \num{0}, siis keha liigub ühtlaselt sirgjooneliselt muutmata kujul.
    	\item[\faSquareO] Kui kehale mõjuvate jõudude summa on \num{0}, siis keha ei liigu.
    	\item[\faSquareO] Kui kehale mõjuvate jõudude summa on \num{0}, siis keha ei liigu kiirendusega.
    	\item[\faSquareO] Toolil istuvale õpilasele mõjuvad nii raskusjõud kui tooli pinna normaaljõud.
    	\item[\faSquareO] Toolil istuvale õpilasele mõjub ainult raskusjõud.
    	\item[\faSquareO] Toolil istuvale õpilasele mõjub ainult tooli pinna normaaljõud.
    	\item[\faSquareO] Toolil istuv õpilane mõjutab tooli sama suure jõuga kui see tool toda õpilast.
    	\item[\faSquareO] Toolil istuv õpilane mõjutab tooli vastupidises suunas jõuga, millega see tool mõjutab toda õpilast.
    	\item[\faSquareO] Toolil istuv õpilane mõjutab tooli samas suunas jõuga, millega see tool mõjutab toda õpilast.
    	\item[\faSquareO] Kui kehale mõjuvate jõudude summa on nullist erinev, siis selle keha kuju, liikumise suund ega suurus ei muutu.
    	\item[\faSquareO] Kui keha mass ei muutu, siis selle keha kiirendus on pöördvõrdeline sellele kehale mõjuva jõuga.
    	\item[\faSquareO] Kui keha mass ei muutu, siis selle keha kiirendus on võrdeline sellele kehale mõjuva jõuga.
    \end{itemize}

    Täna on 2024-4-9 ja mina olen \blank{Keteli Pärl Kungla}.

4.  Märgistan iga õige väite. Iga õige märgistus ja märgistamata jätmine tähendab üht hindepunkti. Iga ebaõige märgistus ja märgistamata jätmine tähendab üht negatiivset hindepunkti.
    
    \begin{itemize}
    	\item[\faSquareO] Kui keha mass ei muutu, siis selle keha kiirendus on pöördvõrdeline selle keha massiga.
    	\item[\faSquareO] Mida suurem on keha muutumatu mass, seda väiksem on selle keha kiirendus sellele kehale mõjuva jõu samaks jäädes.
    	\item[\faSquareO] Kui keha mass ei muutu, siis selle keha kiirendus on võrdeline selle keha massiga.
    	\item[\faSquareO] Mida väiksem on keha muutumatu mass, seda väiksem on selle keha kiirendus sellele kehale mõjuva jõu samaks jäädes.
    	\item[\faSquareO] Mida väiksem on keha muutumatu mass, seda suurem on selle keha kiirendus sellele kehale mõjuva jõu samaks jäädes.
    	\item[\faSquareO] Toolil istuv õpilane mõjutab tooli vastupidises suunas jõuga, millega see tool mõjutab toda õpilast.
    	\item[\faSquareO] Toolil istuv õpilane mõjutab tooli samas suunas jõuga, millega see tool mõjutab toda õpilast.
    	\item[\faSquareO] Kui kehale mõjuvate jõudude summa on nullist erinev, siis selle keha kuju, liikumise suund ega suurus ei muutu.
    	\item[\faSquareO] Kui keha mass ei muutu, siis selle keha kiirendus on pöördvõrdeline sellele kehale mõjuva jõuga.
    	\item[\faSquareO] Kui keha mass ei muutu, siis selle keha kiirendus on võrdeline sellele kehale mõjuva jõuga.
    	\item[\faSquareO] Mass on vastupanu kiirendusele.
    	\item[\faSquareO] Mida suurem jõud muutumatu massiga kehale mõjub, seda suurema kiirenduse see keha saab.
    \end{itemize}

    Täna on 2024-4-9 ja mina olen \blank{Keteli Pärl Kungla}.

5.  Märgistan iga õige väite. Iga õige märgistus ja märgistamata jätmine tähendab üht hindepunkti. Iga ebaõige märgistus ja märgistamata jätmine tähendab üht negatiivset hindepunkti.
    
    \begin{itemize}
    	\item[\faSquareO] Kui keha mass ei muutu, siis selle keha kiirendus on pöördvõrdeline selle keha massiga.
    	\item[\faSquareO] Mida suurem on keha muutumatu mass, seda väiksem on selle keha kiirendus sellele kehale mõjuva jõu samaks jäädes.
    	\item[\faSquareO] Kui keha mass ei muutu, siis selle keha kiirendus on võrdeline selle keha massiga.
    	\item[\faSquareO] Mida väiksem on keha muutumatu mass, seda väiksem on selle keha kiirendus sellele kehale mõjuva jõu samaks jäädes.
    	\item[\faSquareO] Toolil istuv õpilane mõjutab tooli vastupidises suunas jõuga, millega see tool mõjutab toda õpilast.
    	\item[\faSquareO] Toolil istuv õpilane mõjutab tooli samas suunas jõuga, millega see tool mõjutab toda õpilast.
     	\item[\faSquareO] Mida väiksem jõud muutumatu massiga kehale mõjub, seda väiksema kiirenduse see keha saab.
    	\item[\faSquareO] Kui keha mass ei muutu ja sellele kehale mõjuvate jõudude summa on null, siis see keha liigub kiirendusega.
    	\item[\faSquareO] Kui objekt ei liigu, siis see ei tähenda, et sellele ei mõju mitte ükski jõud.
    	\item[\faSquareO] Objekt liigub sirgjoonel püsiva kiirusega. Sellele objektile ei mõju mitte ükski jõud.
    	\item[\faSquareO] Keha kiirendus kindlalt suureneb, kui kehale mõjuv jõud väheneb ja keha mass väheneb.
    	\item[\faSquareO] Looduses ei ole olemas üksikut isoleeritud jõudu.
    \end{itemize}

    Täna on 2024-4-9 ja mina olen \blank{Keteli Pärl Kungla}.

6.  Märgistan iga õige väite. Iga õige märgistus ja märgistamata jätmine tähendab üht hindepunkti. Iga ebaõige märgistus ja märgistamata jätmine tähendab üht negatiivset hindepunkti.
    
    \begin{itemize}
    	\item[\faSquareO] Mida väiksem on keha muutumatu mass, seda suurem on selle keha kiirendus sellele kehale mõjuva jõu samaks jäädes.
    	\item[\faSquareO] Olles autos, ei ole võimalik autot paigalt nihutada.
    	\item[\faSquareO] Kui keha mass ei muutu, siis selle keha kiirendus on pöördvõrdeline selle keha massiga.
    	\item[\faSquareO] Mida suurem on keha muutumatu mass, seda väiksem on selle keha kiirendus sellele kehale mõjuva jõu samaks jäädes.
    	\item[\faSquareO] Kui keha mass ei muutu, siis selle keha kiirendus on võrdeline selle keha massiga.
    	\item[\faSquareO] Mida väiksem on keha muutumatu mass, seda väiksem on selle keha kiirendus sellele kehale mõjuva jõu samaks jäädes.
    	\item[\faSquareO] Mida väiksem on keha muutumatu mass, seda suurem on selle keha kiirendus sellele kehale mõjuva jõu samaks jäädes.
    	\item[\faSquareO] Toolil istuv õpilane mõjutab tooli vastupidises suunas jõuga, millega see tool mõjutab toda õpilast.
    	\item[\faSquareO] Toolil istuv õpilane mõjutab tooli samas suunas jõuga, millega see tool mõjutab toda õpilast.
     	\item[\faSquareO] Mida väiksem jõud muutumatu massiga kehale mõjub, seda väiksema kiirenduse see keha saab.
    	\item[\faSquareO] Kui keha mass ei muutu ja sellele kehale mõjuvate jõudude summa on null, siis see keha liigub kiirendusega.
    	\item[\faSquareO] Kui keha mass ei muutu ja sellele kehale mõjuvate jõudude summa on null, siis see keha liigub kiirendusega.
    \end{itemize}

    Täna on 2024-4-9 ja mina olen \blank{Keteli Pärl Kungla}.

7.  Märgistan iga õige väite. Iga õige märgistus ja märgistamata jätmine tähendab üht hindepunkti. Iga ebaõige märgistus ja märgistamata jätmine tähendab üht negatiivset hindepunkti.
    
    \begin{itemize}
    	\item[\faSquareO] Kui objekt ei liigu, siis see ei tähenda, et sellele ei mõju mitte ükski jõud.
    	\item[\faSquareO] Objekt liigub sirgjoonel püsiva kiirusega. Sellele objektile ei mõju mitte ükski jõud.
    	\item[\faSquareO] Looduses ei ole olemas üksikut isoleeritud jõudu.
    	\item[\faSquareO] Olles autos, ei ole võimalik autot paigalt nihutada.
    	\item[\faSquareO] Looduses ei ole olemas üksikut isoleeritud jõudu.
    	\item[\faSquareO] Olles autos, ei ole võimalik autot paigalt nihutada.
    	\item[\faSquareO] Kui keha mass ei muutu, siis selle keha kiirendus on pöördvõrdeline selle keha massiga.
    	\item[\faSquareO] Mida suurem on keha muutumatu mass, seda väiksem on selle keha kiirendus sellele kehale mõjuva jõu samaks jäädes.
    	\item[\faSquareO] Kui keha mass ei muutu, siis selle keha kiirendus on võrdeline selle keha massiga.
    	\item[\faSquareO] Mida väiksem on keha muutumatu mass, seda suurem on selle keha kiirendus sellele kehale mõjuva jõu samaks jäädes.
    	\item[\faSquareO] Toolil istuv õpilane mõjutab tooli vastupidises suunas jõuga, millega see tool mõjutab toda õpilast.
    	\item[\faSquareO] Toolil istuv õpilane mõjutab tooli samas suunas jõuga, millega see tool mõjutab toda õpilast.
     	\item[\faSquareO] Mida väiksem jõud muutumatu massiga kehale mõjub, seda väiksema kiirenduse see keha saab.
    \end{itemize}

    Täna on 2024-4-9 ja mina olen \blank{Keteli Pärl Kungla}.

8.  Märgistan iga õige väite. Iga õige märgistus ja märgistamata jätmine tähendab üht hindepunkti. Iga ebaõige märgistus ja märgistamata jätmine tähendab üht negatiivset hindepunkti.
    
    \begin{itemize}
    	\item[\faSquareO] Kui objekt ei liigu, siis see ei tähenda, et sellele ei mõju mitte ükski jõud.
    	\item[\faSquareO] Objekt liigub sirgjoonel püsiva kiirusega. Sellele objektile ei mõju mitte ükski jõud.
    	\item[\faSquareO] Looduses ei ole olemas üksikut isoleeritud jõudu.
    	\item[\faSquareO] Olles autos, ei ole võimalik autot paigalt nihutada.
    	\item[\faSquareO] Igale mõjule on sama suur vastassuunaline vastumõju ning need mõjud avalduvad eri kehadele.
    	\item[\faSquareO] Mõõde muutuse võimaldamiseks on aeg.
    	\item[\faSquareO] Kui keha mass ei muutu, siis selle keha kiirendus on pöördvõrdeline selle keha massiga.
    	\item[\faSquareO] Mida suurem on keha muutumatu mass, seda väiksem on selle keha kiirendus sellele kehale mõjuva jõu samaks jäädes.
    	\item[\faSquareO] Kui keha mass ei muutu, siis selle keha kiirendus on võrdeline selle keha massiga.
    	\item[\faSquareO] Mida väiksem on keha muutumatu mass, seda suurem on selle keha kiirendus sellele kehale mõjuva jõu samaks jäädes.
    	\item[\faSquareO] Toolil istuv õpilane mõjutab tooli vastupidises suunas jõuga, millega see tool mõjutab toda õpilast.
    	\item[\faSquareO] Toolil istuv õpilane mõjutab tooli samas suunas jõuga, millega see tool mõjutab toda õpilast.
     	\item[\faSquareO] Mida väiksem jõud muutumatu massiga kehale mõjub, seda väiksema kiirenduse see keha saab.
    \end{itemize}

    Täna on 2024-4-9 ja mina olen \blank{Keteli Pärl Kungla}.

[]{#mechanics-tasks-2024-4-11}

### 2024-4-11 Edus

$$
\num{0} = F_\text{N} - F_\text{g} \pm F_\text{T}, \vec{\bf{a}} = \frac{\vec{\bf{F_\text{T}}}}{m}.
$$

Arvutused tee pöördele! Sulgudes on suurim alamülesande lahendi punktide arv.

1. Pane minult saadud ämber kaalule, loe kaalult näit! Ämbri mass on \blank{\qty{3,99e-1}{\kg}}. (\num{2}.)

2. Suru sõrmedega veidi kaalul olevale ämbrile, nii et kaalu näit muutuks! Kaalu uus näit on \blank{\qty{8,20e-1}{\kg}}. (\num{2}.)

3. Tõsta ämbrit sangast, nii et kaalu näit muutub, aga ämber ei tõuse kaalult! Kaalu uus näit on \blank{\qty{1,49e-1}{\kg}}. (\num{2}.)

4. Keskmine surumiskiirendus on \blank{\qty{-1,036e1}{\m\per\s\squared}}. (\num{2}.)

5. Keskmine tõmbekiirendus on \blank{\qty{6,153}{\m\per\s\squared}}. (\num{2}.)

6. Minimaalne kiirendus, millega ämber tõuseks kaalult lahti, on \blank{\qty{9,82}{\m\per\s\squared}}. (\num{2}.)

7. Kui sa oleksid liikumatus liftis ja see lift hakkaks punktis \num{6} arvutatud kiirendusega allapoole liikuma, siis sinu kaal oleks \blank{\num{0}}.

8. Punktis \num{7} nimetatud allapoole liikuv lift saavutaks püsiva kiiruse, millest alates oleks sinu kaal \Circle suurem \Circle väiksem kui liikuma hakkamise ajal.

9. Punktis \num{8} püsikiirusega liikuv lift aeglustaks punktis \num{6} märgitud kiirendusega, mis \blank{kahe}kordistaks sinu kaalu.

10. Kogu lifti liikumise kestel sinu mass \Circle muutuks \Circle ei muutuks.

Täna on 2024-4-11 ja mina olen \blank{10. Trubilko, Vladislav}.

### 2024-4-16 Vabas

1.  Märgistan iga õige väite. Iga õige märgistus ja märgistamata jätmine tähendab üht hindepunkti. Iga ebaõige märgistus ja märgistamata jätmine tähendab üht negatiivset hindepunkti.
    
    \begin{itemize}
    	\item[\faSquareO] "Kaks last hõljuvad liikumatult kosmosejaamas. \qty{20}{\kg} tüdruk surub \qty{40}{\kg} poissi ja poiss triivib ära kiirusega \qty{1,0}{\m\per\s}. Tüdruk jääb paigale.".
    	\item[\faSquareO] Inertsus on keha omadus, mis seisneb selles, et selle keha kiiruse muutmiseks antud suuruse võrra peab see keha ise ennast mõjutama teatud aja.
    	\item[\faSquareO] Mass on füüsikaline suurus, mis suunaliselt iseloomustab keha inertsust.
    	\item[\faSquareO] Mass on vektoriaalne suurus.
    	\item[\faSquareO] Hoog on skalaarne suurus.
    	\item[\faSquareO] Jõud on vektoriaalne suurus.
    	\item[\faSquareO] Kehale mõjuvate väliste jõudude summa kujutab endast selle keha ajet.
    	\item[\faSquareO] Kehale mõjuvate väliste jõudude summa kujutab endast selle keha hoo muutu.
    \end{itemize}

    Langevarjur langeb, liikudes ühtlaselt ja sirgjooneliselt. Selgitan, milliste kehade mõjud kompenseeruvad:

    \blank{Maa külgetõmme}
    \blank{ kompenseeritakse}
    \blank{ õhutakistuse}
    \blank{ ja üleslükkega.}
    
    Täna on 2024-4-16 ja mina olen \blank{Keteli Pärl Kungla}.

2.  Märgistan iga õige väite. Iga õige märgistus ja märgistamata jätmine tähendab üht hindepunkti. Iga ebaõige märgistus ja märgistamata jätmine tähendab üht negatiivset hindepunkti.
    
    \begin{itemize}
     	\item[\faSquareO] Väike paat kulgeb ühtlase kiirusega silla all. Raske liivakott visatakse sillalt paadile. Paadi kiirus suureneb.
    	\item[\faSquareO] Kosmonaut on lühikese vahemaa kaugusel oma kosmosejaamast ilma köieta. Tal on suur mutrivõti. Et liikuda kosmosejaama poole, peaks ta mutrivõtme otse kosmosejaamast eemale viskama.
    	\item[\faSquareO] Pesapall visatakse horisontaalselt koduplaadi suunas kiirusega \qty{110}{\kilo\m\per\hour}. Pesapalli aje on  suurema magnituudiga, kui pesapall lüüakse otse tagasi viskajale kiirusega \qty{110}{\kilo\m\per\hour}, võrreldes olukorraga, milles püüdja püüab palli kinni.
    	\item[\faSquareO] Golfipall ja samaväärse massiga olev ubade kott visatakse samalt kõrguselt ja tabavad maad. Oa kott jääb maha, samal ajal kui golfipall põrkub tagasi. Ubade kott kogeb suuremat hoogu maapinnalt.
    	\item[\faSquareO] Liikuvad kehad vahel aeglustuvad ja peatuvad, mistõttu ei ole võimalik, et hoog oleks jääv suurus.
    	\item[\faSquareO] Kui inimene hüppab puult maapinnale, siis kokku puutudes maapinnaga muutub inimese impulss nulliks.
    	\item[\faSquareO] Mida pikem on hoo mõjuaeg, seda suurem peab olema väliste jõudude summa suurus, et aje jääks samaks.
    \end{itemize}

    Traktor, mille veojõud haakekonksul on \qty{15}{\kilo\newton}, annab haagisele kiirenduse \qty{0,5}{\m\per\s\squared}. Traktor, mis arendab veojõudu \qty{60}{\kilo\newton}, annab samale haagisele kiirenduse \blank{\qty{2}{\m\per\s}}. Jõud on konstantsed, hõõrdumist ei arvestata.
    
    Täna on 2024-4-16 ja mina olen \blank{Keteli Pärl Kungla}.

3.  Märgistan iga õige väite. Iga õige märgistus ja märgistamata jätmine tähendab üht hindepunkti. Iga ebaõige märgistus ja märgistamata jätmine tähendab üht negatiivset hindepunkti.
    
    \begin{itemize}
    	\item[\faSquareO] Suletud süsteemi koguhoog on muutumatu.
    	\item[\faSquareO] Kiirus on vektoriaalne suurus.
    	\item[\faSquareO] Hoog on massi ja kiiruse korrutis.
     	\item[\faSquareO] Massi saab arvutada jagades hoo kiirusega.
    	\item[\faSquareO] Keha hoo muut näitab, kui suur väline resultantjõud sellele kehale mõjub.
      \item[\faSquareO] Kiiruse saab arvutada jagades hoo massiga.
      \item[\faSquareO] On võimalik, et objekt saab suurema impulsi väikesest jõust kui suurest jõust.
    	\item[\faSquareO] Jõud saab anda null-impulsi nullist erineva aja kestel, kuigi jõud ei ole null vähemalt osa sellest ajavahemikust.
     	\item[\faSquareO] Hüdroelektrijaamas suunatakse vesi suure kiirusega turbiinilabadele, mis on paigutatud võllile, mis pöörab elektrigeneraatorit. Maksimaalse võimsuse genereerimiseks peaksid turbiinilabad olema kujundatud nii, et vesi jääks täielikult seisma.
    	\item[\faSquareO] Öeldakse, et muistsetel aegadel jäi jõukas mees kullakotiga jääkülma järve pinnale lõksu. Kuna jää oli libe, ei suutnud ta end kaldale lükata ning ta külmus surnuks. Ta oleks võinud enda päästmiseks visata kullakoti kalda poole.
    \end{itemize}
    
    Jõud \qty{60}{\newton} annab kehale kiirenduse \qty{0,8}{\m\per\s\squared}. Sellele kehale annab kiirenduse \qty{2}{\m\per\s\squared} jõud \blank{\qty{150}{\newton}}. Jõud on konstantsed, hõõrdumist ei arvestata.
    
    Täna on 2024-4-16 ja mina olen \blank{Keteli Pärl Kungla}.

4.  Märgistan iga õige väite. Iga õige märgistus ja märgistamata jätmine tähendab üht hindepunkti. Iga ebaõige märgistus ja märgistamata jätmine tähendab üht negatiivset hindepunkti.
    
    \begin{itemize}
    	\item[\faSquareO] Tennisepalli kiirus pärast servile vastamist ei või olla sama kiire kui serv ise, hoolimata sellest, et reketit ei liigutata väga kiiresti.
    	\item[\faSquareO] "Kaks last hõljuvad liikumatult kosmosejaamas. \qty{20}{\kg} tüdruk surub \qty{40}{\kg} poissi ja poiss triivib ära kiirusega \qty{1,0}{\m\per\s}. Tüdruk jääb paigale.".
    	\item[\faSquareO] Inertsus on keha omadus, mis seisneb selles, et selle keha kiiruse muutmiseks antud suuruse võrra peab see keha ise ennast mõjutama teatud aja.
    	\item[\faSquareO] Mass on füüsikaline suurus, mis suunaliselt iseloomustab keha inertsust.
    	\item[\faSquareO] Mass on vektoriaalne suurus.
    	\item[\faSquareO] Hoog on skalaarne suurus.
    	\item[\faSquareO] Jõud on vektoriaalne suurus.
    	\item[\faSquareO] Kehale mõjuvate väliste jõudude summa kujutab endast selle keha ajet.
    	\item[\faSquareO] Kehale mõjuvate väliste jõudude summa kujutab endast selle keha hoo muutu.
     	\item[\faSquareO] Väike paat kulgeb ühtlase kiirusega silla all. Raske liivakott visatakse sillalt paadile. Paadi kiirus suureneb.
    \end{itemize}
    
    Keha, mille mass on \qty{4}{\kilo\g}, sai mingi jõu mõjul kiirenduse \qty{2}{\m\per\s\squared}. Sama jõu mõjul saab \qty{10}{\kilo\g} massiga keha kiirenduse \blank{\qty{0,8}{\m\per\s\squared}}. Jõud on konstantsed, hõõrdumist ei arvestata.
    
    Täna on 2024-4-16 ja mina olen \blank{Keteli Pärl Kungla}.

5.  Märgistan iga õige väite. Iga õige märgistus ja märgistamata jätmine tähendab üht hindepunkti. Iga ebaõige märgistus ja märgistamata jätmine tähendab üht negatiivset hindepunkti.
    
    \begin{itemize}
     	\item[\faSquareO] Väike paat kulgeb ühtlase kiirusega silla all. Raske liivakott visatakse sillalt paadile. Paadi kiirus suureneb.
    	\item[\faSquareO] Kosmonaut on lühikese vahemaa kaugusel oma kosmosejaamast ilma köieta. Tal on suur mutrivõti. Et liikuda kosmosejaama poole, peaks ta mutrivõtme otse kosmosejaamast eemale viskama.
    	\item[\faSquareO] Pesapall visatakse horisontaalselt koduplaadi suunas kiirusega \qty{110}{\kilo\m\per\hour}. Pesapalli aje on  suurema magnituudiga, kui pesapall lüüakse otse tagasi viskajale kiirusega \qty{110}{\kilo\m\per\hour}, võrreldes olukorraga, milles püüdja püüab palli kinni.
    	\item[\faSquareO] Golfipall ja samaväärse massiga olev ubade kott visatakse samalt kõrguselt ja tabavad maad. Oa kott jääb maha, samal ajal kui golfipall põrkub tagasi. Ubade kott kogeb suuremat hoogu maapinnalt.
    	\item[\faSquareO] Liikuvad kehad vahel aeglustuvad ja peatuvad, mistõttu ei ole võimalik, et hoog oleks jääv suurus.
    	\item[\faSquareO] Kui inimene hüppab puult maapinnale, siis kokku puutudes maapinnaga muutub inimese impulss nulliks.
    	\item[\faSquareO] Mida pikem on hoo mõjuaeg, seda suurem peab olema väliste jõudude summa suurus, et aje jääks samaks.
    \end{itemize}

    Koormata veoauto, mille mass on \qty{4}{\tonne}, hakkas liikuma kiirendusega \qty{0,3}{\m\per\s\squared}. Kui auto liigub paigalt kiirendusega \qty{0,2}{\m\per\s\squared}, siis koorma mass on \blank{\qty{2}{\tonne}}. Mootori veojõud on mõlemal korral sama suur. Jõud on konstantsed, hõõrdumist ei arvestata.
    
    Täna on 2024-4-16 ja mina olen \blank{Keteli Pärl Kungla}.

6.  Märgistan iga õige väite. Iga õige märgistus ja märgistamata jätmine tähendab üht hindepunkti. Iga ebaõige märgistus ja märgistamata jätmine tähendab üht negatiivset hindepunkti.
    
    \begin{itemize}
    	\item[\faSquareO] Suletud süsteemi koguhoog on muutumatu.
    	\item[\faSquareO] Kiirus on vektoriaalne suurus.
    	\item[\faSquareO] Hoog on massi ja kiiruse korrutis.
     	\item[\faSquareO] Massi saab arvutada jagades hoo kiirusega.
    	\item[\faSquareO] Keha hoo muut näitab, kui suur väline resultantjõud sellele kehale mõjub.
      \item[\faSquareO] Kiiruse saab arvutada jagades hoo massiga.
      \item[\faSquareO] On võimalik, et objekt saab suurema impulsi väikesest jõust kui suurest jõust.
    	\item[\faSquareO] Jõud saab anda null-impulsi nullist erineva aja kestel, kuigi jõud ei ole null vähemalt osa sellest ajavahemikust.
     	\item[\faSquareO] Hüdroelektrijaamas suunatakse vesi suure kiirusega turbiinilabadele, mis on paigutatud võllile, mis pöörab elektrigeneraatorit. Maksimaalse võimsuse genereerimiseks peaksid turbiinilabad olema kujundatud nii, et vesi jääks täielikult seisma.
    	\item[\faSquareO] Öeldakse, et muistsetel aegadel jäi jõukas mees kullakotiga jääkülma järve pinnale lõksu. Kuna jää oli libe, ei suutnud ta end kaldale lükata ning ta külmus surnuks. Ta oleks võinud enda päästmiseks visata kullakoti kalda poole.
    \end{itemize}

    Kui mootorite veojõud oli \qty{90}{\kilo\newton}, siis \qty{60}{\tonne} massiga reaktiivlennuk liikus hoovõtul kiirendusega \blank{\qty{1,5}{\m\per\s\squared}}. Jõud on konstantsed, hõõrdumist ei arvestata.
    
    Täna on 2024-4-16 ja mina olen \blank{Keteli Pärl Kungla}.

7.  Märgistan iga õige väite. Iga õige märgistus ja märgistamata jätmine tähendab üht hindepunkti. Iga ebaõige märgistus ja märgistamata jätmine tähendab üht negatiivset hindepunkti.
    
    \begin{itemize}
    	\item[\faSquareO] Tennisepalli kiirus pärast servile vastamist ei või olla sama kiire kui serv ise, hoolimata sellest, et reketit ei liigutata väga kiiresti.
    	\item[\faSquareO] "Kaks last hõljuvad liikumatult kosmosejaamas. \qty{20}{\kg} tüdruk surub \qty{40}{\kg} poissi ja poiss triivib ära kiirusega \qty{1,0}{\m\per\s}. Tüdruk jääb paigale.".
    	\item[\faSquareO] Mass on füüsikaline suurus, mis suunaliselt iseloomustab keha inertsust.
    	\item[\faSquareO] Hoog on skalaarne suurus.
    	\item[\faSquareO] Kehale mõjuvate väliste jõudude summa kujutab endast selle keha ajet.
    	\item[\faSquareO] Kehale mõjuvate väliste jõudude summa kujutab endast selle keha hoo muutu.
     	\item[\faSquareO] Väike paat kulgeb ühtlase kiirusega silla all. Raske liivakott visatakse sillalt paadile. Paadi kiirus suureneb.
    \end{itemize}

    Inimesteveo auto mass on \qty{2}{\tonne}, kaubaveo autol - \qty{8}{\tonne}. Võrrelda autode kiirendusi, kui kaubaveo auto veojõud on inimesteveo auto veojõust ühe korra suurem! Jõud on konstantsed, hõõrdumist ei arvestata.
    
    \blank{Inimesteveo auto}
    \blank{ võimalik}
    \blank{ suurim kiirendus}
    \blank{ on kahekordne}
    \blank{ kaubaveo auto}
    \blank{ võimalik}
    \blank{ suurim kiirendus.}
    
    Täna on 2024-4-16 ja mina olen \blank{Keteli Pärl Kungla}.

8.  Märgistan iga õige väite. Iga õige märgistus ja märgistamata jätmine tähendab üht hindepunkti. Iga ebaõige märgistus ja märgistamata jätmine tähendab üht negatiivset hindepunkti.
    
    \begin{itemize}
    	\item[\faSquareO] Jõud on vektoriaalne suurus.
    	\item[\faSquareO] Mass on vektoriaalne suurus.
    	\item[\faSquareO] Inertsus on keha omadus, mis seisneb selles, et selle keha kiiruse muutmiseks antud suuruse võrra peab see keha ise ennast mõjutama teatud aja.
     	\item[\faSquareO] Väike paat kulgeb ühtlase kiirusega silla all. Raske liivakott visatakse sillalt paadile. Paadi kiirus suureneb.
    	\item[\faSquareO] Kosmonaut on lühikese vahemaa kaugusel oma kosmosejaamast ilma köieta. Tal on suur mutrivõti. Et liikuda kosmosejaama poole, peaks ta mutrivõtme otse kosmosejaamast eemale viskama.
    	\item[\faSquareO] Pesapall visatakse horisontaalselt koduplaadi suunas kiirusega \qty{110}{\kilo\m\per\hour}. Pesapalli aje on  suurema magnituudiga, kui pesapall lüüakse otse tagasi viskajale kiirusega \qty{110}{\kilo\m\per\hour}, võrreldes olukorraga, milles püüdja püüab palli kinni.
    	\item[\faSquareO] Liikuvad kehad vahel aeglustuvad ja peatuvad, mistõttu ei ole võimalik, et hoog oleks jääv suurus.
    	\item[\faSquareO] Kui inimene hüppab puult maapinnale, siis kokku puutudes maapinnaga muutub inimese impulss nulliks.
    	\item[\faSquareO] Mida pikem on hoo mõjuaeg, seda suurem peab olema väliste jõudude summa suurus, et aje jääks samaks.
    \end{itemize}
    
    Pall, mille mass on \qty{0,5}{\kilo\g}, saab \qty{0,02}{\s} kestva löögi tagajärjel kiiruse \qty{10}{\m\per\s}. Löögi tugevus on \blank{\qty{250}{\newton}}. Jõud on konstantsed, hõõrdumist ei arvestata.
    
    Täna on 2024-4-16 ja mina olen \blank{Keteli Pärl Kungla}.

\newpage

[]{#mechanics-tasks-2024-5-2}

### 2024-5-2 Edus

Joonisel \@ref(fig:dynamics-test-frictional-force-momentum) leheküljel `r render_pageref(reference="fig:dynamics-test-frictional-force-momentum")` on näidatud eksperimendi algasetus.

```{r label="dynamics-test-frictional-force-momentum", echo=FALSE, fig.cap="Kaldpinna kõrgemas osas on libistatav ese, millele mõjuvad jõud on näidatud vektoritena."}
include_external_graphics("rmd/kursus/testid/mehaanika-dünaamika-hõõrdejõud-hoog.svg")

```

1.  Avaldan normaaljõu raskusjõu ja kaldenurga kaudu.

    $\bf{F_\text{N}} = \blank{\bf{F_\text{g}} \cdot \text{cos}(\theta)}$.

2.  Avaldan hõõrdejõu raskusjõu ja kaldenurga kaudu.

    $\bf{F_\text{fr}} = \mu_\text{s} \cdot \blank{\bf{F_\text{g}} \cdot \text{cos}(\theta)}$.

3. Avaldan hõõrdejõudu tasakaalustava raskusjõu komponendi raskusjõu ja kaldenurga kaudu. $\bf{F_\text{T}} = \blank{\bf{F_\text{g}} \cdot \text{sin}(\theta)}$.

4.  Väljendan eelnevate avaldiste abil staatilise hõõrdeteguri ja kaldenurga kaudu.

    \begin{align}
    \mu_\text{s} &= \dfrac{\bf{F_\text{fr}}}{\blank{\bf{F_\text{g}} \cdot \text{cos}(\theta)}}\leavevmode\\
    \leavevmode\\
    &= \dfrac{\blank{\bf{F_\text{g}} \cdot \text{sin}(\theta)}}{\blank{\bf{F_\text{g}} \cdot \text{cos}(\theta)}}\leavevmode\\
    &= \blank{\text{tg}(\theta)}.
    \end{align}

5. Kaalun libistatava eseme. $m = \blank{\qty{0,029}{\kg}}$.

6. Asetan libistatava eseme kaldpinna kõrgeimasse ossa. Liigutan kaldpinna all olevat pudelit, et kaldpind rohkem kaldu oleks tehes seda niikaua, kuni libistatav ese hakkab libisema ja mõõdan või arvutan kaldenurga, mille all ese hakkas libisema. $\theta = \blank{\qty{29,4}{\degree}}$.

7. Arvutan staatilise hõõrdeteguri. $\mu_\text{s} = \blank{\num{0,496}}$.

8. Arvutan raskusjõu. $\bf{F_\text{g}} = \blank{\qty{0,285}{\newton}}$.

9. Arvutan normaaljõu. $\bf{F_\text{N}} = \blank{\qty{0,255}{\newton}}$.

10. Arvutan staatilise hõõrdejõu.  $\bf{F_\text{fr; s}} = \blank{\qty{0,127}{\newton}}$.

11. Muudan kalde selliseks, et ese ei libiseks oma algasukohast, ning asetan libistatava eseme tagasi algasukohta. Liigutan taas pudelit muutes kallet ja teise käega käivitan stopperi, kui ese hakkab libisema, ning peatan stopperi, kui ese lõpetab libisemise. Märgin libisemise kestuse. $t = \blank{\qty{0,6}{\s}}$.

12. Mõõdan või arvutan libisemise teekonna. $\Delta(x) = \blank{\qty{0,28}{\m}}$.

13. Arvutan libisenud eseme libisemiskiirenduse. $a = \blank{\qty{1,56}{\m\per\s\squared}}$.

14. Arvutan välise jõu, mis eseme libisema sundis. $\bf{F_\text{T}} = \blank{\qty{0,0451}{\newton}}$.

15. Arvutan kineetilise hõõrdejõu. $\bf{F_\text{fr; k}} = \blank{\qty{0,0815}{\newton}}$.

16. Arvutan kineetilise hõõrdeteguri. $\mu_\text{k} = \blank{\num{0,320}}$.

17. Arvutan libisenud eseme lõppkiiruse. $v = \blank{\qty{0,933}{\m\per\s}}$.

18. Arvutan libisenud eseme lõpphoo ja seega hoo muudu.

    $J = \blank{\qty{0,0271}{\kg\m\per\s}}$.

19. Arvutan välise jõu, mis eseme libisema sundis, hoo muudu ja libisemisaja kaudu.

    \begin{align}
    \bf{F_\text{T}} &= \dfrac{\blank{\qty{0,0271}{\kg\m\per\s}}}{\blank{\qty{0,6}{\s}}}\leavevmode\\
    &= \blank{\qty{0,0451}{\newton}}.
    \end{align}

20. Asetan kaldpinna rõhtsalt lauale ja libistatava eseme selle peale. Püüan eset sõrmega libistada. Arvutan, kui suurt jõudu ma selleks rakendama pean. $\bf{F_\text{fr; s}} = \blank{\qty{0,141}{\newton}}$.

21. Jõud, millega ese libisema saada, on kaldpinnal \Circle suurem \Circle väiksem kui rõhtsal pinnal, sest \blank{raskusjõud} \blank{ kaldpinna} \blank{ puhul} \blank{ aitab}.

22. Staatiline hõõrdejõud oli \Circle suurem \Circle väiksem kui kineetiline hõõrdejõud, sest \blank{eseme} \blank{ liikumasaamiseks} \blank{ on vaja rohkem} \blank{ jõudu} \blank{ rakendada}.
    
Täna on 2024-5-2 ja mina olen \blank{10. Trubilko, Vladislav}.

\newpage

### 2024-5-2 ru

На странице `r render_pageref(reference="fig:dynamics-test-frictional-force-momentum-ru")`, рисунок  \@ref(fig:dynamics-test-frictional-force-momentum-ru) показывает начальную установку эксперимента.

```{r label="dynamics-test-frictional-force-momentum-ru", echo=FALSE, fig.cap="На верхней части наклонной поверхности находится скользящий предмет, на который действующие силы показаны векторами."}
include_external_graphics("rmd/kursus/testid/mehaanika-dünaamika-hõõrdejõud-hoog.svg")

```

1.  Я определяю нормальную силу через силу тяжести и угол наклона.

    $\bf{F_\text{N}} = \blank{\bf{F_\text{g}} \cdot \text{cos}(\theta)}$.

2.  Я определяю силу трения через силу тяжести и угол наклона.

    $\bf{F_\text{fr}} = \mu_\text{s} \cdot \blank{\bf{F_\text{g}} \cdot \text{cos}(\theta)}$.

\newpage

3. Является ли это вопросом о наклонной плоскости и компонентах сил, действующих на предмет? Если да, то горизонтальная компонента реакции определяется как \( F_{hõõrdumine} = \mu \cdot F_{n} \), где \( \mu \) - коэффициент трения, \( F_{n} \) - нормальная сила, которая может быть определена как \( F_{n} = m \cdot g \cdot \cos(\theta) \), где \( m \) - масса объекта, \( g \) - ускорение свободного падения, \( \theta \) - угол наклона. $\bf{F_\text{T}} = \blank{\bf{F_\text{g}} \cdot \text{sin}(\theta)}$.

4.  Статический коэффициент трения (\( \mu \)) может быть выражен через угол наклона (\( \theta \)) следующим образом:

    \[ \mu = \frac{F_{hõõrdumine}}{F_{n}} \]

    Подставляя выражение для \( F_{n} \):

    \[ \mu = \frac{F_{hõõrdumine}}{m \cdot g \cdot \cos(\theta)} \]

    где \( F_{hõõrdumine} \) - сила трения, \( m \) - масса объекта, \( g \) - ускорение свободного падения, \( \theta \) - угол наклона.

    \begin{align}
    \mu_\text{s} &= \dfrac{\bf{F_\text{fr}}}{\blank{\bf{F_\text{g}} \cdot \text{cos}(\theta)}}\leavevmode\\
    \leavevmode\\
    &= \dfrac{\blank{\bf{F_\text{g}} \cdot \text{sin}(\theta)}}{\blank{\bf{F_\text{g}} \cdot \text{cos}(\theta)}}\leavevmode\\
    &= \blank{\text{tg}(\theta)}.
    \end{align}

5. Я взвешиваю скользящий предмет. $m = \blank{\qty{0,029}{\kg}}$.

\newpage

6. Я размещаю скользящий предмет на самой высокой точке наклонной поверхности. Я перемещаю бутылку, находящуюся под наклонной поверхностью, чтобы увеличить угол наклона, делая это до тех пор, пока скользящий предмет не начнет скользить, и затем измеряю или вычисляю угол наклона, при котором предмет начинает скользить. $\theta = \blank{\qty{29,4}{\degree}}$.

7. Вычисляю коэффициент статического трения. $\mu_\text{s} = \blank{\num{0,496}}$.

8. Вычисляю силу тяжести. $\bf{F_\text{g}} = \blank{\qty{0,285}{\newton}}$.

9. Вычисляю нормальную силу. $\bf{F_\text{N}} = \blank{\qty{0,255}{\newton}}$.

10. Вычисляю статическую силу трения.  $\bf{F_\text{fr; s}} = \blank{\qty{0,127}{\newton}}$.

11. Я изменяю угол наклона так, чтобы предмет не скользил со своего начального положения, а затем возвращаю скользящий предмет обратно на исходное место. Я снова перемещаю бутылку, изменяя угол наклона, и запускаю секундомер одной рукой, когда предмет начинает скользить, и останавливаю его, когда предмет перестает скользить. Я фиксирую время продолжительности скольжения. $t = \blank{\qty{0,6}{\s}}$.

12. Я измеряю или вычисляю длину пути скольжения.

    $\Delta(x) = \blank{\qty{0,28}{\m}}$.

13. Вычисляю ускорение скольжения скользящего объекта. $a = \blank{\qty{1,56}{\m\per\s\squared}}$.

14. Вычисляю внешнюю силу, которая заставила объект скользить. $\bf{F_\text{T}} = \blank{\qty{0,0451}{\newton}}$.

15. Вычисляю кинетическую силу трения. $\bf{F_\text{fr; k}} = \blank{\qty{0,0815}{\newton}}$.

16. Вычисляю кинетический коэффициент трения. $\mu_\text{k} = \blank{\num{0,320}}$.

17. Вычисляю конечную скорость скользящего объекта.

    $v = \blank{\qty{0,933}{\m\per\s}}$.

18. Вычисляю конечный импульс скользящего объекта и, следовательно, изменение импульса.

    $J = \blank{\qty{0,0271}{\kg\m\per\s}}$.

19. Вычисляю внешнюю силу, которая заставила объект скользить, изменение импульса исходя из времени скольжения.

    \begin{align}
    \bf{F_\text{T}} &= \dfrac{\blank{\qty{0,0271}{\kg\m\per\s}}}{\blank{\qty{0,6}{\s}}}\leavevmode\\
    &= \blank{\qty{0,0451}{\newton}}.
    \end{align}

20. Я помещаю наклонную поверхность горизонтально на стол и кладу на нее скользящий предмет. Я пытаюсь сдвинуть предмет пальцем и вычисляю, какую силу мне нужно приложить для этого. $\bf{F_\text{fr; s}} = \blank{\qty{0,141}{\newton}}$.

21. Сила, необходимая для того, чтобы объект начал скользить, на наклонной поверхности \Circle больше \Circle меньше, чем на горизонтальной поверхности, потому что \blank{гравитация} \blank{наклонная плоскость} \blank{помогает}.

22. Статическая сила трения была \Circle больше \Circle меньше, чем кинетическая сила трения, потому что \blank{для} \blank{ объекта} \blank{начала движения} \blank{требуется} \blank{ больше} \blank{силы} \blank{применить}.
    
Сегодня 2 мая 2024 года, и я \blank{10. Трубилко, Владислав}.

\newpage

[]{#mechanics-tasks-2024-5-7}

### 2024-5-7 Vabas

1.  Kalamees, kelle mass on \qty{75}{\kg}, hüppab kalda suhtes vees seisvast paadist välja kaldale kiirusega \qty{5}{\m\per\s}. Millise kiirusega ja millises suunas hakkab see \qty{125}{\kg} massiga paat liikuma?

    Sisendid:
    
    $m_\text{mees} = \blank{\qty{75}{\kg}}$.
    
    $v_\text{mees} = \blank{\qty{5}{\m\per\s}}$.
    
    $m_\text{paat} = \blank{\qty{125}{\kg}}$.
    
    Väljund:
    
    $v_\text{paat} = ...$
    
    Arutamine:
    
    Suletud süsteemi hoog on \Circle muutumatu \Circle pidevas muutumises. See tähendab, et kui muutub selle süsteemi komponendi \Circle mass \Circle hoog, siis peab see saama ülejäänud süsteemi poolt tasakaalustatud. Seda nimetatakse \Circle massi \Circle hoo jäävuse seaduseks. Meie suletud süsteemi moodustavad \blank{kalamees} ja paat. Kuna kalamees liigub ja seega muudab oma hoogu, siis peab liikuma ka \blank{paat}, mistõttu muutub ka paadi \blank{hoog}. Kalamees ja \blank{paat} liiguvad üksteise suhtes \Circle vastassuunas \Circle samasuunaliselt. Võime arbitraarselt tähistada kalamehe hoo negatiivselt ja paadi hoo \blank{positiivselt}. Vastavalt hoo \blank{jäävuse} seadusele peab süsteemi hoog enne ja \blank{pärast} hüpet olema \Circle sama \Circle erinev (valem \@ref(eq:p-before-after)).
    
    \begin{align}
    p_\text{\blank{enne}} = p_\text{pärast}.
    (\#eq:p-before-after)
    \end{align}
    
    Hoo arvutamise üldvalem on esitatud avaldisena \@ref(eq:p).
    
    \begin{align}
    p = m \cdot \blank{v}.
    (\#eq:p)
    \end{align}
    
    \Circle Enne \Circle Pärast hüpet ei liikunud mees ega paat. Seega oli enne hüpet süsteemi hoog \blank{null}. Vastavalt hoo jäävuse \blank{seadusele} peab selle süsteemi hoog olema seega ka pärast hüpet \blank{null}. Selle saavutame, kui liidame kokku mehe ja paadi hoo \blank{pärast} hüpet, kuna need hood on erimärgilised, sest need kehad liiguvad üksteise suhtes \Circle vastassuunas \Circle samasuunaliselt.

    Liidan kokku mehe ja paadi \blank{hoo} kasutades vastavalt võrrandite \@ref(eq:dynamics-test-momentum-p-man) ja \@ref(eq:dynamics-test-momentum-p-boat) paremat poolt ning panen tulemuse võrduma nulliga (võrrand \@ref(eq:man-boat)).
 
    \begin{align}
    p_\text{mees} &= m_\text{\blank{mees}} \cdot -v_\text{mees}.\leavevmode\\
    (\#eq:dynamics-test-momentum-p-man)p_\text{paat} &= m_\text{paat} \cdot v_\text{\blank{paat}}.\leavevmode\\
    (\#eq:dynamics-test-momentum-p-boat)p_\text{mees} + p_\text{paat} &= \num{0}.\leavevmode\\
    m_\text{mees} \cdot -v_\text{mees} + m_\text{paat} \cdot v_\text{paat} &= \blank{\num{0}}.\leavevmode\\
    m_\text{paat} \cdot v_\text{paat} &= m_\text{mees} \cdot \blank{v_\text{mees}}.\leavevmode\\
    v_\text{paat} &= \frac{m_\text{mees} \cdot v_\text{mees}}{\blank{m_\text{paat}}}.
    (\#eq:man-boat)
    \end{align}
    
    Arvutamine (avaldis \@ref(eq:dynamics-test-momentum-v-boat-calculation)):

    \begin{align}
    v_\text{paat} = \frac{\blank{\qty{75}{\kg}} \times \blank{\qty{5}{\m\per\s}}}{\blank{\qty{125}{\kg}}} = \blank{\qty{3}{\m\per\s}}.
    (\#eq:dynamics-test-momentum-v-boat-calculation)
    \end{align}
    
    Lahend: Paat liigub kiirusega \blank{\qty{3}{\m\per\s}} \Circle mehest eemale \Circle mehega samas suunas. Olen \blank{Keteli Pärl Kungla}.

2.  Dünamiidilaeng 2024-5-7 lõhub paigalseisva kivi kaheks tükiks, mis lendavad vastassuundades laiali kiirustega \qty{23}{\m\per\s} ja \qty{45}{\m\per\s}. Suurema kivitüki mass on \qty{7,4}{\kg}. Arvuta teise tüki mass.

    Sisendid:
    
    $v_\text{\blank{suurem tükk}} = \qty{23}{\m\per\s}$.

    $v_\text{\blank{väiksem tükk}} = \qty{45}{\m\per\s}$.

    $m_\text{suurem tükk} = \blank{\qty{7,4}{\kg}}$.
    
    Väljund: $m_\text{väiksem tükk} = ...$
    
    Arutamine (olen \blank{Keteli Pärl Kungla}):
    
    Suletud süsteemi hoog on \Circle muutumatu \Circle pidevas muutumises. See tähendab, et kui muutub selle süsteemi komponendi \Circle mass \Circle hoog, siis peab see saama ülejäänud süsteemi poolt tasakaalustatud. Seda nimetatakse \Circle massi \Circle hoo jäävuse seaduseks. Meie suletud süsteemi moodustavad \blank{suurem} ja väiksem kivi. Võime arbitraarselt tähistada väiksema kivi hoo negatiivselt ja suurema kivi hoo \blank{positiivselt}. Vastavalt hoo \blank{jäävuse} seadusele peab süsteemi hoog enne ja \blank{pärast} plahvatust olema \Circle sama \Circle erinev (valem \@ref(eq:p-before-after)).
    
    \begin{align}
    p_\text{\blank{enne}} = p_\text{pärast}.
    (\#eq:p-before-after)
    \end{align}
    
    Hoo arvutamise üldvalem on esitatud avaldisena \@ref(eq:p).
    
    \begin{align}
    p = m \cdot \blank{v}.
    (\#eq:p)
    \end{align}
    
    \Circle Enne \Circle Pärast plahvatust ei liikunud mitte kumbki kivitükk. Seega oli enne plahvatust süsteemi hoog \blank{null}. Vastavalt hoo jäävuse \blank{seadusele} peab selle süsteemi hoog olema seega ka pärast hüpet \blank{null}. Selle saavutame, kui liidame kokku kummagi kivitüki hoo \blank{pärast} plahvatust, kuna need hood on erimärgilised, sest need kehad liiguvad üksteise suhtes \Circle vastassuunas \Circle samasuunaliselt.

    Liidan kokku kivitükkide \blank{hoo} kasutades vastavalt võrrandite \@ref(eq:dynamics-test-momentum-p-smaller) ja \@ref(eq:dynamics-test-momentum-p-larger) paremat poolt ning panen tulemuse võrduma nulliga (võrrand \@ref(eq:dynamics-test-momentum-pieces-of-rock)).
 
    \begin{align}
    p_\text{väiksem tükk} + p_\text{suurem tükk} = \num{0}.\leavevmode\\
    (\#eq:dynamics-test-momentum-p-smaller)p_\text{väiksem tükk} = m_\text{\blank{väiksem tükk}} \cdot -v_\text{väiksem tükk}.\leavevmode\\
    (\#eq:dynamics-test-momentum-p-larger)p_\text{suurem tükk} = m_\text{suurem tükk} \cdot v_\text{\blank{suurem tükk}}.\leavevmode\\
    m_\text{väiksem tükk} \cdot -v_\text{väiksem tükk} + m_\text{suurem tükk} \cdot v_\text{suurem tükk} = \blank{\num{0}}.\leavevmode\\
    m_\text{suurem tükk} \cdot v_\text{suurem tükk} = m_\text{väiksem tükk} \cdot \blank{v_\text{väiksem tükk}}.\leavevmode\\
    m_\text{väiksem tükk} = \frac{m_\text{suurem tükk} \cdot v_\text{suurem tükk}}{\blank{v_\text{väiksem tükk}}}.
    (\#eq:dynamics-test-momentum-pieces-of-rock)
    \end{align}
    
    Arvutamine (avaldis \@ref(eq:dynamics-test-momentum-m-smaller-piece-of-rock-calculation)):

    \begin{align}
    m_\text{väiksem tükk} = \frac{\blank{\qty{7,4}{\kg}} \times \blank{\qty{23}{\m\per\s}}}{\blank{\qty{45}{\m\per\s}}} = \blank{\qty{3,8}{\kg}}.
    (\#eq:dynamics-test-momentum-m-smaller-piece-of-rock-calculation)
    \end{align}
    
    Lahend: Väiksema kivitüki mass on \blank{\qty{3,8}{\kg}}.

3.  Horisontaalsel teel kiirusega \qty{0,4}{\m\per\s} liikuvale vagonetile langes vertikaalsihis \qty{200}{\kg} liiva. Kuidas muutus vagoneti kiirus, kui vagoneti mass on \qty{800}{\kg}?
    
    \begin{itemize}
    	\item[\faSquareO] Suurenes \qty{0,32}{\m\per\s} võrra.
    	\item[\faSquareO] Vähenes \qty{0,08}{\m\per\s} võrra.
    	\item[\faSquareO] Vähenes \qty{0,32}{\m\per\s} võrra.
    	\item[\faSquareO] Suurenes \qty{0,08}{\m\per\s} võrra.
    \end{itemize}
   
    Täna on 2024-5-7 ja mina olen \blank{Keteli Pärl Kungla}.

4.  Jääl seisvat hokimängijat tabab litter. Millise kiirusega hakkaks hokimängija liikuma, kui hõõrdumist mitte arvestada? Mängija mass on \qty{80}{\kg}, litri mass on \qty{200}{\g} ja kiirus \qty{80}{\kilo\m\per\hour}.
    
    \begin{itemize}
    	\item[\faSquareO] \qty{16}{\mm\per\s}.
    	\item[\faSquareO] \qty{20}{\mm\per\s}.
    	\item[\faSquareO] \qty{37}{\mm\per\s}.
    	\item[\faSquareO] \qty{55}{\mm\per\s}.
    \end{itemize}
   
    Täna on 2024-5-7 ja mina olen \blank{Keteli Pärl Kungla}.

5.  Poiss hüppab paigalseisvast paadist horisontaalselt välja kiirusega \qty{2}{\m\per\s}. Kui suure kiiruse omandab paat, kui selle mass on \qty{150}{\kg} ja poisi mass \qty{50}{\kg}?
              
    \vspace{0.2\textheight}

    Täna on 2024-5-7 ja mina olen \blank{Keteli Pärl Kungla}.

### Õpiväljundid

[]{#mechanics-goals-I-3-11}

#### I.3.11

Eesmärk: oskus seletada Newtoni III seaduse olemust – mõjuga kaasneb alati vastumõju.

1. Looduses ei ole olemas üksikut isoleeritud jõudu. Kas see väide on tõene?

2. Olles autos, ei ole võimalik autot paigalt nihutada. Kas see väide on tõene?

3. Toolil istuv õpilane mõjutab tooli vastupidises suunas jõuga, millega see tool mõjutab toda õpilast. Kas see väide on tõene?

4. Toolil istuv õpilane mõjutab tooli samas suunas jõuga, millega see tool mõjutab toda õpilast. Kas see väide on tõene?

5. Toolil istuvale õpilasele mõjuvad nii raskusjõud kui tooli pinna normaaljõud. Kas see väide on tõene?

6. Toolil istuvale õpilasele mõjub ainult raskusjõud. Kas see väide on tõene?

7. Toolil istuvale õpilasele mõjub ainult tooli pinna normaaljõud. Kas see väide on tõene?

8. Toolil istuv õpilane mõjutab tooli sama suure jõuga kui see tool toda õpilast. Kas see väide on tõene?

9. Igale mõjule on sama suur vastassuunaline vastumõju ning need mõjud avalduvad eri kehadele.

[]{#mechanics-goals-I-3-13}

#### I.3.13

Eesmärk: oskus seletada ja rakendada Newtoni II seadust – liikumisoleku muutumise põhjustab jõud.

1. Mida suurem on keha muutumatu mass, seda väiksem on selle keha kiirendus sellele kehale mõjuva jõu samaks jäädes. Kas see väide on tõene?

2. Mida väiksem on keha muutumatu mass, seda väiksem on selle keha kiirendus sellele kehale mõjuva jõu samaks jäädes. Kas see väide on tõene?

3. Mida väiksem on keha muutumatu mass, seda suurem on selle keha kiirendus sellele kehale mõjuva jõu samaks jäädes. Kas see väide on tõene?

4. Kui keha kiirendus ei muutu, siis selle keha kiirendus on võrdeline selle keha massiga. Kas see väide on tõene?

5. Mida suurem jõud muutumatu massiga kehale mõjub, seda suurema kiirenduse see keha saab. Kas see väide on tõene?

6. Mida väiksem jõud muutumatu massiga kehale mõjub, seda väiksema kiirenduse see keha saab. Kas see väide on tõene?

7. Kui keha mass ei muutu ja sellele kehale mõjuvate jõudude summa on null, siis see keha liigub kiirendusega. Kas see väide on tõene?

8. Keha kiirendus kindlalt suureneb, kui kehale mõjuv jõud väheneb ja keha mass väheneb. Kas see väide on tõene?

9. Kui kehale mõjuvate jõudude summa on nullist erinev, siis selle keha kuju, liikumise suund ega suurus ei muutu. Kas see väide on tõene?

10. Kui keha mass ei muutu, siis selle keha kiirendus on pöördvõrdeline sellele kehale mõjuva jõuga. Kas see väide on tõene?

11. Kui keha mass ei muutu, siis selle keha kiirendus on võrdeline sellele kehale mõjuva jõuga. Kas see väide on tõene?

12. Mõõde muutuse võimaldamiseks on aeg. Kas see väide on tõene?

13. Liikuvad kehad vahel aeglustuvad ja peatuvad, mistõttu ei ole võimalik, et hoog oleks jääv suurus. Kas see väide on tõene?

14. Mida pikem on hoo mõjuaeg, seda suurem peab olema väliste jõudude summa suurus, et aje jääks samaks. Kas see väide on tõene?

15. Koormata veoauto, mille mass on \qty{4}{\tonne}, hakkas liikuma kiirendusega \qty{0,3}{\m\per\s\squared}. Kui auto liigub paigalt kiirendusega \qty{0,2}{\m\per\s\squared}, siis koorma mass on \blank{\qty{2}{\tonne}}. Mootori veojõud on mõlemal korral sama suur. Jõud on konstantsed, hõõrdumist ei arvestata.

[]{#mechanics-goals-I-3-14}

#### I.3.14

Eesmärk: teadmine, milles seisneb kehade inertsuse omadus; teadmine, et seda omadust iseloomustab mass.

1. Kui keha mass ei muutu, siis selle keha kiirendus on pöördvõrdeline selle keha massiga. Kas see väide on tõene?

2. Kui keha mass ei muutu, siis selle keha kiirendus on võrdeline selle keha massiga. Kas see väide on tõene?

3. Kehale massiga \qty{1}{\kg} mõjub \qty{1}{\s} kestel jõud \qty{1}{\newton}. Milline nendest suurustest iseloomustab keha inertsust?

4. Keha mass suurenes kahekordseks. Kas keha on nüüd inertsem või vähem inertne kui enne, ja kui palju?

5. Mass on vastupanu kiirendusele. Kas see väide on tõene?

6. Kui keha mass ei muutu, siis selle keha kiirendus on pöördvõrdeline selle keha massiga. Kas see väide on tõene?

7. Valem: $\Delta(m) = 0 \ce{->}$. Lahenda: Traktor sõitis kiirendusega $\qty{20}{\m\per\s\squared}$ ja tõmbas vilja jõuga \qty{50}{\N}. Arvuta traktori ja vilja mass!

[]{#mechanics-goals-I-3-15}

#### I.3.15

Eesmärk: oskus seletada ja rakendada Newtoni I seadust – liikumisolek saab olla püsiv vaid siis, kui kehale mõjuvad
jõud on tasakaalus.

1. Kui objekt ei liigu, siis see ei tähenda, et sellele ei mõju mitte ükski jõud. Kas see väide on tõene?

2. Objekt liigub sirgjoonel püsiva kiirusega. Sellele objektile ei mõju mitte ükski jõud. Kas see väide on tõene?

3. Kui kehale mõjuvate jõudude summa on \num{0}, siis keha liigub ühtlaselt sirgjooneliselt muutmata kujul. Kas see väide on tõene?

4. Kui kehale mõjuvate jõudude summa on \num{0}, siis keha ei liigu. Kas see väide on tõene?

5. Kui kehale mõjuvate jõudude summa on \num{0}, siis keha ei liigu kiirendusega. Kas see väide on tõene?

6. Kui keha mass ei muutu ja sellele kehale mõjuvate jõudude summa on null, siis see keha liigub kiirendusega. Kas see väide on tõene?

[]{#mechanics-goals-II-2-6}

#### II.2.6

Eesmärk: oskus sõnastada impulsi jäävuse seadus ning praktikas kasutada seoseid  \@ref(eq:elastic-collision) leheküljel `r render_pageref(reference="eq:elastic-collision")` ja  \@ref(eq:inelastic-bounce) leheküljel `r render_pageref(reference="eq:inelastic-bounce")`.

1. Poiss hüppab paigalseisvast paadist horisontaalselt välja kiirusega \qty{2}{\m\per\s}. Kui suure kiiruse omandab paat, kui selle mass on \qty{150}{\kg} ja poisi mass \qty{50}{\kg}?

2.  Horisontaalsel teel kiirusega \qty{0,4}{\m\per\s} liikuvale vagonetile langes vertikaalsihis \qty{200}{\kg} liiva. Kuidas muutus vagoneti kiirus, kui vagoneti mass on \qty{800}{\kg}?

3.  Dünamiidilaeng lõhub paigalseisva kivi kaheks tükiks, mis lendavad vastassuundades laiali kiirustega \qty{23}{\m\per\s} ja \qty{45}{\m\per\s}. Suurema kivitüki mass on \qty{7,4}{\kg}. Arvutan teise tüki massi.

4.  Kalamees, kelle mass on \qty{75}{\kg}, hüppab kalda suhtes vees seisvast paadist välja kaldale kiirusega \qty{5}{\m\per\s}. Millise kiirusega ja millises suunas hakkab see \qty{125}{\kg} massiga paat liikuma?

5. Jääl seisvat hokimängijat tabab litter. Millise kiirusega hakkaks hokimängija liikuma, kui hõõrdumist mitte arvestada? Mängija mass on \qty{80}{\kg}, litri mass on \qty{200}{\g} ja kiirus \qty{80}{\kilo\m\per\hour}.

6. Väike paat kulgeb ühtlase kiirusega silla all. Raske liivakott visatakse sillalt paadile. Paadi kiirus suureneb. Kas tõene väide?

7. Kosmonaut on lühikese vahemaa kaugusel oma kosmosejaamast ilma köieta. Tal on suur mutrivõti. Et liikuda kosmosejaama poole, peaks ta mutrivõtme otse kosmosejaamast eemale viskama. Kas tõene väide?

8. Kosmonaut on lühikese vahemaa kaugusel oma kosmosejaamast ilma köieta. Tal on suur mutrivõti. Et liikuda kosmosejaama poole, peaks ta mutrivõtme otse kosmosejaamast eemale viskama. Kas tõene väide?

9. Pesapall visatakse horisontaalselt koduplaadi suunas kiirusega \qty{110}{\kilo\m\per\hour}. Pesapalli aje on  suurema magnituudiga, kui pesapall lüüakse otse tagasi viskajale kiirusega \qty{110}{\kilo\m\per\hour}, võrreldes olukorraga, milles püüdja püüab palli kinni. Kas see väide on tõene?

10. Golfipall ja samaväärse massiga olev ubade kott visatakse samalt kõrguselt ja tabavad maad. Oa kott jääb maha, samal ajal kui golfipall põrkub tagasi. Ubade kott kogeb suuremat hoogu maapinnalt.

11. Kui inimene hüppab puult maapinnale, siis kokku puutudes maapinnaga muutub inimese impulss nulliks. Kas see väide on tõene?

### Lühitestide tulemused

#### Edus

Mehaanika kursuse tulemused on tabelis \@ref(tab:mechanics-results-1) leheküljel `r render_pageref(reference="tab:mechanics-results-1")`.

\landscapebegin

(ref:mechanics-tasks-2024-2-20) [2024-2-20](#mechanics-tasks-2024-2-20)
(ref:mechanics-tasks-2024-3-14) [2024-3-14](#mechanics-tasks-2024-3-14)
(ref:mechanics-tasks-2024-3-28) [2024-3-28](#mechanics-tasks-2024-3-28)
(ref:mechanics-tasks-2024-4-11) [2024-4-11](#mechanics-tasks-2024-4-11)
(ref:mechanics-tasks-2024-5-2) [2024-5-2](#mechanics-tasks-2024-5-2)

```{r label="mechanics-results-1", echo=FALSE}

mechanics_dates <- c(
  "(ref:mechanics-tasks-2024-2-20)",
  "(ref:mechanics-tasks-2024-3-14)",
  "(ref:mechanics-tasks-2024-3-28)",
  "(ref:mechanics-tasks-2024-4-11)",
  "(ref:mechanics-tasks-2024-5-2)"
)

mechanics_tasks <- data.frame(
  c( # 2024-2-20
    13, # Donat Irhin
    NA, # 3. Kimasks, Stanislavs
    11, # Kustov, Vladimir
    7, # Malõšev, Polina
    10, # 6. Nersesjan, Feliks
    4, # Šerstobitov, Mihhail
    6, # 7. Salnikova, Veronika
    5, # 7. Šesterikov, Daniil, 4 ka
    9, # Žigadlo, Grigori
    15, # 9. Žukova, Darja
    12, # 10. Trubilko, Vladislav, enne 2
    8, # 12. Volkova, Darja
    14 # Volkova, Jeva
  ),
  c( # 2024-3-14
    5, # Donat Irhin
    NA, # 3. Kimasks, Stanislavs
    3, # Kustov, Vladimir
    9, # Malõšev, Polina
    13, # 6. Nersesjan, Feliks
    1, # Šerstobitov, Mihhail
    6, # 7. Salnikova, Veronika
    4, # 7. Šesterikov, Daniil
    NA, # Žigadlo, Grigori
    11, # 9. Žukova, Darja
    2, # 10. Trubilko, Vladislav
    12, # 12. Volkova, Darja
    NA # Volkova, Jeva
  ),
  c( # 2024-3-28
    10, # Donat Irhin, enne 6
    1, # 3. Kimasks, Stanislavs
    8, # Kustov, Vladimir
    7, # Malõšev, Polina
    13, # 6. Nersesjan, Feliks, esimesel katsel 5
    9, # Šerstobitov, Mihhail
    2, # 7. Salnikova, Veronika
    7, # 7. Šesterikov, Daniil
    10, # Žigadlo, Grigori
    3, # 9. Žukova, Darja
    5, # 10. Trubilko, Vladislav, enne 4
    6, # 12. Volkova, Darja
    9 # Volkova, Jeva
  ),
  c( # 2024-4-11
    NA, # Donat Irhin
    NA, # 3. Kimasks, Stanislavs
    NA, # Kustov, Vladimir
    NA, # Malõšev, Polina
    NA, # 6. Nersesjan, Feliks
    NA, # Šerstobitov, Mihhail
    NA, # 7. Salnikova, Veronika
    NA, # 7. Šesterikov, Daniil
    NA, # Žigadlo, Grigori
    1, # 9. Žukova, Darja
    NA, # 10. Trubilko, Vladislav
    NA, # 12. Volkova, Darja
    NA # Volkova, Jeva
  ),
  c( # 2024-5-2
    NA, # Donat Irhin
    NA, # 3. Kimasks, Stanislavs
    NA, # Kustov, Vladimir
    NA, # Malõšev, Polina
    NA, # 6. Nersesjan, Feliks
    NA, # Šerstobitov, Mihhail
    NA, # 7. Salnikova, Veronika
    NA, # 7. Šesterikov, Daniil
    NA, # Žigadlo, Grigori
    NA, # 9. Žukova, Darja
    NA, # 10. Trubilko, Vladislav
    NA, # 12. Volkova, Darja
    NA # Volkova, Jeva
  )
)

mechanics_grades <- data.frame(
  c( # 2024-2-20
    1, # Donat Irhin
    NA, # 3. Kimasks, Stanislavs
    2, # Kustov, Vladimir
    4, # Malõšev, Polina
    2, # 6. Nersesjan, Feliks
    4, # Šerstobitov, Mihhail
    1, # 7. Salnikova, Veronika
    4, # 7. Šesterikov, Daniil
    2, # Žigadlo, Grigori
    2, # 9. Žukova, Darja
    3, # 10. Trubilko, Vladislav, enne 2
    2, # 12. Volkova, Darja
    1 # Volkova, Jeva
  ),
  c( # 2024-3-14
    5, # Donat Irhin
    NA, # 3. Kimasks, Stanislavs
    2, # Kustov, Vladimir
    2, # Malõšev, Polina
    4, # 6. Nersesjan, Feliks
    3, # Šerstobitov, Mihhail
    4, # 7. Salnikova, Veronika
    2, # 7. Šesterikov, Daniil
    NA, # Žigadlo, Grigori
    2, # 9. Žukova, Darja
    2, # 10. Trubilko, Vladislav
    3, # 12. Volkova, Darja
    NA # Volkova, Jeva
  ),
  c( # 2024-3-28
    3, # Donat Irhin, enne 1
    1, # 3. Kimasks, Stanislavs
    5, # Kustov, Vladimir
    5, # Malõšev, Polina
    5, # 6. Nersesjan, Feliks, esimesel katsel 1
    1, # Šerstobitov, Mihhail
    5, # 7. Salnikova, Veronika
    1, # 7. Šesterikov, Daniil
    1, # Žigadlo, Grigori
    5, # 9. Žukova, Darja
    4, # 10. Trubilko, Vladislav, enne 2
    3, # 12. Volkova, Darja, enne 2
    5 # Volkova, Jeva
  ),
  c( # 2024-4-11
    NA, # Donat Irhin
    4, # 3. Kimasks, Stanislavs
    3, # Kustov, Vladimir, enne 2
    4, # Malõšev, Polina
    3, # 6. Nersesjan, Feliks
    2, # Šerstobitov, Mihhail
    2, # 7. Salnikova, Veronika
    5, # 7. Šesterikov, Daniil, enne 1
    NA, # Žigadlo, Grigori
    1, # 9. Žukova, Darja
    5, # 10. Trubilko, Vladislav
    NA, # 12. Volkova, Darja
    1 # Volkova, Jeva, enne 2
  ),
  c( # 2024-5-2
    NA, # Donat Irhin
    4, # 3. Kimasks, Stanislavs, enne ka
    NA, # Kustov, Vladimir
    3, # Malõšev, Polina, enne 2
    1, # 6. Nersesjan, Feliks
    3, # Šerstobitov, Mihhail, enne 2
    1, # 7. Salnikova, Veronika
    NA, # 7. Šesterikov, Daniil
    NA, # Žigadlo, Grigori
    1, # 9. Žukova, Darja
    NA, # 10. Trubilko, Vladislav
    2, # 12. Volkova, Darja
    1 # Volkova, Jeva
  )
)

summary <- rowMeans(x=mechanics_grades, na.rm=TRUE)

data_frame <- cbind(mechanics_tasks[1], mechanics_grades[1])
number_of_tests <- length(mechanics_dates)
limit_of_dates <- 5#6
additional_header <- data.frame(
  c("Õpilane", mechanics_dates[1:limit_of_dates], "Keskmine"),
  c(1, rep(x=2, limit_of_dates), 1)
)

for (date in 2:number_of_tests) {
  data_frame <- cbind(data_frame, mechanics_tasks[date], mechanics_grades[date])
}

data_frame <- cbind(data_frame, summary)

last_column <- limit_of_dates * 2
#data_frame_1 <- subset(data_frame, select = c(1:last_column))
colnames(data_frame) <- c(
  rep(x=c("Üles-anne", "Hinne"), limit_of_dates),
  ""
)
rownames(data_frame) <- names_10_20240220
table <- print_table(
  table = data_frame,
  caption = paste("Mehaanika kursuse tulemused ", mechanics_dates[1], " kuni ", mechanics_dates[limit_of_dates], ".", sep=""),
  additional_header = additional_header
)

for (date in 1:limit_of_dates) {
  table <- column_spec(kable_input = table, column = date * 2, width = "2em")
}

# table

```

#### Vabas

##### Kuupäevade järgi

Mehaanika kursuse tulemused on tabelis \@ref(tab:mechanics-results-Vaba) leheküljel `r render_pageref(reference="tab:mechanics-results-Vaba")`.

(ref:mechanics-tasks-2024-4-9) [2024-4-9](#mechanics-tasks-2024-4-9)
(ref:mechanics-tasks-2024-5-7) [2024-5-7](#mechanics-tasks-2024-5-7)
(ref:mechanics-tasks-2024-5-21) [2024-5-21](#mechanics-tasks-2024-5-7)

```{r label="mechanics-results-Vaba", echo=FALSE}

mechanics_dates <- c(
  "(ref:mechanics-tasks-2024-4-9)",
  "(ref:mechanics-tasks-2024-5-7)",
  "(ref:mechanics-tasks-2024-5-21)"
)

mechanics_tasks <- data.frame(
  c( # 2024-4-9
    NA, # Heleene Kargu
    6, # Keteli Pärl Kungla
    5, # Elis Lehtmaa, enne 2
    NA, # Angela Ojamets
    NA, # Egert Polman
    NA, # Nora Pärlin
    8, # Liisbet Treimann
    3 # Joosep Vest, esmalt 7
  ),
  c( # 2024-5-7
    NA, # Heleene Kargu
    5, # Keteli Pärl Kungla
    3, # Elis Lehtmaa
    NA, # Angela Ojamets
    NA, # Egert Polman
    2, # Nora Pärlin
    3, # Liisbet Treimann
    NA # Joosep Vest
  ),
  c( # 2024-5-21
    NA, # Heleene Kargu
    2, # Keteli Pärl Kungla
    NA, # Elis Lehtmaa
    NA, # Angela Ojamets
    3, # Egert Polman
    1, # Nora Pärlin
    4, # Liisbet Treimann
    3 # Joosep Vest
  )
)

mechanics_grades <- data.frame(
  c( # 2024-4-9
    NA, # Heleene Kargu
    5, # Keteli Pärl Kungla
    5, # Elis Lehtmaa
    NA, # Angela Ojamets
    NA, # Egert Polman
    NA, # Nora Pärlin
    5, # Liisbet Treimann
    5 # Joosep Vest, enne 1
  ),
  c( # 2024-5-7
    NA, # Heleene Kargu
    3, # Keteli Pärl Kungla
    1, # Elis Lehtmaa
    NA, # Angela Ojamets
    NA, # Egert Polman
    1, # Nora Pärlin
    5, # Liisbet Treimann
    NA # Joosep Vest
  ),
  c( # 2024-5-21
    NA, # Heleene Kargu
    4, # Keteli Pärl Kungla
    NA, # Elis Lehtmaa
    NA, # Angela Ojamets
    4, # Egert Polman
    4, # Nora Pärlin
    4, # Liisbet Treimann
    3 # Joosep Vest
  )
)

summary <- rowMeans(x=mechanics_grades, na.rm=TRUE)

data_frame <- cbind(mechanics_tasks[1], mechanics_grades[1])
number_of_tests <- length(mechanics_dates)
limit_of_dates <- 3#6
additional_header <- data.frame(
  c("Õpilane", mechanics_dates[1:limit_of_dates]),
  c(1, rep(x=2, limit_of_dates))
)

if (number_of_tests > 1)
{
  for (date in 2:number_of_tests) {
    data_frame <- cbind(data_frame, mechanics_tasks[date], mechanics_grades[date])
  }
}

data_frame <- cbind(data_frame, summary)

last_column <- limit_of_dates * 2
data_frame_1 <- subset(data_frame, select = c(1:last_column))
colnames(data_frame_1) <- c(
  rep(x=c("Üles-anne", "Hinne"), limit_of_dates)
)
rownames(data_frame_1) <- names_Vaba
table <- print_table(
  table = data_frame_1,
  caption = paste("Mehaanika kursuse tulemused ", mechanics_dates[1], " kuni ", mechanics_dates[limit_of_dates], ".", sep=""),
  additional_header = additional_header
)

for (date in 1:limit_of_dates) {
  table <- column_spec(kable_input = table, column = date * 2, width = "2em")
}

# table

```

##### Õpiväljundite järgi

Mehaanika kursuse tulemused on tabelis \@ref(tab:mechanics-results-Vaba-goals) leheküljel `r render_pageref(reference="tab:mechanics-results-Vaba-goals")`.

(ref:mechanics-goals-I-3-11) [I.3.11](#mechanics-goals-I-3-11)
(ref:mechanics-goals-I-3-13) [I.3.13](#mechanics-goals-I-3-13)
(ref:mechanics-goals-I-3-14) [I.3.14](#mechanics-goals-I-3-14)
(ref:mechanics-goals-I-3-15) [I.3.15](#mechanics-goals-I-3-15)
(ref:mechanics-goals-II-2-6) [II.2.6](#mechanics-goals-II-2-6)

```{r label="mechanics-results-Vaba-goals", echo=FALSE}

mechanics_goals <- c(
  "(ref:mechanics-goals-I-3-11)",
  "(ref:mechanics-goals-I-3-13)",
  "(ref:mechanics-goals-I-3-14)",
  "(ref:mechanics-goals-I-3-15)",
  "(ref:mechanics-goals-II-2-6)"
)

mechanics_grades <- data.frame(
  c( # I.3.11
    NA, # Heleene Kargu
    3, # Keteli Pärl Kungla
    5, # Elis Lehtmaa
    NA, # Angela Ojamets
    NA, # Egert Polman
    NA, # Nora Pärlin
    4, # Liisbet Treimann
    5 # Joosep Vest
  ),
  c( # I.3.13
    NA, # Heleene Kargu
    3, # Keteli Pärl Kungla
    5, # Elis Lehtmaa
    NA, # Angela Ojamets
    NA, # Egert Polman
    NA, # Nora Pärlin
    3, # Liisbet Treimann
    5 # Joosep Vest
  ),
  c( # I.3.14
    NA, # Heleene Kargu
    3, # Keteli Pärl Kungla
    2, # Elis Lehtmaa
    NA, # Angela Ojamets
    NA, # Egert Polman
    NA, # Nora Pärlin
    3, # Liisbet Treimann
    1 # Joosep Vest
  ),
  c( # I.3.15
    NA, # Heleene Kargu
    5, # Keteli Pärl Kungla
    3, # Elis Lehtmaa
    NA, # Angela Ojamets
    NA, # Egert Polman
    NA, # Nora Pärlin
    5, # Liisbet Treimann
    2 # Joosep Vest
  ),
  c( # II.2.6
    NA, # Heleene Kargu
    3, # Keteli Pärl Kungla
    1, # Elis Lehtmaa
    NA, # Angela Ojamets
    4, # Egert Polman
    4, # Nora Pärlin, enne 1
    4, # Liisbet Treimann, enne 5
    3 # Joosep Vest
  )
)

summary <- rowMeans(x=mechanics_grades, na.rm=TRUE)

data_frame <- cbind(mechanics_grades[1])
number_of_goals <- length(mechanics_goals)
limit_of_goals <- 12

if (number_of_goals < limit_of_goals) {
  limit_of_goals <- number_of_goals
}

if (number_of_goals > 1)
{
  for (goal in 2:number_of_goals) {
    data_frame <- cbind(data_frame, mechanics_grades[goal])
  }
}

data_frame <- cbind(data_frame, summary)
colnames(data_frame) <- c(mechanics_goals, "Keskmine")
rownames(data_frame) <- names_Vaba
table <- print_table(
  table = data_frame,
  caption = paste("Füüsika kursuste tulemused õpiväljundite ", mechanics_goals[1], " kuni ", mechanics_goals[limit_of_goals], " osas.", sep="")
)

# table

```


\landscapeend
