
## Õppesessioonid

### 2024-2-15

Kursuse lõpus õpilane:
1. selgitab nähtuste vastastikmõju, gravitatsioon, hõõrdumine ja deformatsioon esinemist ning
rakendumist looduses.

2. täiendab etteantud joonist vektoritega, näidates kehale mõjuvaid jõude nii liikumisoleku püsimisel
($a = 0$) kui ka muutumisel ($a ≠ 0$) (4.6);

3. oskab jõu komponentide kaudu leida resultantjõudu (4.6);

Õppesisu:

1. Jõud.

3. Jõudude vektoriaalne liitmine.

4. Resultantjõud.

5. Muutumatu kiirusega liikumine
jõudude tasakaalustumisel.

Põhimõisted:

kuju muutumine

resultantjõud (4: 4)
: kehale mõjuvate jõudude vektorsumma[@ekoolikottee]

Kava:

1. Tutvumine.

2. Jõud.

3. Jõudude vektoriaalne liitmine.

4. Resultantjõud.

5. Muutumatu kiirusega liikumine
jõudude tasakaalustumisel. Jõudsime jõudude liitmise simulatsioonini.

### 2024-2-15

Kursuse lõpus õpilane:
1. selgitab nähtuste vastastikmõju, gravitatsioon, hõõrdumine ja deformatsioon esinemist ning
rakendumist looduses.

2. täiendab etteantud joonist vektoritega, näidates kehale mõjuvaid jõude nii liikumisoleku püsimisel
(v = const, a = 0) kui ka muutumisel (a = const ≠ 0) (4.6);

3. oskab jõu komponentide kaudu leida resultantjõudu (4.6);

Õppesisu:

3. Jõudude vektoriaalne liitmine.

4. Resultantjõud.

5. Muutumatu kiirusega liikumine
jõudude tasakaalustumisel.

Põhimõisted:

kuju muutumine

resultantjõud (4: 4)
: kehale mõjuvate jõudude vektorsumma[@ekoolikottee]

Kava:

3. Jõudude vektoriaalne liitmine.

4. Resultantjõud. Jõudsime jõudude liitmise ülesanded lahendada.

\onecolumn

### 2024-2-20

Kava: Arutelu hindamissüsteemi üle (joonis \@ref(fig:grading) leheküljel `r render_pageref(reference="fig:grading")`).

```{r label="grading", echo=FALSE, fig.cap="Hindamissüsteemi arutelu tulemus."}
include_external_graphics("rmd/hindamine-IMG_20240220_131955.jpg")

```

\multicolsbegin

### 2024-2-20

Kursuse lõpus õpilane:
4. selgitab ja rakendab Newtoni seadusi ning seostab neid igapäevaelu nähtustega (4-6).

Õppesisu:

1. Newtoni seadused (4-6).

Põhimõisted:

inertsus
: keha omadus, mis seisneb selles, et selle keha kiiruse muutmiseks antud suuruse võrra peab teise keha mõju kestma teatud aja[@ekoolikottee]

mass
: füüsikaline suurus, mis arvuliselt iseloomustab keha inertsust[@ekoolikottee]

Kava: Newtoni seadused. Jõudsime viienda ülesande lahendatud Newtoni I seaduse kohta.

### 2024-2-22

Kursuse lõpus õpilane:
4. selgitab ja rakendab Newtoni seadusi ning seostab neid igapäevaelu nähtustega (4-6).

Õppesisu:

1. Newtoni seadused (4-6).

Põhimõisted:

inertsus
: keha omadus, mis seisneb selles, et selle keha kiiruse muutmiseks antud suuruse võrra peab teise keha mõju kestma teatud aja[@ekoolikottee]

mass
: füüsikaline suurus, mis arvuliselt iseloomustab keha inertsust[@ekoolikottee]

Kava: Newtoni seadused. Alustasime kuuenda ülesande lahendamisest Newtoni I seaduse kohta. Jõudsime II seaduse neljanda ülesandeni.

### 2024-2-22

Kursuse lõpus õpilane:
4. selgitab ja rakendab Newtoni seadusi ning seostab neid igapäevaelu nähtustega (4-6).

Õppesisu:

1. Newtoni seadused (4-6).

Põhimõisted:

inertsus
: keha omadus, mis seisneb selles, et selle keha kiiruse muutmiseks antud suuruse võrra peab teise keha mõju kestma teatud aja[@ekoolikottee]

mass
: füüsikaline suurus, mis arvuliselt iseloomustab keha inertsust[@ekoolikottee]

Kava: Newtoni seadused. Alustasime II seaduse viiendast ülesandest. Jõudsime tutvuda III seadusega.

### 2024-3-7

Kursuse lõpus õpilane:
4. selgitab ja rakendab Newtoni seadusi ning seostab neid igapäevaelu nähtustega (4-6).

Õppesisu:

1. Newtoni seadused (4-6).

Põhimõisted:

inertsus
: keha omadus, mis seisneb selles, et selle keha kiiruse muutmiseks antud suuruse võrra peab teise keha mõju kestma teatud aja[@ekoolikottee]

mass
: füüsikaline suurus, mis arvuliselt iseloomustab keha inertsust[@ekoolikottee]

Kava: Newtoni seadused. Alustasime III seaduse ülesannete lahendamist.

### 2024-3-7

Kursuse lõpus õpilane:
8. rakendab gravitatsiooniseadust (6: 1-2).

Kava: Gravitatsiooniseadus.

### 2024-3-7

Õpilasi polnud.

### 2024-3-14

Kursuse lõpus õpilane:

2. täiendab etteantud joonist vektoritega, näidates kehale mõjuvaid jõude nii liikumisoleku püsimisel
($v$ = const, $a$ = 0) kui ka muutumisel ($a$ = const ≠ 0) (4.6).

Kava: Vektorite kordamine.

### 2024-3-14

Kursuse lõpus õpilane:

2. täiendab etteantud joonist vektoritega, näidates kehale mõjuvaid jõude nii liikumisoleku püsimisel
($v$ = const, $a$ = 0) kui ka muutumisel ($a$ = const ≠ 0) (4.6).

Kava: Vektorite test.

### 2024-3-14

Kursuse lõpus õpilane:

4. selgitab ja rakendab Newtoni seadusi ning seostab neid igapäevaelu nähtustega (4-6).

Õppesisu:

1. Newtoni seadused (4-6).

2. Jõud (4: 1).

5. Muutumatu kiirusega liikumine
jõudude tasakaalustumisel (4: 2).

9. Gravitatsiooniseadus (6: 1-2).

10. Raskusjõud, keha kaal, toereaktsioon (4: 6).

Põhimõisted:

kuju muutumine

reaktiivliikumine (9: 2),

resultantjõud (4: 4)
: kehale mõjuvate jõudude vektorsumma[@ekoolikottee]

inertsus (4: 2-3)
: keha omadus, mis seisneb selles, et selle keha kiiruse muutmiseks antud suuruse võrra peab teise keha mõju kestma teatud aja[@ekoolikottee]

mass (4: 2-3)
: füüsikaline suurus, mis arvuliselt iseloomustab keha inertsust[@ekoolikottee]

impulss (9), impulsi
jäävuse seadus (9: 2),

raskusjõud (4: 6)
: taevakeha külgetõmbe jõud[@ekoolikottee],

Kava: Dünaamika kordamine raskusjõuni.

### 2024-3-21

Arutelu õppeprotsessi tõhustamisest: esimesed seitse muret.

### 2024-3-21

Kursuse lõpus õpilane:

11. kasutab mõisteid raskusjõud, keha kaal, toereaktsioon, rõhumisjõud ja
rõhk.

Õppesisu:

10. Raskusjõud, keha kaal, toereaktsioon (4: 6).

Põhimõiste:

raskusjõud (4: 6)
: taevakeha külgetõmbe jõud[@ekoolikottee],

Kava:

1. Kahe viimase punkti üle arutamine õppeprotsessi osas.

2. Gravitatsioonikonstandi ühiku tuletamine.

\multicolsend

### 2024-3-21

Kursuse lõpus õpilane:

11. kasutab mõisteid raskusjõud, keha kaal, toereaktsioon, rõhumisjõud ja
rõhk.

Õppesisu:

10. Raskusjõud, keha kaal, toereaktsioon (4: 6).

Põhimõiste:

raskusjõud (4: 6)
: taevakeha külgetõmbe jõud[@ekoolikottee],

Kava: Arvutused gravitatsioonikonstandiga (joonis \@ref(fig:dynamics-sessions-gravitation-discussion) leheküljel `r render_pageref(reference="fig:dynamics-sessions-gravitation-discussion")`).

```{r label="dynamics-sessions-gravitation-discussion", echo=FALSE, fig.cap="Arutelu teemad, lahendid ja gravitatsioonimöll."}
include_external_graphics("rmd/kursus/õppesessioonid/IMG_20240321_150908.jpg")

```

\multicolsbegin

### 2024-3-28

Kursuse lõpus õpilane:

11. kasutab mõisteid raskusjõud, keha kaal, toereaktsioon, rõhumisjõud ja
rõhk.

Õppesisu:

10. Raskusjõud, keha kaal, toereaktsioon (4: 6).

Põhimõiste:

raskusjõud (4: 6)
: taevakeha külgetõmbe jõud[@ekoolikottee],

Kava: Test.

### 2024-3-28

Kursuse lõpus õpilane:

11. kasutab mõisteid raskusjõud, keha kaal, toereaktsioon, rõhumisjõud ja
rõhk.

Õppesisu:

10. Raskusjõud, keha kaal, toereaktsioon (4: 6).

Põhimõiste:

raskusjõud (4: 6)
: taevakeha külgetõmbe jõud[@ekoolikottee],

Kava: Mängisime läbi jõu arvutamise situatsioonid staatilise raskusega.

\multicolsend

### 2024-3-28

Kursuse lõpus õpilane:

11. kasutab mõisteid raskusjõud, keha kaal, toereaktsioon, rõhumisjõud ja
rõhk.

Õppesisu:

10. Raskusjõud, keha kaal, toereaktsioon (4: 6).

Põhimõiste:

raskusjõud (4: 6)
: taevakeha külgetõmbe jõud[@ekoolikottee],

Kava: Arvutasime kaalu näidu liikuma hakkava lifti puhul (joonis \@ref(fig:dynamics-sessions-weight) leheküljel\ `r render_pageref(reference="fig:dynamics-sessions-weight")`.

```{r label="dynamics-sessions-weight", echo=FALSE, fig.cap="Kaal."}
include_external_graphics("rmd/kursus/õppesessioonid/IMG_20240328_150618.jpg")

```

\multicolsbegin

### 2024-4-2 Vabas

Kava:

Pärast soojendamiseks ja tutvumiseks tehtud loogikamängu, milles kõik neli rõõmuga osalesid, leppisime kokku esialgse plaani ja seejärel viskasin neile küsimusi praeguse füüsikakursuse alguse teemade kohta. Ilma konspektita ei osanud keegi Newtoni seadustest midagi rääkida. Konspekti abil kaks õpilast siiski tuletasid jutu kokku, mida nad ei mõistnud. Seetõttu me mõtestasime selles jutus olnud komponente lahti ja sidusime ka inimvaheliste suhetega.

### 2024-4-2 Vabas

Õpitulemused:

4. Selgitab ja rakendab Newtoni seadusi ning seostab neid igapäevaelu nähtustega (4-6).

Õppesisu

1. Newtoni seadused (4-6).

Kava: Jätkasime eelmise sessiooni kava järgimist pärast soojendust.

### 2024-4-4

Kursuse lõpus õpilane:

11. kasutab mõisteid raskusjõud, keha kaal, toereaktsioon, rõhumisjõud ja
rõhk.

Õppesisu:

10. Raskusjõud, keha kaal, toereaktsioon (4: 6).

Põhimõiste:

raskusjõud (4: 6)
: taevakeha külgetõmbe jõud[@ekoolikottee],

Kava: Tegime läbi ülesanded: tõusuvesi, astronaut, Z-34.

\multicolsend

### 2024-4-4

Kursuse lõpus õpilane:

11. kasutab mõisteid raskusjõud, keha kaal, toereaktsioon, rõhumisjõud ja
rõhk.

Õppesisu:

10. Raskusjõud, keha kaal, toereaktsioon (4: 6).

Põhimõiste:

raskusjõud (4: 6)
: taevakeha külgetõmbe jõud[@ekoolikottee],

Kava:

1. Lahendasime veel valemi kasutuse oskust kontrollivaid gravitatsioonijõu ja -kiirenduse ülesandeid: võrdelisus, millegi suurendamine, vähendamine, selle mõju.

2.  Tegime kaalusituatsioonide tabeli kuni staatilise liftini (joonis \@ref(fig:dynamics-sessions-weight-lift) leheküljel\ `r render_pageref(reference="fig:dynamics-sessions-weight-lift")`).

    ```{r label="dynamics-sessions-weight-lift", echo=FALSE, fig.cap="Kaalu olukorrad."}
    include_external_graphics("rmd/kursus/õppesessioonid/IMG_20240404_144302.jpg")
    
    ```

### 2024-4-4

Kursuse lõpus õpilane:

11. kasutab mõisteid raskusjõud, keha kaal, toereaktsioon, rõhumisjõud ja
rõhk.

Õppesisu:

6. Keha impulss (9).

7. Impulsi jäävuse seadus (9: 2).

10. Raskusjõud, keha kaal, toereaktsioon (4: 6).

Põhimõisted:

raskusjõud (4: 6)
: taevakeha külgetõmbe jõud[@ekoolikottee],

impulss (9)
: massi ja kiirusvektori korrutis[@haynes_2014_crc, lk 2-59]

Kava:

1. Lõpetasime kaalusituatsioonide tabeli.

2.  Selgitasin hoogu ja ajet (joonis \@ref(fig:dynamics-sessions-momentum) leheküljel\ `r render_pageref(reference="fig:dynamics-sessions-momentum")`).

    ```{r label="dynamics-sessions-momentum", echo=FALSE, fig.cap="Hoog."}
    include_external_graphics("rmd/kursus/õppesessioonid/IMG_20240404_150452.jpg")
    
    ```

\multicolsbegin

### 2024-4-9 Vabas

Soojendus kahe võistkonna vahelise loogikamänguga.

Liikumisseaduste kordamine ja hindeline lühitest.

### 2024-4-9 Vabas

Hoo ja aje kordamine.

### 2024-4-11

Kursuse lõpus õpilane:

11. kasutab mõisteid raskusjõud, keha kaal, toereaktsioon, rõhumisjõud ja
rõhk.

Õppesisu:

10. Raskusjõud, keha kaal, toereaktsioon (4: 6).

Põhimõisted:

raskusjõud (4: 6)
: taevakeha külgetõmbe jõud[@ekoolikottee],

Kava: Kaalu kordamine.

### 2024-4-11

Kursuse lõpus õpilane:

11. kasutab mõisteid raskusjõud, keha kaal, toereaktsioon, rõhumisjõud ja
rõhk.

Õppesisu:

10. Raskusjõud, keha kaal, toereaktsioon (4: 6).

Põhimõisted:

raskusjõud (4: 6)
: taevakeha külgetõmbe jõud[@ekoolikottee],

Kava: Kaalu ja gravitatsiooni lühitestid.

\multicolsend

### 2024-4-11

Kursuse lõpus õpilane:

11. kasutab mõisteid raskusjõud, keha kaal, toereaktsioon, rõhumisjõud ja
rõhk.

Õppesisu:

10. Raskusjõud, keha kaal, toereaktsioon (4: 6).

Põhimõisted:

raskusjõud (4: 6)
: taevakeha külgetõmbe jõud[@ekoolikottee],

Kava: Kaalu ja gravitatsiooni lühitestid (joonis \@ref(fig:dynamics-sessions-weight-gravitation-short-test) leheküljel\ `r render_pageref(reference="fig:dynamics-sessions-weight-gravitation-short-test")`).

```{r label="dynamics-sessions-weight-gravitation-short-test", echo=FALSE, fig.cap="Probleemid, mis kerkisid üles kaalu ja gravitatsiooni lühiteste sooritades."}
include_external_graphics("rmd/kursus/õppesessioonid/IMG_20240411_150655.jpg")

```

\multicolsbegin

### 2024-4-16 Vabas

Tegevused:

1. Välised mõjud inimese kehale.

3. Valemitemäng.

### 2024-4-16 Vabas

Tegevused:

4. Liikumisseaduste testi probleemsete ülesannete lahendamine.

5. Lühitest aje teemani.

### 2024-4-18 Edus

Kursuse lõpus õpilane

5. sõnastab impulsi jäävuse seaduse ja lahendab probleemülesandeid, kasutades seost \@ref(eq:impulse) leheküljel\ `r render_pageref(reference="eq:impulse")` (9.2);

6. seostab reaktiivliikumist impulsi jäävuse seadusega; toob näiteid reaktiivliikumise kohta looduses ja
rakenduste kohta tehnikas (9.2).

Õppesisu:

6. Keha impulss (9).

7. Impulsi jäävuse seadus (9: 2).

8. Reaktiivliikumine (9: 2).

Põhimõisted:

impulss (9)
: massi ja kiirusvektori korrutis[@haynes_2014_crc, lk 2-59]

impulsi
jäävuse seadus
: Kui netovälisjõud objektide süsteemile on
null, jääb kogu impulss konstantseks[@physics, lk 253]. (9: 2)

Kava: Hoo ja aje kordamine, põrked.

### 2024-4-18 Edus

Kursuse lõpus õpilane

5. sõnastab impulsi jäävuse seaduse ja lahendab probleemülesandeid, kasutades seost \@ref(eq:impulse) leheküljel\ `r render_pageref(reference="eq:impulse")` (9.2);

6. seostab reaktiivliikumist impulsi jäävuse seadusega; toob näiteid reaktiivliikumise kohta looduses ja
rakenduste kohta tehnikas (9.2).

Õppesisu:

6. Keha impulss (9).

7. Impulsi jäävuse seadus (9: 2).

8. Reaktiivliikumine (9: 2).

Põhimõisted:

impulss (9)
: massi ja kiirusvektori korrutis[@haynes_2014_crc, lk 2-59]

impulsi
jäävuse seadus
: Kui netovälisjõud objektide süsteemile on
null, jääb kogu impulss konstantseks[@physics, lk 253]. (9: 2)

Kava: Hoo ülesannete lahendamine: tenniseserv[@physics, lk 229], survepesu, vagunid[@physics, lk 232], tulistamine[@physics, lk 233].

\multicolsend

### 2024-4-18 Edus

Kursuse lõpus õpilane:
1. selgitab nähtuste vastastikmõju, gravitatsioon, hõõrdumine ja deformatsioon esinemist ning
rakendumist looduses (44.4);

2. täiendab etteantud joonist vektoritega, näidates kehale mõjuvaid jõude nii liikumisoleku püsimisel
($v$ = const, $a$ = 0) kui ka muutumisel ($a$ = const ≠ 0) (4.6);

3. oskab jõu komponentide kaudu leida resultantjõudu (4.6);

8. rakendab gravitatsiooniseadust (6: 1-2);

9. tunneb gravitatsioonivälja mõistet (6.8);

11. kasutab mõisteid raskusjõud, keha kaal, toereaktsioon, rõhumisjõud ja
rõhk (4.6, 6, 8.7, 8.10)

13. selgitab mõisteid hõõrdejõud ja elastsusjõud ning rakendab loodus- ja tehiskeskkonnas toimuvaid
nähtusi selgitades seoseid Fh = µ N ja Fe = – k ∆l (5.1, 7.3).

Õppesisu:

2. Jõud (4: 1).

3. Jõudude vektoriaalne liitmine (4: 4).

4. Resultantjõud (4: 4).

5. Muutumatu kiirusega liikumine
jõudude tasakaalustumisel (4: 2).

10. Raskusjõud, keha kaal, toereaktsioon (4: 6).

15. Hõõrdejõud ja hõõrdetegur (5: 1).

Põhimõisted:

resultantjõud (4: 4)
: kehale mõjuvate jõudude vektorsumma[@ekoolikottee],

raskusjõud (4: 6)
: taevakeha külgetõmbe jõud[@ekoolikottee],

keha kaal
: kehale mõjuva gravitatsioonijõu suurus[@physics, lk 94] (4: 6),

toereaktsioon (4: 6)
: risti ühise kontaktpinnaga toimiv kontaktjõud[@physics, lk 94],

hõõrdejõud
: normaaljõu ja kineetilise hõõrdeteguri korrutis[@physics, lk 136] (5: 1),

hõõrdetegur
: tegur, mille väärtus sõltub pindade karedusest[@physics, lk 117] (5: 1).

Kava: Hõõrdejõu tutvustamine (joonis \@ref(fig:dynamics-sessions-friction) leheküljel\ `r render_pageref(reference="fig:dynamics-sessions-friction")`).

```{r label="dynamics-sessions-friction", echo=FALSE, fig.cap="Hõõrdejõu tutvustamine."}
include_external_graphics("rmd/kursus/õppesessioonid/IMG_20240418_150627.jpg")

```

### 2024-5-2 Edus

Kursuse lõpus õpilane:

1. selgitab nähtuste vastastikmõju, gravitatsioon, hõõrdumine ja deformatsioon esinemist ning
rakendumist looduses (44.4);

3. oskab jõu komponentide kaudu leida resultantjõudu (4.6);

5. sõnastab impulsi jäävuse seaduse ja lahendab probleemülesandeid, kasutades seost \@ref(eq:impulse) leheküljel\ `r render_pageref(reference="eq:impulse")` (9.2);

7. toob näiteid nähtuste kohta, kus impulsi muutumise kiirus on võrdne seda muutust põhjustava jõuga (9.2);

11. kasutab mõisteid raskusjõud, keha kaal, toereaktsioon, rõhumisjõud ja
rõhk (4.6, 6, 8.7, 8.10)

13. selgitab mõisteid hõõrdejõud ja elastsusjõud ning rakendab loodus- ja tehiskeskkonnas toimuvaid
nähtusi selgitades seoseid Fh = µ N ja Fe = – k ∆l (5.1, 7.3).

Õppesisu:

3. Jõudude vektoriaalne liitmine.

4. Resultantjõud.

6. Keha impulss (9).

10. Raskusjõud, keha kaal, toereaktsioon (4: 6).

15. Hõõrdejõud ja hõõrdetegur (5: 1).

Põhimõisted:

resultantjõud (4: 4)
: kehale mõjuvate jõudude vektorsumma[@ekoolikottee],

inertsus (4: 2-3)
: keha omadus, mis seisneb selles, et selle keha kiiruse muutmiseks antud suuruse võrra peab teise keha mõju kestma teatud aja[@ekoolikottee].

mass (4: 2-3)
: füüsikaline suurus, mis arvuliselt iseloomustab keha inertsust[@ekoolikottee],

impulss (9)
: massi ja kiirusvektori korrutis[@haynes_2014_crc, lk 2-59],

raskusjõud (4: 6)
: taevakeha külgetõmbe jõud[@ekoolikottee],

toereaktsioon (4: 6)
: risti ühise kontaktpinnaga toimiv kontaktjõud[@physics, lk 94],

hõõrdejõud
: normaaljõu ja kineetilise hõõrdeteguri korrutis[@physics, lk 136] (5: 1),

hõõrdetegur
: tegur, mille väärtus sõltub pindade karedusest[@physics, lk 117],

Praktiline tegevus:

4. Seisuhõõrde uurimine.

Kava: Hoo ja hõõrdejõu test (joonis \@ref(fig:dynamics-sessions-test-momentum-frictional-force) leheküljel\ `r render_pageref(reference="fig:dynamics-sessions-test-momentum-frictional-force")`).

```{r label="dynamics-sessions-test-momentum-frictional-force", echo=FALSE, fig.cap="Hoo ja hõõrdejõu testi ettevalmistus."}
include_external_graphics("rmd/kursus/õppesessioonid/IMG_20240502_002051.jpg")

```

\multicolsbegin

### 2024-5-2 Edus

Kursuse lõpus õpilane:

1. selgitab nähtuste vastastikmõju, gravitatsioon, hõõrdumine ja deformatsioon esinemist ning
rakendumist looduses;

3. oskab jõu komponentide kaudu leida resultantjõudu;

5. sõnastab impulsi jäävuse seaduse ja lahendab probleemülesandeid, kasutades seost \@ref(eq:impulse) leheküljel\ `r render_pageref(reference="eq:impulse")`;

7. toob näiteid nähtuste kohta, kus impulsi muutumise kiirus on võrdne seda muutust põhjustava jõuga (9.2);

11. kasutab mõisteid raskusjõud, keha kaal, toereaktsioon, rõhumisjõud ja
rõhk (4.6, 6, 8.7, 8.10)

13. selgitab mõisteid hõõrdejõud ja elastsusjõud ning rakendab loodus- ja tehiskeskkonnas toimuvaid
nähtusi selgitades seoseid Fh = µ N ja Fe = – k ∆l (5.1, 7.3).

Õppesisu:

3. Jõudude vektoriaalne liitmine.

4. Resultantjõud.

6. Keha impulss (9).

10. Raskusjõud, keha kaal, toereaktsioon (4: 6).

15. Hõõrdejõud ja hõõrdetegur (5: 1).

Põhimõisted:

resultantjõud (4: 4)
: kehale mõjuvate jõudude vektorsumma[@ekoolikottee],

inertsus (4: 2-3)
: keha omadus, mis seisneb selles, et selle keha kiiruse muutmiseks antud suuruse võrra peab teise keha mõju kestma teatud aja[@ekoolikottee].

mass (4: 2-3)
: füüsikaline suurus, mis arvuliselt iseloomustab keha inertsust[@ekoolikottee],

impulss (9)
: massi ja kiirusvektori korrutis[@haynes_2014_crc, lk 2-59],

raskusjõud (4: 6)
: taevakeha külgetõmbe jõud[@ekoolikottee],

toereaktsioon (4: 6)
: risti ühise kontaktpinnaga toimiv kontaktjõud[@physics, lk 94],

hõõrdejõud
: normaaljõu ja kineetilise hõõrdeteguri korrutis[@physics, lk 136] (5: 1),

hõõrdetegur
: tegur, mille väärtus sõltub pindade karedusest[@physics, lk 117] (5: 1),

Praktiline tegevus:

4. Seisuhõõrde uurimine.

Kava: Hoo ja hõõrdejõu test.

\multicolsend

### 2024-5-2 Edus

Kursuse lõpus õpilane:

1. seostab looduses ja tehnoloogias esinevad perioodilised nähtused ühtlase ja mitteühtlase tiirlemise
ning pöörlemisega;

2. kasutab ringliikumist kirjeldades füüsikalisi suurusi pöördenurk, periood, sagedus, nurkkiirus,
joonkiirus ja kesktõmbekiirendus.

Õppesisu:

1. Ühtlase ringjoonelise liikumise kirjeldamine: pöördenurk, periood, sagedus, nurk- ja joonkiirus,
kesktõmbekiirendus.

2. Tiirlemine ja pöörlemine looduses ning tehnikas, orbitaalliikumine.

Põhimõisted:

Pöördenurk
: nurk, mille võrra pöördub ringliikumisel keha asukohta ja trajektoori kõveruskeskpunkti ühendav raadius[@teepikkus],

periood
: ühe täieliku pöörde jaoks kuluv aeg[@physics, lk 125],

sagedus (15: 1),

nurkkiirus
: nurkasukoha muutumise kiirus[@physics, lk 266],

joonkiirus
: teepikkuse (läbitud joone pikkuse) ning aja jagatis[@htlase],

kesktõmbekiirendus
: suunamuutusest tingitud kiirendus[@htlase].

Kava: Ringliikumine (joonis \@ref(fig:dynamics-sessions-rotational-motion) leheküljel\ `r render_pageref(reference="fig:dynamics-sessions-rotational-motion")`).

```{r label="dynamics-sessions-rotational-motion", echo=FALSE, fig.cap="Ringliikumise tutvustamine."}
include_external_graphics("rmd/kursus/õppesessioonid/IMG_20240502_151419.jpg")

```

\multicolsbegin

### 2024-5-7 Vabas

Kava:

1. Valemitemäng: ülesannete loomine ja lahendamine.

### 2024-5-7 Vabas

Kava:

2. Lühitesti aje teemani probleemsete ülesannete lahendamine.

3. Põrgete kordamine.

6. Hoo ülesannete test.

### 2024-5-9 Edus

Kursuse lõpus õpilane:

1. seostab looduses ja tehnoloogias esinevad perioodilised nähtused ühtlase ja mitteühtlase tiirlemise
ning pöörlemisega;

2. kasutab ringliikumist kirjeldades füüsikalisi suurusi pöördenurk, periood, sagedus, nurkkiirus,
joonkiirus ja kesktõmbekiirendus.

Õppesisu:

1. Ühtlase ringjoonelise liikumise kirjeldamine: pöördenurk, periood, sagedus, nurk- ja joonkiirus,
kesktõmbekiirendus.

2. Tiirlemine ja pöörlemine looduses ning tehnikas, orbitaalliikumine.

Põhimõisted:

Pöördenurk
: nurk, mille võrra pöördub ringliikumisel keha asukohta ja trajektoori kõveruskeskpunkti ühendav raadius[@teepikkus],

periood
: ühe täieliku pöörde jaoks kuluv aeg[@physics, lk 125],

sagedus (15: 1),

nurkkiirus
: nurkasukoha muutumise kiirus[@physics, lk 266],

joonkiirus
: teepikkuse (läbitud joone pikkuse) ning aja jagatis[@htlase],

kesktõmbekiirendus
: suunamuutusest tingitud kiirendus[@htlase].

Kava: ringliikumise ülesannete lahendamine.

### 2024-5-9 Edus

Kursuse lõpus õpilane:

14. rakendab mõisteid töö, energia, kineetiline ja potentsiaalne energia, võimsus, kasulik energia,
kasutegur, selgitades looduses ja tehiskeskkonnas toimuvaid nähtusi;

15. rakendab probleeme lahendades seoseid A = Fs cos α; , Ep = mgh ning E = Ek + Ep;
selgitab energia miinimumi printsiibi kehtivust looduses ja tehiskeskkonnas.

Õppesisu:

16. Töö ja energia.

17. Mehaaniline energia.

Kava: töö.

### 2024-5-9 Edus

Õppesisu:

18. Mehaanilise energia jäävuse
seadus.

Põhimõiste:

mehaanilise energia jäävuse seadus
: Kui töötavad ainult konservatiivsed jõud, siis süsteemi mehaaniline koguenergia ei suurene ega vähene üheski protsessis. See jääb konstantseks - see on konserveeritud[@physics, lk 201].

Kava: energia (joonis \@ref(fig:dynamics-sessions-energy) leheküljel\ `r render_pageref(reference="fig:dynamics-sessions-energy")`).

```{r label="dynamics-sessions-energy", echo=FALSE, fig.cap="Energia tutvustamine."}
include_external_graphics("rmd/kursus/õppesessioonid/IMG_20240509_150726.jpg")

```


### 2024-5-14 Vabas

Kava:

1. Valemitemäng: ülesannete loomine ja lahendamine.

### 2024-5-14 Vabas

Kava:

1. Hoo ülesannete lahendamise analüüsimine.

2. Hoo ülesannete järjekordne lühitest.

### 2024-5-16 Edus

Kursuse lõpus õpilane:

10. teab, et üldrelatiivsusteooria kirjeldab gravitatsioonilist vastastikmõju aegruumi kõverdumise kaudu;

5. analüüsib orbitaalliikumist, kasutades inertsi ja kesktõmbejõu mõistet;

6. kasutab vabavõnkumise ja sundvõnkumise mõistet looduses ning tehnikas toimuvaid võnkumisi
kirjeldades;

7. rakendab füüsikalisi suurusi hälve, amplituud, periood, sagedus ja faas perioodilisi liikumisi
kirjeldades;

8. kasutab võnkumise probleemülesandeid lahendades seoseid;

9. analüüsib energia jäävuse seaduse kehtivust pendli võnkumisel;

10. analüüsib võnkumise graafikuid;

11. selgitab resonantsi ning toob näiteid selle esinemise kohta looduses ja tehnikas;

12. kirjeldab piki- ja ristlainete tekkimist ning levimist ning toob nende kohta näiteid;

13. rakendab füüsikalisi suurusi lainepikkus, laine levimiskiirus, periood ja sagedus lainenähtusi
selgitades;

14. kasutab probleeme lahendades seoseid;

15. toob nähtuste peegeldumine, murdumine, interferents ja difraktsioon näiteid loodusest ning
tehnikast.

Õppesisu:

18. Mehaanilise energia jäävuse
seadus.

19. Mehaanilise energia muundumine teisteks energia liikideks.

21. Energia
jäävuse seadus looduses ja tehnikas.

3. Võnkumine kui
perioodiline liikumine.

4. Pendli võnkumise kirjeldamine: hälve, amplituud, periood, sagedus, faas.

5. Energia
muundumine võnkumisel.

6. Võnkumised ja resonants looduses ning tehnikas.

7. Lained.

8. Piki- ja ristlained.

9. Lainet
iseloomustavad suurused: lainepikkus, kiirus, periood ja sagedus.

10. Lainenähtused: peegeldumine,
murdumine, interferents, difraktsioon, lained looduses ning tehnikas.

11. 3D-printimine.

Põhimõisted:

Kuju muutumine
: liikumine, mille korral muutuvad keha punktide omavahelised kaugused[@kuju],

reaktiivliikumine
: liikumine, mille tekitab kehast eemale paiskuv keha osa[@reaktiivliikumine],

elastsusjõud
: jõudu, mis tekib keha kuju muutmisel[@elastic],

jäikustegur
: konkreetse vedru jäikuse mõõt[@physics, lk 179],

energia muundumine 
: materiaalne muutus[@sstva].

Kava:

1. Üldrelatiivsusteooria.

2. Energia jäävus ja muundumine.

3. Kuju muutumine ja elastsusjõud.

4. Reaktiivliikumine.

5. Kesktõmbejõud.

6. Võnked.

7. Lained.

### 2024-5-21 Vabas

Kava:

1. Valemitemäng: ülesannete loomine ja lahendamine.

### 2024-5-21 Vabas

Kava:

1. Hoo ülesannete järjekordne lühitest.

2. *Controlling a Collision*[@controlling].

### 2024-5-28 Vabas

Kava: *Nature of Light and a Modern View of the Atom*[@light]. Kasutasime spektromeetreid.

### 2024-5-28 Vabas

Kava: *Nature of Light and a Modern View of the Atom*[@light]. Rydberg'i konstandiga arvutusi ei jõudnud teha, muud arvutused näitasin slaididelt ja õpilased kirjutasid üles.

### 2024-6-4 Vabas

Kava:

1. Selgitused Joosepile: Isoleeritud jõud, auto nihutamine, liikumise esimene, teine seadus.

2. Matemaatika: võrdelisus[@ratio].

3. *Momentum, Impulse and Momentum Change*[@the].

4. *Simple Computations with Impulse = Momentum Change*[@momentum, lk 5-6].

5. Järelvastamine.

6. Nurkliikumise tutvustamine.

7. *Speed and Velocity*[@circular, lk 1] ja *Acceleration and Circular Motion*[@circular, lk 2].

8. *Circular Motion and Inertia*[@circular, lk 3-4].

9. *The Centripetal Force Requirement*[@circular, lk 5-6].

### 2024-6-4 Vabas

\multicolsend
